```{=latex}
\cleardoublepage
```

# El régimen institucional del riesgo: competencias, brechas y coordinación ausente {#cap-marco-normativo}

## Introducción {.unnumbered}

De la arquitectura conceptual creada en el capítulo tercero derivan consecuencias metodológicas directas: se ha establecido que la vulnerabilidad es una condición diferencial estructuralmente producida que opera simultáneamente en escalas distintas de determinación social, y que ningún instrumento capaz de capturarla puede colapsar esas escalas en un único escalar sin introducir supuestos de homogeneidad intraunitaria que la evidencia no sostiene. Por sí sola, esa conclusión tiene un alcance limitado. Un instrumento de medición que aspira a funcionar como infraestructura diagnóstica para la gobernanza del riesgo no existe en un vacío institucional: necesita ser legible dentro del entramado normativo que estructura la gestión del riesgo en su contexto, ser compatible con las escalas operativas de los sistemas que lo usarían, y responder a vacíos que esos sistemas efectivamente presentan. La pregunta que organiza el presente capítulo es, por tanto, diferente de la formulada en el anterior: no se trata de responder a qué es la vulnerabilidad ni a cómo se produce teóricamente, sino en qué marco institucional se gestiona, bajo qué arquitectura competencial se distribuye la responsabilidad de reducirla, y qué produce o deja de producir esa arquitectura cuando se la examina desde el problema concreto que esta tesis plantea.

La tesis central del capítulo es precisa: la brecha entre el sistema de protección civil y el sistema de servicios sociales en la Comunitat Valenciana no es el residuo de una coordinación imperfecta sino una consecuencia de la arquitectura competencial vigente. La Protección Civil y la Protección Social son competencias exclusivas de la Generalitat Valenciana, desarrolladas en legislación propia avanzada, que operan sobre el mismo territorio y la misma población. Y, sin embargo, ninguno de los dos sistemas produce un instrumento capaz de capturar la vulnerabilidad social a la resolución espacial que la planificación de emergencias requiere, ni de articular esa información con los datos de peligrosidad que los planes de protección civil utilizan. Esta ausencia no es accidental: es la consecuencia previsible de que ambos sistemas responden a lógicas organizativas incompatibles, se financian a través de líneas presupuestarias separadas, rinden cuentas ante mecanismos de supervisión distintos y operan bajo horizontes temporales que no coinciden. La distinción entre brecha implementacional y brecha arquitectural tiene una prueba operativa que §\@ref(sec-brecha-estructural) desarrolla: si fuera implementacional, bastarían instrucciones formales de coordinación; si es arquitectural, esas instrucciones son insuficientes porque ninguno de los dos sistemas produce, desde su propia lógica, el tipo de información que la coordinación requeriría.

La demostración sigue una lógica multinivel descendente: el análisis parte del marco normativo internacional (\@ref(sec-marco-internacional)), desciende por el nivel europeo (\@ref(sec-marco-europeo)) y estatal (\@ref(sec-marco-estatal)), y alcanza el nivel autonómico valenciano (\@ref(sec-marco-autonomico)) donde la brecha se hace observable con precisión. En cada nivel, el análisis identifica no solo qué prescribe la normativa sino qué deja de prescribir y cómo esa indeterminación se transfiere hacia abajo en la cadena. La sección \@ref(sec-brecha-coordinacion) sistematiza el diagnóstico en sus tres dimensiones constitutivas ---informacional, escalar y temporal--- y argumenta su naturaleza estructural. La sección \@ref(sec-ivec-respuesta) establece las condiciones que el instrumento que cierra la brecha debe satisfacer y la posición del IVEC en el sistema normativo existente.

Una aclaración sobre los límites del capítulo antes de proceder: el análisis examina los textos normativos y los documentos de planificación vigentes; no evalúa su grado de implementación efectiva ni propone reformas institucionales. Lo que el capítulo demuestra es la existencia y la naturaleza estructural de la brecha; lo que establece es que la arquitectura modular del IVEC ha sido diseñada específicamente para responder a ella. La demostración de que el IVEC cumple ese propósito corresponde al capítulo quinto.

## Marco internacional: la institucionalización global de la gobernanza del riesgo {#sec-marco-internacional}

### El giro epistemológico: del desastre gestionado al riesgo gobernado {#sec-giro-epistemologico}

La gestión institucional del riesgo de desastres a escala global ha atravesado en las últimas tres décadas una transformación que no es meramente organizativa sino epistemológica. Durante buena parte del siglo XX, la respuesta internacional ante catástrofes se organizó bajo una lógica esencialmente reactiva: el desastre era tratado como un evento externo que interrumpía el curso normal de la vida social, y la tarea de las instituciones consistía en restaurar ese curso mediante la asistencia humanitaria, la reconstrucción de infraestructuras y la coordinación de recursos. Esta lógica tenía una consecuencia analítica que raramente se ponía en cuestión: si el desastre es el evento, entonces la vulnerabilidad de las poblaciones afectadas es un dato previo que el desastre revela pero que las instituciones no han producido. La respuesta se concentraba en el momento del impacto, y la pregunta sobre por qué ciertas poblaciones son sistemáticamente más afectadas que otras, y qué condiciones estructurales hacen que el mismo evento físico produzca consecuencias radicalmente distintas en territorios contiguos, quedaba fuera del alcance de los sistemas de gestión.

El Marco de Acción de Hyogo 2005--2015 supuso el primer intento sostenido de corregir esta asimetría en el nivel normativo internacional. Al establecer la reducción del riesgo de desastres como responsabilidad compartida que va más allá de la respuesta de emergencia, el Marco de Hyogo introdujo la noción de que las vulnerabilidades son producidas por procesos sociales, económicos e institucionales que las políticas públicas pueden --y deben-- transformar. Sin embargo, la propia evaluación del Marco reconoció al término de su vigencia que este avance conceptual no había cristalizado en reformas institucionales suficientes: la planificación siguió siendo predominantemente sectorial, los indicadores de seguimiento midieron capacidades de respuesta más que reducción de vulnerabilidades, y la coordinación entre los sistemas de protección civil y los sistemas de bienestar social permaneció incipiente en la mayoría de los países [@undrr2015, párr. 9--10].

El Marco de Sendai para la Reducción del Riesgo de Desastres 2015--2030 [@undrr2015], adoptado en la Tercera Conferencia Mundial de las Naciones Unidas sobre Reducción del Riesgo de Desastres celebrada en Sendai en marzo de 2015, representa la culminación de ese proceso de revisión crítica y el punto de partida de un paradigma renovado. Su importancia para los propósitos de este capítulo no reside en la novedad de cada uno de sus principios considerados aisladamente, sino en la coherencia del conjunto: por primera vez, un instrumento internacional de referencia universal articula de manera explícita y operativa la conexión entre la comprensión científica del riesgo, la arquitectura de la gobernanza multinivel y la necesidad de instrumentos de medición que hagan visible la distribución territorial de la vulnerabilidad a escalas que permitan la planificación efectiva. Esta articulación define con precisión el espacio normativo en el que el IVEC se inserta.

### Las cuatro prioridades del Marco de Sendai y su exigencia sobre los sistemas de información {#sec-prioridades-sendai}

El Marco de Sendai organiza su arquitectura de acción en torno a cuatro prioridades que no son independientes entre sí sino que constituyen una secuencia lógica con una exigencia acumulativa sobre los sistemas institucionales. La primera prioridad, comprender el riesgo de desastres, establece que las políticas y prácticas de gestión del riesgo deben basarse en una comprensión integrada de sus dimensiones de vulnerabilidad, capacidad, exposición, amenaza y entorno [@undrr2015, párr. 23]. Esta formulación tiene una consecuencia metodológica directa que el Marco recoge con especificidad inusual para un documento de política internacional: exige que los Estados elaboren, actualicen periódicamente y difundan información sobre el riesgo basada en la ubicación, incluyendo mapas de riesgos que integren datos desglosados sobre exposición a amenazas, vulnerabilidad y capacidad [@undrr2015, párr. 24.c]. Lo que Sendai prescribe no es, por tanto, una cartografía de peligrosidad física, que los sistemas de protección civil europeos y españoles ya producían: es una cartografía integrada que combine la dimensión física con la social, que opere a escalas comparables entre distintos territorios, y que sea accesible tanto para los gestores como para las comunidades afectadas.

La segunda prioridad, fortalecer la gobernanza del riesgo de desastres, es donde las exigencias del Marco se traducen más directamente en requerimientos sobre la arquitectura institucional. El Marco establece que la reducción del riesgo exige claros objetivos, planes, competencias, directrices y coordinación en los sectores y entre ellos [@undrr2015, párr. 26], y prescribe la necesidad de incorporar la gestión del riesgo en todos los sectores y examinar la coherencia de los marcos legales y de políticas que definen funciones y responsabilidades [@undrr2015, párr. 27.a]. La referencia a la coordinación intersectorial no es decorativa: el Marco especifica que los sistemas de protección social, incluyendo el acceso a servicios sanitarios básicos, deben integrarse con los programas de mejora de los medios de vida y con la gestión del riesgo de desastres [@undrr2015, párr. 30.j]. Esta prescripción nombra explícitamente el sistema que en el Estado español y en la Comunitat Valenciana opera bajo la denominación de servicios sociales como parte integrante de la arquitectura de reducción del riesgo, no como sistema auxiliar o complementario.

La tercera prioridad, invertir en la reducción del riesgo de desastres para la resiliencia, y la cuarta, aumentar la preparación para dar una respuesta eficaz y reconstruir mejor, completan la lógica del ciclo integral al que el Marco aspiraba. Ambas priorizan la anticipación sobre la reacción y la reducción de vulnerabilidades preexistentes sobre la restauración posimpacto. La cuarta prioridad introduce explícitamente el principio de *build back better* --reconstruir mejor-- como criterio normativo: la recuperación no debe restaurar las condiciones anteriores al desastre si esas condiciones incluían vulnerabilidades estructurales que lo habían producido, sino aprovechar el momento de la reconstrucción para transformarlas [@undrr2015, párr. 32]. Esta exigencia tiene una implicación directa para los instrumentos de diagnóstico: para reconstruir mejor es necesario saber, antes del impacto, cuáles son las condiciones de vulnerabilidad que deben transformarse. Un sistema que no dispone de esa información no puede aplicar el principio, por mucho que lo suscriba normativamente.

### Las metas globales y el problema de los indicadores de vulnerabilidad territorial {#sec-metas-sendai}

Junto a las cuatro prioridades, el Marco de Sendai establece siete metas globales medibles que los Estados deben perseguir hasta 2030 y que incluyen la reducción de la mortalidad, el número de personas afectadas y las pérdidas económicas directas causadas por desastres, así como el incremento significativo del número de países que cuentan con estrategias de reducción del riesgo a niveles nacional y local [@undrr2015, párr. 18]. La introducción de metas cuantificables representa un avance respecto al Marco de Hyogo, que careció de indicadores de resultado comparables. Sin embargo, la arquitectura de seguimiento de Sendai también puso de manifiesto, en el proceso de negociación posterior a 2015, una dificultad fundamental: la mayoría de los sistemas nacionales de información sobre desastres no producen datos desagregados sobre vulnerabilidad social con la resolución territorial necesaria para distinguir qué condiciones preexistentes determinaron la distribución diferencial de pérdidas dentro de un mismo evento [@undrr2019].

Esta limitación no es técnica en el sentido de que los datos no existan: en la mayoría de los países europeos, incluyendo España, los registros administrativos producen información sociodemográfica, económica y sanitaria que en principio sería suficiente para construir indicadores de vulnerabilidad a escala de cuadrícula o sección censal. La limitación es institucional: los datos existen en sistemas sectoriales que no están diseñados para producir diagnósticos territoriales integrados y que responden a lógicas organizativas distintas. El Sistema de Información Poblacional (SIP) de la *Conselleria de Sanitat* de la Generalitat Valenciana es precisamente ese tipo de registro: contiene información individual de alta calidad sobre condiciones sociosanitarias con georreferenciación a nivel de hogar, pero no fue diseñado para producir indicadores de vulnerabilidad territorial a efectos de planificación de emergencias. Esta distancia entre el dato disponible y el instrumento inexistente es la que el IVEC pretende cerrar, y es la misma distancia que el Marco de Sendai identifica como obstáculo sistémico para la reducción efectiva del riesgo.

### El IPCC y la consolidación científica del paradigma de vulnerabilidad {#sec-ipcc-vulnerabilidad}

El Panel Intergubernamental sobre el Cambio Climático ha desempeñado un papel complementario al de Sendai en la consolidación del paradigma que este capítulo examina. Mientras que Sendai opera en el plano normativo-institucional, el IPCC opera en el plano científico-epistémico, estableciendo el estado del conocimiento sobre los mecanismos que producen riesgo y sobre las métricas que permiten medirlo. La convergencia entre ambos marcos a lo largo de la última década ha producido un espacio conceptual compartido que resulta determinante para comprender qué exigen los estándares internacionales a los instrumentos de diagnóstico territorial del riesgo.

La evolución del tratamiento de la vulnerabilidad en los informes del IPCC ilustra con claridad el desplazamiento epistemológico que este capítulo examina. En el Tercer Informe de Evaluación (2001), la vulnerabilidad aparecía definida en términos relativamente estáticos como el grado en que un sistema es susceptible e incapaz de hacer frente a los efectos adversos del cambio climático. El Cuarto Informe (2007) introdujo la noción de capacidad adaptativa como componente central de la vulnerabilidad, reconociendo que la capacidad de los sistemas para anticipar, absorber, acomodar o recuperarse de los efectos de una perturbación no es un atributo fijo sino una propiedad dinámica que resulta de procesos sociales, económicos e institucionales. El Quinto Informe de Evaluación [@ipcc2014], en su componente sobre impactos, adaptación y vulnerabilidad, formalizó esta perspectiva dinámica en la conocida formulación de la tríada riesgo-exposición-vulnerabilidad: el riesgo emerge de la interacción entre la peligrosidad de la amenaza, el grado de exposición de los elementos amenazados y la vulnerabilidad de esos elementos a sufrir daño, donde la vulnerabilidad se concibe como función de la sensibilidad y la capacidad adaptativa del sistema.

El Sexto Informe [@ipcc2022] ha consolidado y refinado esta perspectiva, incorporando de manera más explícita la dimensión social y geopolítica de la vulnerabilidad: los grupos de población más afectados de manera desproporcionada por los impactos climáticos son aquellos que presentan simultáneamente alta exposición física, alta sensibilidad socioeconómica y baja capacidad adaptativa, condición que resulta de décadas de desigualdades estructurales en el acceso a recursos, servicios y poder político. El AR6 introduce además el concepto de *compound risks* --riesgos compuestos o concatenados-- para describir situaciones en las que múltiples amenazas se superponen espacial y temporalmente sobre poblaciones ya vulnerables, amplificando los impactos más allá de lo que cada amenaza individual produciría por separado.

Para los propósitos de la presente investigación, la contribución más relevante del IPCC no reside en la descripción de escenarios climáticos futuros sino en la especificación de los requerimientos que un instrumento de medición de vulnerabilidad debe satisfacer para ser coherente con el estado del conocimiento científico. El Quinto y el Sexto Informe de Evaluación del IPCC (AR5 y AR6, respectivamente) son consistentes en afirmar que los indicadores de vulnerabilidad deben ser sensibles al contexto territorial y social, capaces de capturar la heterogeneidad intraurbana e intracomarcal que los promedios municipales o provinciales ocultan, y desagregados por grupos de población de manera que permitan identificar quiénes dentro de un territorio dado son más vulnerables, y no solo qué territorios son en promedio más frágiles [@ipcc2022]. Esta exigencia de desagregación espacial y poblacional establece, desde el plano científico, el tipo de resolución que un instrumento como el IVEC debe alcanzar para ser metodológicamente coherente con los estándares internacionales: una resolución intraurbana e intracomarcal, operativa para los planificadores de emergencias, que los indicadores municipales o comarcales no pueden ofrecer. La justificación técnica de la resolución específica que el IVEC adopta para cada uno de sus módulos corresponde al capítulo quinto.

### La convergencia entre reducción del riesgo de desastres y adaptación climática {#sec-convergencia-drr-cca}

Una consecuencia institucional relevante de la evolución paralela de Sendai y el IPCC ha sido la convergencia gradual entre dos agendas que durante décadas operaron con marcos conceptuales y comunidades de práctica separadas: la reducción del riesgo de desastres (*Disaster Risk Reduction*, DRR) y la adaptación al cambio climático (*Climate Change Adaptation*, CCA). Esta convergencia tiene implicaciones directas para la arquitectura competencial que este capítulo examina.

La agenda DRR se desarrolló históricamente bajo el liderazgo de los sistemas de protección civil y emergencias, con énfasis en la planificación de contingencias ante eventos extremos, la resiliencia de infraestructuras y la coordinación operativa de la respuesta. La agenda CCA, por su parte, se articuló a través de los ministerios de medio ambiente y planificación estratégica, con énfasis en la reducción de emisiones, la gestión de recursos naturales y la planificación territorial de largo plazo. La condición de vulnerabilidad social aparecía en ambas agendas, pero bajo encuadres distintos: en la DRR como factor de exposición que amplifica el daño de un evento puntual, en la CCA como condición estructural que limita la capacidad de adaptación de sistemas socioeconómicos a cambios graduales de largo plazo.

El Marco de Sendai contribuyó decisivamente a la convergencia al adoptar explícitamente el cambio climático como uno de los factores que impulsan el riesgo de desastres y al establecer que la gestión del riesgo debe integrarse con la adaptación climática en un marco común [@undrr2015, párr. 13]. En el nivel estatal español, esta convergencia ha sido formalizada a través del documento Marco eficaz de gestión del riesgo de catástrofes en España [@marcoeficaz2021], elaborado para justificar el cumplimiento de las condiciones habilitantes del Reglamento de Disposiciones Comunes de los fondos europeos en el periodo 2021--2027. El documento reconoce explícitamente que las competencias en planificación y reducción del riesgo de desastres y en adaptación al cambio climático están repartidas entre los distintos niveles administrativos, y que la arquitectura institucional de coordinación garantiza la adecuada coordinación entre ellos [@marcoeficaz2021, p. 5]. El presente capítulo examinará con detenimiento hasta qué punto esa garantía se sostiene cuando el análisis desciende al nivel autonómico valenciano.

### Del marco global al contexto institucional: lo que Sendai y el IPCC no pueden hacer solos {#sec-limites-marco-global}

El recorrido por el marco internacional deja establecida una conclusión que orienta el resto del capítulo: los estándares globales de gobernanza del riesgo son coherentes, exigentes y crecientemente precisos en sus requerimientos sobre los sistemas de información territorial y sobre la coordinación intersectorial. Sendai prescribe la integración entre los sistemas de protección civil y los sistemas de bienestar social como condición necesaria para la reducción efectiva de la vulnerabilidad. El IPCC establece que los instrumentos de diagnóstico deben operar a la resolución espacial y poblacional que permite distinguir la distribución intracomarcal e intraurbana de las condiciones de fragilidad. Juntos, ambos marcos definen con precisión el instrumento que debería existir y que actualmente no existe en la Comunitat Valenciana: un instrumento de diagnóstico territorial de vulnerabilidad social de alta resolución espacial, construido sobre datos administrativos de cobertura poblacional universal, compatible con las escalas operativas de los planes de emergencia y con la organización territorial de los servicios sociales.

Sin embargo, los marcos internacionales no pueden por sí solos producir ese instrumento. Lo que Sendai y el IPCC hacen es establecer la legitimidad normativa y científica del requerimiento; lo que corresponde a los ordenamientos nacionales y autonómicos es crear las condiciones institucionales para satisfacerlo. El análisis de si esas condiciones existen, y de qué impide que se hayan creado hasta ahora, es el objeto de las secciones siguientes.

## Marco europeo: mecanismos de coordinación entre sistemas de protección {#sec-marco-europeo}

### El Mecanismo de Protección Civil de la UE: solidaridad operativa y sus límites analíticos {#sec-mecanismo-eupc}

La Unión Europea no dispone de competencia propia en materia de protección civil: el artículo 196 del Tratado de Funcionamiento de la Unión Europea establece que la Unión apoya, coordina y complementa la acción de los Estados miembros, pero no puede sustituirla ni armonizar sus legislaciones nacionales [@tfue2012]. Este principio de subsidiariedad tiene una consecuencia estructural que importa al argumento de este capítulo: la coordinación entre los sistemas de protección civil de los distintos Estados miembros, y entre los sistemas de protección civil y otros sistemas de política pública dentro de cada Estado, no es una cuestión que el derecho europeo pueda resolver de manera directa. Lo que el marco europeo puede hacer ---y ha hecho de manera progresiva desde la creación del Mecanismo en 2001--- es establecer estándares de información, plataformas de coordinación operativa y condiciones habilitantes que incentivan a los Estados a reformar sus propias arquitecturas internas.

El Mecanismo de Protección Civil de la Unión Europea, consolidado mediante la Decisión n.º 1313/2013/UE y reforzado sustancialmente en sus revisiones de 2019 y 2021, tiene como misión central facilitar una respuesta rápida y eficaz ante desastres que desbordan la capacidad de un Estado miembro individual [@ue2013-1313]. El Mecanismo opera a través del Centro Europeo de Coordinación de la Respuesta a Emergencias (CECRE), que actúa como plataforma permanente de intercambio de información, coordinación de recursos y monitorización de emergencias activas en tiempo real. Para los propósitos del argumento de este capítulo, lo relevante no es tanto la operativa de respuesta en crisis ---que presupone que el desastre ya ha ocurrido--- sino las condiciones que el Mecanismo establece para la fase de prevención y preparación, porque es en esa fase donde la disponibilidad de información sobre vulnerabilidad social se vuelve determinante.

La revisión de 2021 introdujo en el Mecanismo una orientación más explícita hacia la resiliencia estructural, incorporando la noción de que la preparación ante desastres exige no solo capacidades operativas de respuesta sino también comprensión de las condiciones de vulnerabilidad territorial preexistentes [@ue2021-836]. Esta revisión fue directamente impulsada por las lecciones de la pandemia de COVID-19, que evidenció que los sistemas de protección civil europeos podían coordinar la distribución de equipos y recursos materiales entre Estados con notable eficacia, pero carecían de instrumentos comunes para evaluar qué territorios y qué poblaciones dentro de cada Estado eran estructuralmente más vulnerables a un impacto de larga duración. La asimetría entre una capacidad operativa de respuesta bien desarrollada y una capacidad analítica de diagnóstico territorial subdesarrollada es, como se argumentará en las secciones siguientes, característica del sistema español y del sistema valenciano.

El artículo 6 de la Decisión reforzada establece que los Estados miembros deben realizar evaluaciones de riesgos a nivel nacional e, idealmente, subnacional, asegurando su coherencia con los planes de gestión del riesgo de inundación establecidos en la Directiva 2007/60/CE y con otras evaluaciones sectoriales [@ue2021-836, art. 6.b]. El requisito de coherencia entre evaluaciones sectoriales es precisamente donde el marco europeo expone la tensión que este capítulo examina: si los sistemas de evaluación del riesgo de inundación operan con criterios de peligrosidad física (caudales de diseño, zonas inundables, periodos de retorno), y los sistemas de servicios sociales operan con criterios de vulnerabilidad individual y familiar (situaciones de dependencia, exclusión, precariedad), la coherencia entre ambos exige un instrumento de articulación que ninguno de los dos sistemas produce por separado. El artículo 6 enuncia el requerimiento pero no resuelve el problema institucional que lo dificulta: la separación competencial entre sistemas sectoriales que responden a ministerios, presupuestos y supervisiones distintas.

### La Directiva de Resiliencia de las Entidades Críticas y la extensión del concepto de infraestructura esencial {#sec-directiva-cer}

La Directiva (UE) 2022/2557 relativa a la resiliencia de las entidades críticas [@directiva_cer2022] ---en adelante, Directiva CER, por *Critical Entities Resilience*---, que sustituyó a la anterior Directiva sobre Infraestructuras Críticas de 2008 y cuyo plazo de transposición venció el 17 de octubre de 2024, introduce una reconfiguración conceptual relevante para el argumento de este capítulo. La directiva anterior se centraba en la protección de infraestructuras físicas frente a amenazas deliberadas ---ataques terroristas, sabotaje--- bajo una lógica esencialmente defensiva. La Directiva CER amplía el alcance del concepto de entidad crítica para incluir a todos los prestadores de servicios esenciales cuya interrupción podría tener efectos significativos sobre funciones vitales de la sociedad [@directiva_cer2022, art. 2.1]. El Anexo de la Directiva enumera los sectores afectados ---entre ellos la salud, el agua, la infraestructura digital y la administración pública--- sin mencionar explícitamente los servicios sociales de atención a la dependencia o de inclusión social. Esta ausencia no es menor: indica que la reconfiguración conceptual de la Directiva no ha llegado todavía a formalizar jurídicamente lo que su propia lógica exige, pues la continuidad de los servicios de bienestar social en situaciones de emergencia es tan determinante para las funciones vitales de la sociedad como la continuidad del suministro energético o hídrico, y la población que depende de esos servicios para su subsistencia cotidiana no tiene capacidad de reacción autónoma ante el fallo del sistema que los provee.

Esta laguna tiene una consecuencia analítica directa para el argumento de este capítulo. Si la Directiva CER reconoce que la resiliencia territorial depende de la continuidad de los servicios esenciales, y si los servicios sociales son servicios esenciales en los términos materiales de la propia Directiva aunque no en los términos formales de su Anexo, entonces los sistemas que los prestan deberían disponer de información actualizada sobre la distribución territorial de la población que los necesita con mayor urgencia, y esa información debería ser compatible con la que manejan los sistemas de emergencia para coordinar la respuesta. La Directiva CER crea, implícitamente, la exigencia de esa interoperabilidad informativa; no crea el instrumento que la materializaría. El marco normativo español y valenciano no ha cubierto esa laguna. La dana del 29 de octubre de 2024 ---doce días después del vencimiento del plazo formal de transposición de la Directiva--- ofreció una ilustración concreta de las consecuencias de la interoperabilidad ausente: en el momento del evento, España no disponía todavía de la norma de transposición de la Directiva CER que habría establecido los mecanismos de coordinación entre servicios esenciales que la catástrofe exigió sin encontrarlos operativos.

El proceso de transposición de la Directiva CER en España ilustra, además, cómo las obligaciones europeas se procesan a través de la arquitectura competencial del Estado autonómico con resultados que el propio derecho europeo no puede prever. La directiva impone a los Estados miembros la obligación de identificar las entidades críticas en su territorio, evaluar su resiliencia y establecer planes de apoyo para reforzarla. Cuando las entidades críticas son prestadores de servicios de competencia autonómica ---como ocurre con los servicios sanitarios y buena parte de los servicios de atención social en España---, la implementación de esas obligaciones requiere una coordinación entre el nivel estatal, que articula la relación con la UE, y el nivel autonómico, que ejerce la competencia material. Esta coordinación vertical es imprescindible pero no garantiza la coordinación horizontal entre sistemas dentro del mismo nivel autonómico: que los servicios sanitarios valencianos sean identificados como entidad crítica y desarrollen planes de resiliencia no implica que esos planes sean compatibles con los instrumentos de planificación de emergencias del mismo territorio, ni que los servicios sociales de atención a la dependencia ---que en España no entran formalmente en el alcance del Anexo de la Directiva--- queden cubiertos por sus obligaciones.

### La Agenda Urbana de la UE y la perspectiva territorial de la vulnerabilidad {#sec-agenda-urbana}

La Agenda Urbana de la Unión Europea, lanzada con el Pacto de Ámsterdam en 2016 y desarrollada a través de asociaciones temáticas entre ciudades, estados miembros e instituciones europeas, introduce una perspectiva complementaria a los instrumentos de gestión del riesgo examinados hasta ahora [@pactodeamsterdam2016]. Mientras que el Mecanismo de Protección Civil y la Directiva CER se articulan fundamentalmente en torno al Estado nación y a la subsidiariedad operativa, la Agenda Urbana reconoce que la mayor parte de las vulnerabilidades en las sociedades europeas se concentran y se producen en los tejidos urbanos y periurbanos, y que las ciudades son simultáneamente los territorios más expuestos a ciertos riesgos y los actores más capaces de implementar respuestas integradas.

La Asociación sobre Gestión del Riesgo de Desastres y Resiliencia, desarrollada en el marco de la Agenda Urbana, ha producido un diagnóstico que resulta pertinente para el contexto valenciano: los sistemas de gestión del riesgo en los territorios urbanos europeos tienden a operar en silos sectoriales porque han sido diseñados en respuesta a tipos específicos de amenaza ---inundaciones, incendios, terremotos--- y no en función de la distribución territorial de la vulnerabilidad social de las poblaciones expuestas. El resultado es que los planes de emergencia municipal conocen bien la geografía de la peligrosidad y tienen protocolos operativos detallados para la respuesta, pero raramente disponen de información sistematizada sobre qué barrios o polígonos concentran población con alta dependencia, baja movilidad o redes de apoyo frágiles, información que sería crítica para diseñar una evacuación diferenciada o para priorizar la asistencia posimpacto [@eu_urban_agenda_drr2019].

La Agenda Urbana no tiene carácter normativo vinculante, pero sus recomendaciones influyen sobre los criterios de elegibilidad y los requisitos de justificación de las inversiones cofinanciadas por los fondos estructurales, en particular el Fondo Europeo de Desarrollo Regional. La condición habilitante para el objetivo específico 2.4 del Reglamento de Disposiciones Comunes 2021--2027, que exige a los Estados miembros demostrar que disponen de un marco eficaz de gestión del riesgo de catástrofes coherente con sus estrategias de adaptación al cambio climático [@reglamento_rdc2021], es el vehículo a través del cual la Agenda Urbana y el Mecanismo de Protección Civil se traducen en condiciones verificables para el acceso a financiación europea. El documento Marco eficaz de gestión del riesgo de catástrofes en España [@marcoeficaz2021], elaborado para acreditar el cumplimiento de esa condición, reconoce explícitamente que las competencias en los ámbitos de la planificación y reducción del riesgo y de la adaptación al cambio climático están repartidas entre los distintos niveles administrativos, pero afirma que la arquitectura institucional y el esquema de gobernanza garantizan la adecuada coordinación entre ellos [@marcoeficaz2021, p. 5]. El análisis de las secciones siguientes mostrará que esa garantía, en lo relativo a la coordinación entre protección civil y servicios sociales en el nivel autonómico valenciano, requiere una precisión que el documento no ofrece.

### La Directiva de Inundaciones y la compatibilidad escalar con los instrumentos de vulnerabilidad social {#sec-directiva-inundaciones}

La Directiva 2007/60/CE relativa a la evaluación y gestión de los riesgos de inundación [@directiva_inundaciones2007] requiere un tratamiento específico en este capítulo porque es el instrumento europeo de mayor impacto concreto sobre la cartografía de riesgo en la Comunitat Valenciana. Transpuesta al ordenamiento español mediante el Real Decreto 903/2010, la Directiva establece una obligación de ciclo continuo: evaluación preliminar del riesgo, elaboración de mapas de peligrosidad y mapas de riesgo de inundación, y elaboración de planes de gestión del riesgo de inundación, revisados cada seis años. La ejecución de estas obligaciones en la Comunitat Valenciana corresponde a la Confederación Hidrográfica del Júcar para las demarcaciones hidrográficas de competencia estatal, en coordinación con la administración autonómica para los tramos de competencia de la Generalitat.

Lo que importa aquí no es la descripción del proceso de implementación ---que tiene un grado de desarrollo técnico notable en la cuenca del Júcar--- sino la relación entre la escala a la que opera la Directiva de Inundaciones y la escala a la que operan los instrumentos de vulnerabilidad social. Los mapas de peligrosidad de inundación, y los mapas de riesgo derivados de ellos, cruzan la probabilidad de ocurrencia de eventos (periodos de retorno de 10, 100 y 500 años) con información sobre la presencia de población y activos expuestos. El elemento de vulnerabilidad que estos mapas incorporan es, sin embargo, eminentemente físico y demográfico: número de habitantes en zona inundable, presencia de infraestructuras críticas, valor económico de los bienes expuestos. No incorporan, porque no es su función, información sobre qué características socioeconómicas, sanitarias o de composición del hogar tiene la población expuesta, ni qué capacidad diferencial de respuesta y recuperación tiene frente al mismo nivel de impacto físico.

Esta limitación de los mapas de riesgo de inundación no es un defecto de diseño: es una consecuencia del mandato específico de la Directiva, que persigue objetivos de planificación hidráulica y civil distintos de los que perseguiría un instrumento de vulnerabilidad social. El problema surge cuando los planes de emergencia que se construyen sobre esos mapas ---el Plan de Acción Territorial sobre Prevención del Riesgo de Inundación en la Comunitat Valenciana (PATRICOVA), aprobado en 2003 y revisado en 2015 [@gvapatricova], en el caso valenciano--- necesitan orientar la respuesta no solo en términos de qué zonas se inundan y con qué profundidad y velocidad, sino en términos de qué poblaciones dentro de esas zonas necesitan asistencia diferenciada porque sus condiciones previas de vulnerabilidad reducen su capacidad de reacción autónoma. Para esa segunda pregunta, los mapas de peligrosidad no tienen respuesta, y los sistemas de información de los servicios sociales tienen datos, pero no a la escala espacial y con la cobertura universal que la planificación de emergencias requiere.

El IVEC es el instrumento que cierra esa brecha de información: opera a la resolución espacial compatible con la cartografía de peligrosidad del PATRICOVA, utiliza georreferenciación individual del SIP que no introduce el sesgo ecológico propio de los indicadores agregados por municipio, y produce indicadores de vulnerabilidad social en unidades territoriales compatibles con las de los planes de emergencia. La justificación técnica de la resolución específica que cada módulo adopta corresponde al capítulo quinto; lo que interesa señalar aquí es que la existencia de ese instrumento no es una exigencia explícita de la Directiva de Inundaciones ni del Mecanismo de Protección Civil, pero sí es la consecuencia lógica de tomarse en serio sus prescripciones sobre comprensión integrada del riesgo y protección preferente de las poblaciones más vulnerables.

### Síntesis: lo que el marco europeo establece y lo que transfiere sin resolver {#sec-sintesis-europeo}

El recorrido por los instrumentos europeos relevantes permite formular con precisión qué aporta el marco comunitario al argumento de este capítulo y qué deja sin resolver, porque ambas dimensiones son necesarias para entender por qué la Brecha Protección Civil / Protección Social que se examinará en el nivel autonómico es previsible y no contingente.

El marco europeo aporta al nivel estatal y autonómico un conjunto de contribuciones articuladas que pueden sintetizarse de la siguiente manera. El Mecanismo de Protección Civil, la Directiva CER y la condición habilitante 2.4 de los fondos estructurales convergentes establecen conjuntamente que la gestión del riesgo competente incluye el diagnóstico de la vulnerabilidad social ---no solo de la peligrosidad física--- como estándar verificable de calidad. A ello se añade la extensión funcional del concepto de entidad crítica a los servicios de bienestar social, lo que equivale a reconocer que la capacidad operativa del Sistema Público Valenciano de Servicios Sociales (SPVSS) en situaciones de emergencia forma parte de la resiliencia territorial y no puede tratarse como un asunto auxiliar. De ambas contribuciones se sigue implícitamente una obligación de interoperabilidad informativa entre los sistemas sectoriales que actualmente no la tienen ---una exigencia que ningún instrumento europeo traduce en mandato operativo concreto, pero que la condición habilitante 2.4 hace verificable al vincularla al acceso a los fondos estructurales.

Lo que el marco europeo no puede resolver es la tensión entre la estructura competencial del Estado autonómico ---donde protección civil y servicios sociales son competencias exclusivas de las comunidades autónomas--- y el principio de subsidiariedad comunitaria. La UE establece los estándares de resultado y condiciona el acceso a los instrumentos financieros, pero no puede imponer la coordinación interna entre sistemas autonómicos que responden a lógicas organizativas distintas. Esa coordinación depende de decisiones normativas y organizativas que corresponden a los propios sistemas autonómicos, y cuya ausencia no es sancionable en términos europeos mientras los documentos de planificación presentados a Bruselas describan mecanismos de coordinación suficientemente generales. El análisis que siguen las secciones estatal y autonómica demostrará que esa es precisamente la situación: los documentos de planificación describen la coordinación como garantizada, pero el análisis de la arquitectura competencial y de los instrumentos concretos existentes revela que se carece de mecanismo operativo.

## El marco estatal: dos sistemas paralelos sin articulación {#sec-marco-estatal}

### La Ley 17/2015 y la redefinición constitutiva de la protección civil {#sec-ley17-definicion}

La Ley 17/2015, de 9 de julio, del Sistema Nacional de Protección Civil, representa la reforma normativa más sustancial del sistema español de gestión de riesgos desde la Ley 2/1985. Su importancia para el argumento de este capítulo no reside en sus mecanismos operativos de respuesta ---que han sido ampliamente comentados en la literatura especializada--- sino en las definiciones conceptuales que introduce en su articulado y en las consecuencias que esas definiciones tienen para la arquitectura de información que un sistema de gestión del riesgo competente debe sostener.

El artículo segundo de la ley establece un catálogo de definiciones que constituye la base semántica del sistema. La definición de vulnerabilidad es especialmente relevante para el argumento: la ley la describe como "la característica de una colectividad de personas o bienes que los hacen susceptibles de ser afectados en mayor o menor grado por un peligro en determinadas circunstancias" [@leyproteccioncivil2015, art. 2.2]. Esta formulación es significativamente más restrictiva que la que ofrecen el Marco Sendai y el IPCC, examinados en §\@ref(sec-marco-internacional), y que el propio preámbulo de la ley cuando declara que los poderes públicos deben tener presentes "las diferentes fortalezas y vulnerabilidades de las personas" en cumplimiento del principio de igualdad. La definición legal reduce la vulnerabilidad a una característica de susceptibilidad física ante el peligro, suprimiendo la dimensión socioestructural ---capacidades, exposición, condiciones de vida previas--- que los estándares científicos internacionales han consolidado como componente irreductible del concepto. Esta reducción no es semánticamente inocua: al definir la vulnerabilidad en términos de susceptibilidad ante el peligro, la ley organiza el sistema de información en torno a la cartografía de la peligrosidad, dejando sin mandato explícito la producción de información sobre las condiciones socioeconómicas que determinan la desigualdad en la capacidad de reacción de las poblaciones expuestas a un mismo nivel de peligro.

La arquitectura funcional del Sistema Nacional organiza sus actuaciones en cinco capítulos sucesivos del Título II: anticipación, prevención, planificación, respuesta inmediata y recuperación [@leyproteccioncivil2015, arts. 8-25]. La inclusión de la anticipación como actuación diferenciada respecto a la prevención es una novedad relevante de la ley: el artículo octavo la define como la actividad destinada a "determinar los riesgos en un territorio basándose en las condiciones de vulnerabilidad y las posibles amenazas, y comprende los análisis y estudios que permitan obtener información y predicciones sobre situaciones peligrosas" [@leyproteccioncivil2015, art. 8]. La formulación conecta explícitamente anticipación con vulnerabilidad territorial, lo que establece una base normativa para el tipo de instrumento que el IVEC representa. Sin embargo, el instrumento concreto que la ley crea para materializar esa función anticipatoria ---la Red Nacional de Información sobre Protección Civil, regulada en el artículo noveno--- incluye el Mapa Nacional de Riesgos, los registros de planes de protección civil y los catálogos de recursos movilizables, pero no prevé ningún componente de información sobre vulnerabilidad social a escala territorial operativa [@leyproteccioncivil2015, art. 9]. La brecha entre el mandato funcional ---anticipar los riesgos en función de las condiciones de vulnerabilidad--- y el instrumento de información creado para materializarlo ---centrado en la peligrosidad física y en los recursos de respuesta--- es constitutiva de la arquitectura de información del sistema.

La respuesta inmediata recibe en el artículo decimosexto una definición que es preciso subrayar: incluye explícitamente "la atención sanitaria, psicológica y social de urgencia" como parte integrante de la actuación de los servicios de protección civil [@leyproteccioncivil2015, art. 16]. Esta formulación reconoce que la respuesta a una emergencia no puede reducirse a las fases de rescate, extinción y contención física, sino que requiere la activación coordinada de los sistemas de bienestar social para atender las necesidades inmediatas de la población afectada. La consecuencia que debería seguirse de ese reconocimiento, pero que la ley no saca, es que los sistemas de información de protección civil deben ser capaces de identificar, antes del impacto, qué fracciones de la población expuesta presentan condiciones de vulnerabilidad social que hacen previsible una demanda de atención psicológica y social de urgencia superior a la media. Esa información no está en los mapas de peligrosidad, y la ley no establece el mecanismo que la produciría.

### La ausencia de una ley básica de servicios sociales: asimetría normativa estructural {#sec-ausencia-basica-ss}

La comprensión de por qué la brecha entre protección civil y servicios sociales se reproduce en el nivel autonómico con una naturaleza estructural y no contingente requiere examinar una asimetría fundamental del ordenamiento estatal: mientras que la protección civil dispone de un marco normativo común articulado ---la Ley 17/2015 y su desarrollo reglamentario en el Real Decreto 524/2023 de Norma Básica--- que establece los principios, definiciones, estructuras y ciclos operativos que todas las comunidades autónomas deben observar en el ejercicio de sus competencias, los servicios sociales no tienen un equivalente en el derecho estatal [@constitucion1978, art. 148.1.20].

El artículo 148.1.20 de la Constitución Española atribuye la competencia exclusiva en materia de asistencia social a las comunidades autónomas, sin que el Estado haya ejercido competencias de coordinación básica comparables a las que tiene en sanidad, educación o servicios de empleo. Las leyes sectoriales de alcance estatal que inciden parcialmente sobre el sistema de servicios sociales ---la Ley 39/2006, de Promoción de la Autonomía Personal y Atención a las Personas en Situación de Dependencia; la Ley 26/2015, de Protección a la Infancia; la Ley 43/2015, del Tercer Sector de Acción Social--- regulan ámbitos específicos de intervención pero no establecen un Sistema Nacional de Servicios Sociales con la articulación funcional, territorial e informativa que la Ley 17/2015 establece para la protección civil. La consecuencia es que cada comunidad autónoma ha desarrollado su propio sistema de servicios sociales con arquitecturas institucionales, estructuras territoriales, instrumentos de información y criterios de intervención distintos, lo que hace estructuralmente difícil la comparación entre territorios y, sobre todo, la coordinación entre el sistema autonómico de servicios sociales y otros sistemas que operan con estructuras territoriales y criterios técnicos propios.

Esta asimetría tiene una consecuencia directa para el argumento que este capítulo desarrolla. Cuando la Ley 17/2015 reconoce, en su artículo decimosexto, que la respuesta inmediata incluye "la atención sanitaria, psicológica y social de urgencia" como parte integrante de la actuación de los servicios de protección civil [@leyproteccioncivil2015, art. 16], y cuando el artículo trigésimo quinto establece que los demás ministerios "participarán en el ejercicio de las actividades de protección civil, en el ámbito de sus respectivas competencias" [@leyproteccioncivil2015, art. 35], no existe un sistema nacional de servicios sociales que sea el interlocutor de esa coordinación. El artículo 35 articula la coordinación en el nivel estatal entre ministerios; en el nivel autonómico, el mecanismo equivalente —convenios de colaboración entre *consellerias* o equivalentes— tampoco dispone de una arquitectura de referencia común porque, a diferencia de lo que ocurre con el sistema sanitario, los servicios sociales no cuentan con legislación básica estatal que establezca criterios mínimos de interoperabilidad informativa entre comunidades autónomas.

La magnitud de esta asimetría se percibe con claridad en la comparación entre la posición de los servicios sociales y la del sistema sanitario, que comparte el mismo reparto constitucional de competencias —la gestión sanitaria es también competencia autonómica exclusiva— pero dispone de un marco estatal de cohesión que los servicios sociales no tienen. La Ley 14/1986, de 25 de abril, General de Sanidad [@ley141986] y, especialmente, la Ley 16/2003, de 28 de mayo, de Cohesión y Calidad del Sistema Nacional de Salud [@ley162003] establecen criterios comunes de información, carteras de servicios mínimas y mecanismos de coordinación interautonómica que permiten al sistema sanitario funcionar con mayor homogeneidad metodológica en toda España. Esa homogeneidad es precisamente la que hace posible que el Plan de Altas Temperaturas pueda coordinarse con el sistema sanitario de manera relativamente fluida: existe un lenguaje técnico compartido, estructuras de información equivalentes y criterios de intervención comparables entre comunidades autónomas. Los servicios sociales carecen de ese marco de cohesión, lo que significa que en cada comunidad autónoma la arquitectura, los criterios de intervención y los sistemas de información son distintos, y que ningún instrumento de coordinación de escala estatal puede asumir que el interlocutor autonómico produce información bajo los mismos supuestos técnicos en Madrid que en la Comunitat Valenciana o en Galicia. La brecha no es una carencia de voluntad coordinadora en ninguno de los dos sistemas: es una consecuencia de la distribución constitucional de competencias y de la ausencia de un instrumento normativo estatal que establezca, para los servicios sociales, las bases mínimas de interoperabilidad que el marco de cohesión sanitaria sí proporciona.

### El artículo 35 de la Ley 17/2015 y el modelo de coordinación transversal {#sec-art35-transversalidad}

La lógica que la Ley 17/2015 adopta para resolver la cuestión de la coordinación entre protección civil y otros sistemas de política pública es la de la transversalidad por competencias: el artículo trigésimo quinto establece que los restantes ministerios participarán en la protección civil "en el ámbito de sus respectivas competencias y de conformidad con lo que establezca la normativa vigente y los planes de protección civil", y que el ministro del Interior "decidirá" mientras que "la autoridad competente del departamento u organismo correspondiente ordenará la intervención de estos medios estatales" [@leyproteccioncivil2015, art. 35]. Este modelo implica que la coordinación entre protección civil y, por ejemplo, el sistema de salud pública o el sistema de servicios sociales de competencia autonómica se articula a través de los planes de protección civil, donde cada sistema sectorial debe definir su contribución en función de sus propias competencias.

El modelo de coordinación transversal por planes tiene una lógica organizativa coherente para la fase de respuesta ---cuando los planes establecen qué organismos hacen qué y bajo qué mando---, pero traslada el problema de la información a la fase de anticipación y planificación: para que los planes de protección civil puedan asignar funciones a los servicios sociales durante la respuesta a una emergencia, los planificadores necesitan saber de antemano qué condiciones de vulnerabilidad social tiene la población en cada zona de actuación, información que los servicios sociales producen de manera fragmentada entre niveles administrativos y con grados de sistematización territorial desiguales. Los planes se elaboran sobre la base de la información disponible, y cuando esa información es la cartografía de peligrosidad física ---que es lo que los sistemas de protección civil producen con regularidad--- los planes terminan siendo planes de gestión de la peligrosidad con un componente genérico de atención social de urgencia, no planes de gestión del riesgo que integren la distribución territorial de la vulnerabilidad social como variable operativa.

La Norma Básica de Protección Civil, aprobada mediante Real Decreto 524/2023, desarrolla los requisitos de contenido de los planes territoriales y especiales, estableciendo que deben incluir el análisis del riesgo territorial con identificación de zonas y poblaciones expuestas. Sin embargo, los indicadores de vulnerabilidad social que los planes deben considerar no están especificados en la norma con la precisión metodológica que sería necesaria para que la comparación entre planes de distintas comunidades autónomas, o entre diferentes ediciones del mismo plan, fuera posible. La indefinición no es casual: refleja la ausencia de un sistema de información de vulnerabilidad social de referencia comparable a los sistemas de cartografía de la peligrosidad que sí existen para las distintas amenazas.

### El Plan Nacional de Actuaciones Preventivas por Altas Temperaturas: el único antecedente de coordinación intersistémica {#sec-plan-calor}

En el panorama normativo estatal existe un antecedente que destaca por su singularidad: el Plan Nacional de Actuaciones Preventivas de los Efectos del Exceso de Temperaturas sobre la Salud. A diferencia del resto de los instrumentos de planificación del sistema de protección civil, este plan ha articulado desde su creación en 2004 una coordinación operativa explícita entre la Agencia Estatal de Meteorología (AEMET), el sistema sanitario (Ministerio de Sanidad) y los servicios sociales, reconociendo que las olas de calor son una amenaza cuyo impacto diferencial se concentra en la población mayor, en personas con dependencia funcional y en colectivos en situación de exclusión social, precisamente las poblaciones cuya ubicación territorial gestiona el sistema de servicios sociales [@marcoeficaz2021, p. 39].

El Plan de Altas Temperaturas es instructivo como excepción que confirma la regla. Su capacidad de coordinar los tres sistemas descansa en la especificidad de la amenaza ---las olas de calor afectan a toda la población de un territorio, pero con mortalidad excesiva estadísticamente predecible en colectivos identificables--- y en la relativa simplicidad de la información necesaria ---la distribución territorial de la población mayor y dependiente es accesible a través de los padrones municipales y los registros de atención social---. Cuando la amenaza es más compleja en su distribución territorial y el perfil de la población más vulnerable es más heterogéneo ---como ocurre con las inundaciones, que afectan a zonas específicas con perfiles sociodemográficos muy variables--- el modelo de coordinación del Plan de Altas Temperaturas no es directamente transferible. Requiere un instrumento de información sobre vulnerabilidad social que sea espacialmente explícito a la resolución de la cartografía de peligrosidad, lo que el Plan de Altas Temperaturas no necesita porque la peligrosidad térmica es fundamentalmente continua en el espacio y los factores de amplificación de la mortalidad son relativamente uniformes.

La singularidad del Plan de Altas Temperaturas en el ámbito de los riesgos hidrometeorológicos y climáticos revela, por contraste, la ausencia de equivalentes para los riesgos de inundación, incendio forestal y otros fenómenos de distribución espacialmente concentrada cuya afectación diferencial sobre poblaciones vulnerables es determinante para la eficacia de la respuesta. Otros planes de emergencia ---como los de emergencia nuclear--- disponen de mecanismos de coordinación con el sistema sanitario, y operan sobre poblaciones expuestas delimitadas por la cartografía de zonas de planificación, pero no necesariamente sobre perfiles de vulnerabilidad social distribuidos heterogéneamente en el territorio. El sistema ha resuelto los casos en que la amenaza es espacialmente difusa y los grupos más afectados son estadísticamente predecibles y localizables a través de registros administrativos simples, y no ha producido el instrumento que resolvería los casos en que la amenaza es espacialmente concentrada y los perfiles de vulnerabilidad son internamente heterogéneos dentro de las zonas afectadas.

### El Marco Eficaz y la garantía descriptiva {#sec-marco-eficaz-estado}

El documento *Marco eficaz de gestión del riesgo de catástrofes en España*, elaborado en 2021 para acreditar el cumplimiento de la condición habilitante de los fondos estructurales europeos, ofrece la descripción más sistemática disponible de la arquitectura de gobernanza del sistema español de gestión del riesgo. Su afirmación central es que España es un país descentralizado cuyos niveles administrativos actúan bajo los principios de solidaridad, complementariedad y subsidiariedad, y que "la arquitectura institucional y el esquema de gobernanza establecido en España en estos ámbitos garantizan la adecuada coordinación, información y niveles de participación óptimos para una gestión eficaz del riesgo de desastres" [@marcoeficaz2021, p. 39].

La formulación requiere un examen cuidadoso porque el argumento de este capítulo depende en parte de su evaluación. El documento describe con precisión los mecanismos de coordinación existentes: el Consejo Nacional de Protección Civil, el Centro Nacional de Seguimiento y Coordinación de Emergencias, la Red de Alerta Nacional, los Grupos de Trabajo sectoriales por tipo de riesgo, la Comisión Permanente de Adversidades Climáticas y el Grupo de Trabajo de Impactos y Adaptación del PNACC. Todos estos mecanismos son reales y operativos, y la afirmación de que garantizan una coordinación adecuada entre los sistemas de gestión del riesgo es verosímil en lo que se refiere a la coordinación entre sistemas de protección civil de distintos niveles administrativos, y entre protección civil y adaptación al cambio climático.

Sin embargo, el documento no describe ningún mecanismo de coordinación entre el sistema de protección civil y el sistema de servicios sociales en la fase de anticipación y planificación. Los mecanismos de coordinación intersectorial que recoge el Marco Eficaz operan todos dentro del perímetro de los sistemas que forman parte del ciclo de gestión del riesgo tal como lo entiende la Ley 17/2015 ---defensa civil, gestión hídrica, planificación territorial, meteorología, adaptación climática---. El sistema de servicios sociales aparece únicamente en la descripción del Plan de Altas Temperaturas, como se mencionó anteriormente, y en la referencia genérica a que los planes de protección civil incluyen atención social de urgencia como parte de la respuesta.

La conclusión que se puede extraer del análisis del Marco Eficaz no es que el sistema español carezca de gobernanza ---en algunos dominios existe y está desarrollada--- sino que la garantía de coordinación que el documento describe es fundamentalmente sectorial y no transversal a los sistemas de bienestar social. La arquitectura institucional de coordinación que el Marco Eficaz documenta es la arquitectura adecuada para coordinar la respuesta de los sistemas de emergencia entre sí, pero no es la arquitectura que resolvería la brecha entre el sistema de gestión del riesgo y el sistema de servicios sociales en la fase de anticipación. El análisis de esa brecha en el nivel autonómico valenciano, donde las dos competencias son igualmente propias de la Generalitat, es el objeto de la sección siguiente.

## El marco autonómico valenciano: dos sistemas coherentes con arquitecturas incompatibles {#sec-marco-autonomico}

### La doble competencia exclusiva de la Generalitat: el problema que el nivel estatal no puede resolver {#sec-doble-competencia}

El análisis del marco europeo e internacional evidenció que los estándares de gobernanza del riesgo prescriben la integración de los sistemas de protección civil y de bienestar social, pero que el principio de subsidiariedad comunitaria no puede imponer la coordinación interna de los sistemas de una comunidad autónoma. El análisis del nivel estatal mostró que la Ley 17/2015 reconoce la necesidad de esa integración pero no dispone del instrumento jurídico que la materialice, porque la protección civil y los servicios sociales son competencias exclusivas de las comunidades autónomas y la coordinación entre ellas debe ocurrir necesariamente en ese nivel. La transferencia de competencias desde el nivel estatal al autonómico fue, en este aspecto, una transición que replicó la separación institucional preexistente sin crear los mecanismos de articulación que habrían podido resolverla. En el nivel central español, la Ley 17/2015 articula formalmente la integración de la anticipación sobre vulnerabilidad con la respuesta inmediata, pero no cuenta con un sistema de información de servicios sociales con el que coordinar esa integración; al transferirse a las comunidades autónomas, esa misma estructura normativa trasladó el problema a un nivel donde ambas competencias pertenecen a la misma administración, pero continuaron operando bajo lógicas institucionales incongruentes. La devolución de competencias autonómicas, por tanto, no resolvió la brecha estructural, sino que la reprodujo a una escala inferior, donde su resolución debería haber sido posible, pero requería decisiones de diseño institucional que no se adoptaron.

La Comunitat Valenciana presenta, por tanto, el caso analíticamente más relevante: es el nivel de gobierno en el que ambas competencias ---protección civil y servicios sociales--- pertenecen a la misma administración sin mediación de otra instancia normativa. El artículo 49.3.14.ª del Estatuto de Autonomía de la Comunitat Valenciana atribuye competencia exclusiva a la Generalitat en materia de protección civil y seguridad pública [@estatutautonomia2006], y el artículo 31.24.a del mismo texto establece la competencia exclusiva en materia de asistencia social, que la Ley 3/2019, de Servicios Sociales Inclusivos, desarrolla como el cuarto pilar del Estado del bienestar [@ley2019serviciosinclusivos, preámbulo]. Dos competencias exclusivas, un mismo titular. Si la brecha entre sistemas existe en este nivel, no puede atribuirse a la distribución vertical de competencias, sino que responde a la arquitectura institucional y a los marcos de información que cada sistema ha construido separadamente.

Este es el argumento central que el análisis del nivel autonómico debe demostrar: la Ley 13/2010 de Protección Civil y Gestión de Emergencias y su desarrollo institucional a través de la Ley 4/2017 de creación de la Agencia Valenciana de Seguridad y Respuesta a las Emergencias (AVSRE), por un lado, y la Ley 3/2019 del Sistema Público Valenciano de Servicios Sociales (SPVSS) con su desarrollo territorial en el Decreto 34/2021 del Mapa de Servicios Sociales, por otro, constituyen arquitecturas normativas e institucionales internamente coherentes y funcionalmente bien articuladas que, sin embargo, no comparten escala territorial de operación, sistema de información ni horizonte temporal de intervención, lo que hace estructuralmente imposible la coordinación que los estándares internacionales y los principios de la propia normativa estatal prescriben.

### La Ley 13/2010 y la arquitectura del sistema valenciano de gestión de riesgos {#sec-ley13-arquitectura}

La Ley 13/2010, de 23 de noviembre, de la Generalitat, de Protección Civil y Gestión de Emergencias regula el conjunto de actuaciones de protección civil en el territorio valenciano en desarrollo de la competencia exclusiva autonómica y con exclusión expresa de las emergencias declaradas de interés nacional, que corresponden al sistema estatal. Su artículo segundo establece los objetivos fundamentales de la acción pública en la materia, y el primero de ellos es, significativamente, "analizar la vulnerabilidad del territorio de la Comunitat Valenciana para la elaboración de los distintos mapas de riesgos, entendidos estos como la representación cartográfica de las zonas que pudieran resultar afectadas por situaciones susceptibles de generar un riesgo" [@ley132010, art. 2.1]. La formulación reproduce, en el nivel autonómico, la tensión que se observó en la Ley 17/2015: el mandato de analizar la vulnerabilidad territorial antecede a la elaboración de los mapas de riesgos, pero los mapas de riesgos que el sistema produce son cartografía de la peligrosidad física y no instrumentos de medición de la vulnerabilidad social en sentido estricto.

El artículo undécimo de la Ley 13/2010 establece un mecanismo de coordinación transversal que reviste importancia particular para el argumento de este capítulo: "la protección civil incumbe a todas las *consellerias* de la Generalitat" y a cada una de ellas, "en especial y en su ámbito de competencias", corresponde "elaborar los mapas de riesgos y realizar las funciones de previsión, evaluación y prevención de los riesgos susceptibles de generar emergencias de protección civil" y "participar en la elaboración de los planes de protección civil e integrar en los mismos los recursos y servicios propios" [@ley132010, art. 11]. Esta disposición significa, en su literalidad, que la *Conselleria* competente en materia de servicios sociales tiene la obligación de elaborar los mapas de riesgos pertinentes a su ámbito competencial y de integrar sus recursos en los planes de protección civil. Se trata del único precepto del ordenamiento valenciano que establece una obligación de coordinación entre protección civil y servicios sociales en la fase de planificación, y no de mero apoyo en la fase de respuesta.

La relevancia del artículo undécimo es precisamente que, al existir en el texto legal desde 2010 sin que haya producido el instrumento de coordinación que enuncia, demuestra que el mandato normativo por sí solo no es suficiente para cerrar la brecha cuando los sistemas que deben coordinarse carecen de un lenguaje común de información. Para que la *Conselleria* de Servicios Sociales, Familia e Infancia pueda "elaborar los mapas de riesgos pertinentes a su ámbito competencial" en términos que sean utilizables por el sistema de protección civil, necesita traducir la información que gestiona ---padrón de usuarios, evaluaciones individuales de necesidad, distribución de prestaciones por territorio--- a una expresión espacialmente explícita y comparable con la cartografía de la peligrosidad. Esa traducción no existe porque no existe el instrumento que la produciría.

La estructura organizativa que la Ley 13/2010 establece para la gestión de emergencias opera sobre una red de coordinación cuyo eje vertebrador es el Centro de Coordinación de Emergencias, que ejerce la coordinación entre todas las administraciones en situaciones activas, y cuya expresión territorial son los Puestos de Mando Avanzado (PMA) en el nivel operativo y los Centros de Coordinación Operativa Integrada (CECOPI) cuando la emergencia requiere integración de varios niveles administrativos [@ley132010, art. 4.f]. La lógica territorial de esta estructura es la de la respuesta: las zonas de actuación se definen por la extensión geográfica del evento y la distribución de los recursos de intervención disponibles, no por divisiones político-administrativas preexistentes. Los Consorcios Provinciales de Bomberos, los recursos de extinción de incendios forestales y los servicios de atención sanitaria de emergencia se despliegan sobre el territorio en función de la localización del incidente y la capacidad de reacción disponible, con unidades territoriales de planificación que son las cuencas hidrográficas para inundaciones, las franjas de peligrosidad definidas por PATRICOVA para la zonificación del riesgo, y los perímetros de intervención operativa para la respuesta.

### La AVSRE y la institucionalización autónoma del sistema de emergencias {#sec-avsre-institucionalizacion}

La Ley 4/2017, de 3 de febrero, de la Generalitat, que crea la Agència Valenciana de Seguretat i Resposta a les Emergències (AVSRE), introduce una dimensión institucional que amplifica la tendencia a la separación ya inscrita en la Ley 13/2010. La AVSRE se constituye como organismo autónomo con personalidad jurídica pública propia y plena capacidad de obrar [@ley42017, art. 1.2], adscrita orgánicamente al Departamento del *Consell* con competencias en materia de seguridad y gestión de las emergencias.

La creación de un organismo autónomo específico para la gestión de emergencias responde a una lógica organizativa coherente: concentrar en una sola entidad la dirección y gestión de las políticas de la Generalitat en materia de protección civil, extinción de incendios forestales, formación del personal de intervención y coordinación de policías locales, superando la dispersión previa entre distintas unidades administrativas. Entre las funciones que la Ley 4/2017 atribuye a la AVSRE figura, en continuidad con el artículo segundo de la Ley 13/2010, "el análisis de la vulnerabilidad del territorio de la Comunitat Valenciana para la elaboración de los distintos mapas de riesgos" [@ley42017, art. 3.f]. El mandato de analizar la vulnerabilidad territorial es ahora función específica de un organismo autónomo con presupuesto, personal y estructura de gobierno propios.

La consecuencia institucional de la creación de la AVSRE que interesa al argumento de este capítulo no es su eficacia operativa sino la cristalización que produce en la separación entre el sistema de gestión de emergencias y los restantes sistemas sectoriales. Antes de la AVSRE, la coordinación entre la *Conselleria* competente en protección civil y las restantes *consellerias* discurría a través de mecanismos interdepartamentales ordinarios del *Consell*. Con la AVSRE, el sistema de emergencias adquiere institucionalidad propia con órganos de gobierno, presupuesto y rendición de cuentas separados de los restantes sistemas de política pública. La coordinación con los servicios sociales pasa a ser, en términos institucionales, coordinación entre la AVSRE ---un organismo autónomo con lógica organizativa propia--- y la *Conselleria* competente en servicios sociales, cuya lógica organizativa, horizonte temporal de intervención y estructura de información son radicalmente distintos. La coordinación que la Ley 13/2010 establece como obligación de cada *conselleria* se convierte, tras la AVSRE, en coordinación interinstitucional, funcionalmente más compleja.

La trayectoria de la Unitat Valenciana d'Emergències (UVE) ilustra esta distinción con particular nitidez. Creada por el Decreto 13/2023, de 17 de febrero, del Consell [@decreto132023], como unidad de coordinación operativa dependiente de la AVSRE ---concebida como una unidad de intervención autonómica para la extinción de incendios forestales y la respuesta a fenómenos meteorológicos extremos como las inundaciones---, fue derogada por el Decreto 20/2024, de 13 de febrero, del Consell [@decreto202024], un año después de su creación y antes de completar su despliegue, por razones organizativas, de eficiencia en el gasto público y de racionalización del sector público instrumental, fundamentadas en el coste de los 728 puestos de trabajo que su implantación implicaba; no llegó, por tanto, a estar operativa cuando se produjo la dana de octubre de 2024. Con independencia del debate sobre esa decisión, lo relevante para el argumento de este capítulo es la naturaleza del dispositivo: la UVE era un mecanismo de coordinación operativa de la respuesta ---perteneciente al dominio de las capacidades de reacción que el instrumento aquí propuesto excluye por diseño (§\@ref(sec-cardona-cap3))--- y no un instrumento de diagnóstico informacional de la vulnerabilidad social. Su creación o su supresión operan, por tanto, sobre la brecha implementacional de coordinación de la respuesta, no sobre la brecha arquitectural que este capítulo documenta: aun plenamente operativa, la UVE no habría producido el diagnóstico territorial de vulnerabilidad previo al evento cuya ausencia define dicha brecha. El análisis empírico de la relación entre vulnerabilidad social, exposición y capacidad de reacción durante la dana de octubre de 2024 se aborda en el capítulo sexto y se interpreta en el séptimo.

### La Ley 3/2019 y la arquitectura del sistema valenciano de servicios sociales {#sec-ley3-arquitectura}

La Ley 3/2019, de 18 de febrero, de la Generalitat, de Servicios Sociales Inclusivos de la Comunitat Valenciana supone la reforma más ambiciosa del sistema valenciano de servicios sociales desde la Ley 5/1989. Su objetivo declarado es transformar un modelo asistencial sin catálogo de prestaciones garantizadas ni derecho subjetivo de acceso, en el cuarto pilar del Estado del bienestar, con prestaciones exigibles jurídicamente, estructura territorial definida y mecanismos de coordinación interdepartamental [@ley2019serviciosinclusivos, preámbulo, sección III].

La estructura territorial que la Ley 3/2019 establece es, desde la perspectiva de este capítulo, el elemento analíticamente más relevante. El artículo veintiuno organiza el Sistema Público Valenciano de Servicios Sociales (SPVSS) en tres tipos de demarcaciones: zonas básicas de servicios sociales, como unidad de mayor proximidad para la atención primaria básica; áreas de servicios sociales, como unidad de la atención primaria específica; y departamentos de servicios sociales, como unidad de la atención secundaria [@ley2019serviciosinclusivos, art. 21]. El Decreto 34/2021, de 26 de febrero, del *Consell*, que aprueba el Mapa de Servicios Sociales de la Comunitat Valenciana, materializa esa estructura en 21 departamentos, 123 áreas y 218 zonas básicas de servicios sociales [@decreto342021, Anexos I y II].

Esta zonificación presenta dos características que la distinguen estructuralmente de la organización territorial del sistema de protección civil. La primera es su determinación político-administrativa: las zonas básicas se definen como agrupaciones de municipios con un umbral mínimo de 5.000 habitantes [@ley2019serviciosinclusivos, art. 22.3], y los departamentos se delimitan atendiendo a las mancomunidades y a criterios de coherencia funcional territorial [@decreto342021, art. 8]. La segunda es su orientación hacia la cronicidad y la demanda continuada: la lógica organizativa del SPVSS es la de la atención de situaciones de necesidad que se extienden en el tiempo ---dependencia funcional, exclusión social, violencia de género, fragilidad de las trayectorias biográficas--- y cuya gestión requiere acompañamiento continuado e intervención que supera el horizonte temporal del evento. La estructura territorial del SPVSS está diseñada para garantizar accesibilidad y cobertura de la demanda crónica, no para responder a la distribución geográfica de la peligrosidad física.

La Ley 3/2019 contiene dos disposiciones que es necesario examinar porque establecen mandatos potencialmente conectables con el sistema de protección civil. El artículo veinticinco define los "espacios vulnerables" como lugares del territorio valenciano que, por sus características urbanísticas, sociales, laborales o económicas, precisan actuación integral, y establece que "las actuaciones integrales en espacios vulnerables estarán precedidas por un diagnóstico territorial que recoja los principales fenómenos, riesgos, tendencias y oportunidades del territorio" [@ley2019serviciosinclusivos, art. 25.5]. El artículo veintiocho, que enumera las competencias de la Generalitat en materia de servicios sociales, incluye entre ellas "la identificación de las localizaciones territoriales con mayor vulnerabilidad" como parte de las funciones de estudio e investigación de las necesidades sociales [@ley2019serviciosinclusivos, art. 28.l].

Ambas disposiciones establecen mandatos de diagnóstico y medición de la vulnerabilidad territorial que, en principio, deberían producir información utilizable por el sistema de protección civil en la fase de anticipación. El artículo veinticinco exige diagnósticos territoriales previos a las actuaciones en espacios vulnerables. El artículo veintiocho establece que la Generalitat debe identificar las localizaciones con mayor vulnerabilidad. Si estas obligaciones se materializaran en instrumentos con resolución espacial suficiente y criterios comparables con la cartografía de peligrosidad del sistema de protección civil, la articulación que el artículo undécimo de la Ley 13/2010 requiere tendría una base informacional sobre la que operar.

La cuestión es que ninguna de las dos disposiciones especifica la resolución espacial ni los criterios metodológicos de los diagnósticos que ordena, ni establece mecanismos de interoperabilidad con los sistemas de información del sistema de protección civil. El artículo veinticinco remite el desarrollo de los criterios de calificación de los espacios vulnerables a un decreto del *Consell* que, a la fecha de elaboración de esta tesis, no ha sido aprobado. El artículo veintiocho establece la competencia pero no el instrumento, la escala ni el formato de la información que debe producir. Los mandatos de diagnóstico territorial existen en la ley de servicios sociales, pero no tienen continuidad operativa en el sistema de información que el SPVSS gestiona cotidianamente. La dana del 29 de octubre de 2024 evidenciaría con precisión brutal el coste operativo de esa ausencia.

### La doble arquitectura territorial y la incongruencia escalar entre sistemas {#sec-incongruencia-escalar}

La comparación entre las arquitecturas territoriales de ambos sistemas permite precisar con exactitud el tipo de incongruencia escalar que hace estructuralmente difícil la coordinación en la fase de planificación.

El sistema de protección civil organiza su actividad preventiva en torno a la cartografía de la peligrosidad, cuya expresión más desarrollada en el ámbito de las inundaciones es el Plan de Acción Territorial de Carácter Sectorial sobre Prevención del Riesgo de Inundación en la Comunitat Valenciana (PATRICOVA). Este plan clasifica el territorio en seis niveles de peligrosidad de inundación y tres de frecuencia, produciendo una cartografía de alta resolución que identifica las áreas potencialmente afectadas según periodos de retorno de 25, 100 y 500 años. Las zonas de peligrosidad PATRICOVA son unidades geofísicas determinadas por las características hidráulicas de las cuencas, los caudales de diseño y la topografía del terreno: no coinciden con los límites municipales, y mucho menos con los departamentos, áreas y zonas básicas del SPVSS, cuyas fronteras son político-administrativas. Aproximadamente el 15% del territorio valenciano está clasificado en algún nivel de peligrosidad PATRICOVA [@guiapatricova, p. 5], pero esa superficie se distribuye de manera muy heterogénea entre las 218 zonas básicas del SPVSS: algunas zonas básicas contienen fracciones muy elevadas de su superficie en zona inundable, otras son prácticamente inexistentes en la cartografía de peligrosidad.

El sistema de servicios sociales organiza su actividad en torno al Sistema de Información Poblacional (SIP) y al registro de usuarios con expedientes activos. El SIP contiene información individual georreferenciada a coordenada para la totalidad de la población con residencia en la Comunitat Valenciana, con variables sociodemográficas, sanitarias y de utilización de servicios. La Disposición Adicional Sexta de la Ley 3/2019 establece que el SIP "incorpora, también, la información referente al Sistema Público Valenciano de Servicios Sociales" [@ley2019serviciosinclusivos, DA Sexta], y el artículo 79 de la misma ley configura el Sistema de Información Valenciano en Servicios Sociales como conjunto de herramientas interoperables que incluye, entre otras, la historia social única como instrumento de seguimiento longitudinal de cada usuario [@ley2019serviciosinclusivos, art. 79.3.b; @decreto592019]. La historia social única registra evaluaciones individuales de necesidad, planes personalizados de intervención y prestaciones activas, y está organizada por usuario y por unidad de gestión ---zona básica, área, departamento---. Esta arquitectura de información, coherente con la lógica del acompañamiento social continuado, no produce en su configuración actual indicadores de vulnerabilidad social georreferenciados a la resolución necesaria para superponerse con la cartografía PATRICOVA: es información sobre quiénes son las personas con mayor fragilidad, no sobre dónde se concentran territorialmente en relación con la distribución de la peligrosidad.

La incongruencia escalar no es solo de unidad territorial sino de lógica de producción de información. El sistema de protección civil produce información sobre la distribución geográfica de la peligrosidad: dónde y con qué intensidad puede ocurrir un evento, cuál es su frecuencia esperada, qué superficie quedaría afectada. El sistema de servicios sociales produce información sobre las condiciones de necesidad de la población: quiénes presentan dependencia funcional, cuáles son las trayectorias de exclusión, cuáles las situaciones de alta fragilidad. La primera pregunta que los planificadores de emergencias necesitan responder ---qué población expuesta a inundación tiene condiciones de vulnerabilidad social que limitarán su capacidad de reacción autónoma y ampliarán la demanda de atención de urgencia--- requiere combinar ambos tipos de información en una capa común, espacialmente explícita. Ninguno de los dos sistemas produce esa capa porque ninguno ha sido diseñado para hacerlo.

### El artículo cincuenta de la Ley 3/2019 sobre coordinación interdepartamental: la brecha implícita {#sec-coordinacion-interdepartamental}

La Ley 3/2019 regula en su Título III, Capítulo II la coordinación entre el SPVSS y otros sistemas de política pública de la Generalitat. El artículo cincuenta establece que "el *Consell* garantizará la coordinación de todos sus departamentos con competencias en materias de sanidad, justicia, trabajo, formación ocupacional, economía social, vivienda, educación, responsabilidad social y hacienda, entre otras, a través de la Comisión Delegada de Inclusión y Derechos Sociales" [@ley2019serviciosinclusivos, art. 50.1]. Los artículos siguientes regulan la coordinación específica con el sistema valenciano de salud, con el sistema educativo, con el sistema de empleo y formación y con el sistema de vivienda, estableciendo en cada caso la obligación de "establecer mecanismos, protocolos, vías formales o instrumentos jurídicos de colaboración" [@ley2019serviciosinclusivos, arts. 51-54].

La enumeración de los sistemas con los que el SPVSS debe coordinar su actuación ---sanidad, educación, empleo, vivienda, justicia--- no incluye el sistema de protección civil. La omisión no es necesariamente intencional: puede responder a que, en el momento de elaboración de la Ley 3/2019, la coordinación entre servicios sociales y protección civil no estaba en el horizonte conceptual de los sistemas de protección social europeos como un problema de política pública a resolver normativamente. Lo que importa analíticamente es que la ley de tercera generación del sistema valenciano de servicios sociales (esto es, la que configura el acceso a los servicios sociales como un derecho subjetivo exigible, superando los modelos previos de beneficencia y de prestaciones graciables), que establece mecanismos de coordinación con todos los sistemas sectoriales con los que el SPVSS tiene intersecciones funcionales habituales, no contempla la protección civil como sistema con el que sea necesario articular mecanismos formales de colaboración. La coordinación en situaciones de emergencia se asume, implícitamente, como una cuestión de respuesta operativa que corresponde gestionar cuando ocurre el evento, no como un eje de planificación que requiera información compartida de manera continua.

Esta omisión es la expresión normativa más precisa de la brecha que el capítulo documenta. La Ley 13/2010 establece que la protección civil incumbe a todas las *consellerias*, incluyendo la de servicios sociales, que debe integrar sus recursos en la planificación. La Ley 3/2019 establece un SPVSS articulado, con estructura territorial definida y mecanismos de coordinación con los sistemas de política pública relevantes. Pero ninguna de las dos leyes establece el instrumento que haría posible la coordinación en la fase de anticipación: un instrumento de diagnóstico de vulnerabilidad social territorialmente explícito, producido con los datos del SPVSS y del SIP, georreferenciado a resolución compatible con la cartografía PATRICOVA, que los planificadores de protección civil puedan incorporar a los planes territoriales de emergencia para orientar la respuesta diferenciada que las poblaciones más vulnerables requieren.

### El Plan Director posdana y los límites del reconocimiento institucional {#sec-plan-director-pos-dana}

La catástrofe del 29 de octubre de 2024 produjo una respuesta normativa e institucional sin precedentes en la historia reciente de la protección civil valenciana, y los documentos que produjo son relevantes para el diagnóstico de este capítulo. En el marco del Plan de Recuperación y Reconstrucción *Endavant*, la Vicepresidencia Segunda creada ad hoc en noviembre de 2024 elaboró el Plan Director de Análisis, Anticipación y Reacción ante Catástrofes Naturales, aprobado en septiembre de 2025, que se constituye como el instrumento estratégico de referencia del sistema autonómico de protección civil en el periodo posdana [@plandirector2025]. El Plan Director requiere examen detenido en este capítulo porque su contenido tiene consecuencias directas para la posición del IVEC en el marco normativo valenciano.

El diagnóstico del Plan Director sobre la situación del sistema normativo autonómico coincide, en sus líneas fundamentales, con el que este capítulo ha construido a partir del análisis jurídico. Su nota jurídica reconoce explícitamente que los planes de protección civil vigentes "carecen de un desarrollo exhaustivo en materia de anticipación y prevención" y que la Ley 13/2010 "se sustenta en una concepción normativa" ya superada por la Ley 17/2015 y la Norma Básica de 2023 [@plandirector2025, Anexo 10.1]. Las propuestas de mejora que formula son coherentes con esa diagnosis: reforma integral de la Ley 13/2010, revisión del Plan Territorial de Emergencias, elaboración de un catálogo autonómico de recursos y colaboración en el plan de formación exigido por el Real Decreto-ley 7/2024. Se trata, en todos los casos, de actuaciones dirigidas a modernizar el sistema de gestión de emergencias y a alinearlo con los estándares normativos vigentes.

El Plan Director introduce, en su sección de medidas de protección, un elemento que resulta especialmente relevante: la referencia a un "registro voluntario que identifica a personas en situación de especial sensibilidad o dependencia en caso de emergencia" como instrumento de coordinación operativa con los servicios sociales durante la fase de respuesta [@plandirector2025, secc. 5.2]. Este registro está orientado a la identificación individual de personas con vulnerabilidad física o funcional, sanitaria, social o geográfica para facilitar su evacuación y atención diferenciada. Su existencia dentro del Plan Director acredita que la Generalitat ha reconocido, en el plano operativo, que la gestión de la emergencia requiere información sobre la distribución social del riesgo.

Sin embargo, el Plan Director no resuelve la brecha estructural de anticipación que este capítulo ha documentado, y procede precisar por qué. El registro voluntario del Plan Director es un instrumento de respuesta, no de anticipación: identifica a personas durante o inmediatamente antes del evento, a partir de una declaración voluntaria de vulnerabilidad. No es un sistema de medición continua de la vulnerabilidad social territorial georreferenciada que los planificadores puedan utilizar en la fase de elaboración y revisión de los planes, antes de que ningún evento se materialice. La coordinación con servicios sociales que el Plan Director contempla opera en la fase de respuesta ---"usar el listado actualizado de personas vulnerables para coordinar las necesidades específicas con los servicios sociales, especialmente en su transporte" [@plandirector2025, secc. 7.2]---, no en la fase de anticipación en la que las decisiones sobre zonificación, dimensionamiento de recursos y priorización territorial se adoptan con base en la cartografía de peligrosidad y, en el sistema deseable, en la distribución territorial de la vulnerabilidad social.

La diferencia no es solo temporal sino epistémica. La anticipación requiere un instrumento capaz de responder, antes del evento, a la pregunta: ¿qué fracciones de la población expuesta a cada nivel de peligrosidad PATRICOVA presentan condiciones de vulnerabilidad estructural que ampliarán su demanda de intervención y reducirán su capacidad de reacción autónoma? Esa pregunta no puede responderse con un registro voluntario de personas autoidentificadas como vulnerables en el momento de la emergencia, porque el acto de autoidentificación presupone que la persona conoce el riesgo, tiene capacidad de comunicación y accede al sistema de registro ---precisamente las condiciones que la vulnerabilidad socioestructural compromete. Un instrumento de anticipación requiere producir esa información de manera sistemática, con los datos administrativos disponibles en el SIP y en el SPVSS, sin depender de la voluntad y la capacidad de registro de la propia población más vulnerable.

El Plan Director confirma, por tanto, el diagnóstico que este capítulo construye y lo hace con la autoridad de un documento oficial elaborado por la administración autonómica en el periodo de aprendizaje posdana. Pero la solución que propone ---coordinación operativa en la fase de respuesta a través de registros voluntarios--- opera en un nivel diferente al del instrumento que el análisis normativo ha mostrado como ausente: un instrumento de diagnóstico de vulnerabilidad social territorialmente explícito, producido con fuentes administrativas de cobertura universal, georreferenciado a resolución compatible con la cartografía PATRICOVA y disponible continuamente para su incorporación a la planificación anticipatoria. Ese es el espacio técnico y normativo que el IVEC viene a cubrir, y que el marco normativo vigente, incluido el Plan Director, deja abierto.

## La Brecha Protección Civil / Protección Social: naturaleza estructural y consecuencias empíricas {#sec-brecha-coordinacion}

### De la descripción normativa a la identificación del déficit {#sec-deficit-identificacion}

El recorrido analítico realizado en las secciones precedentes ha seguido una lógica deductiva: desde los estándares que los marcos internacionales y europeos prescriben, pasando por la arquitectura que el ordenamiento estatal establece, hasta llegar a la concreción institucional que el nivel autonómico valenciano produce. En cada nivel se ha evidenciado la misma asimetría: los sistemas de protección civil están dotados de instrumentos de planificación territorial explícita, bases de información cartográficamente estructuradas y ciclos de revisión periódica definidos normativamente; los sistemas de servicios sociales disponen de estructuras territoriales propias, registros de usuarios y mecanismos de coordinación sectorial, pero no producen información de vulnerabilidad social georreferenciada a resolución espacial comparable con la cartografía de peligrosidad que los planes de emergencia utilizan. Esta asimetría no es un accidente de diseño ni una carencia subsanable mediante mejoras organizativas incrementales: es la consecuencia predecible de que ambos sistemas se hayan construido para responder a lógicas de intervención funcionalmente distintas y temporalmente inconmensurables.

Es preciso, a estas alturas del argumento, formular con exactitud qué es la brecha que el capítulo documenta, porque no toda asimetría entre sistemas constituye un problema de política pública que requiera solución y porque la precisión conceptual es condición necesaria para que el instrumento que se propone ---el Instrumento de Valoración de la Vulnerabilidad Estructural y Contextual (IVEC)--- sea percibido como respuesta técnicamente motivada y no como ejercicio académico desconectado de las condiciones institucionales concretas. La brecha no es la inexistencia de coordinación entre protección civil y servicios sociales en situaciones de emergencia: esa coordinación existe, imperfectamente, en la fase de respuesta, cuando los servicios sociales de urgencia se activan en apoyo a las personas afectadas. La brecha tampoco es la ausencia de voluntad de coordinación: los marcos normativos de ambos sistemas contienen formulaciones que presuponen esa voluntad. La brecha es la ausencia de un instrumento que produzca, de manera continua y con anterioridad al evento, información sobre la distribución territorial de la vulnerabilidad social a la resolución espacial necesaria para que esa información pueda incorporarse efectivamente a la planificación anticipatoria.

Esta distinción entre brecha en la fase de respuesta y brecha en la fase de anticipación es el argumento central de la sección. Los sistemas de gestión de emergencias valencianos estaban diseñados para responder a lo que ocurría, no para anticipar diferencialmente a quiénes ocurriría y con qué intensidad. La dana del 29 de octubre de 2024 proporcionó la validación empírica, con precisión brutal, de las consecuencias de esa limitación de diseño.

### Las tres dimensiones de la brecha: información, escala y tiempo {#sec-tres-dimensiones}

La brecha entre el sistema de protección civil y el sistema de servicios sociales en la fase de anticipación puede descomponerse en tres dimensiones analíticamente distinguibles, aunque empíricamente entrelazadas: la dimensión informacional, la dimensión escalar y la dimensión temporal. Cada una contribuye de manera independiente a hacer imposible la coordinación que el artículo undécimo de la Ley 13/2010 prescribe, y la solución técnica que el IVEC representa debe operar sobre las tres simultáneamente.

La dimensión informacional es la más visible. El sistema de protección civil produce información sobre la distribución geográfica de la peligrosidad: PATRICOVA clasifica el territorio en niveles de riesgo de inundación en función de las características hidráulicas de las cuencas, los periodos de retorno y la topografía [@guiapatricova]. Esta información es continua, actualizable y cartográficamente explícita. El sistema de servicios sociales produce información sobre las condiciones individuales de necesidad de la población: los expedientes del SPVSS contienen evaluaciones de dependencia funcional, situaciones de exclusión social, perfiles de fragilidad, composición del hogar, historiales de intervención. Esta información es discreta, nominativa y organizada por unidades de gestión administrativa. La superposición de ambos tipos de información ---qué personas vulnerables residen en qué zonas de peligrosidad--- no existe porque ninguno de los dos sistemas la produce: el sistema de protección civil no tiene acceso a los microdatos del SPVSS, y el sistema de servicios sociales no utiliza la cartografía de peligrosidad como variable de planificación. El Sistema de Información Poblacional (SIP), con cobertura universal, contiene georreferenciación individual de la población con tarjeta sanitaria en la Comunitat Valenciana, lo que en principio permitiría producir esa superposición a resolución de cuadrícula de 1 km², pero el acceso a los microdatos SIP con fines de planificación de emergencias no está instrumentado porque no hay mandato legal ni protocolo establecido para ese uso.

La dimensión escalar es la segunda. Incluso si los datos del SPVSS estuvieran disponibles en formato georreferenciado, la unidad territorial de planificación del sistema de servicios sociales ---zona básica, área, departamento--- no coincide con las unidades de análisis del sistema de protección civil. Las zonas básicas de servicios sociales tienen fronteras político-administrativas que agrupan municipios por criterios de accesibilidad, umbral de población y proximidad a estructuras de atención ya existentes [@instruccio_spvss]. Las zonas de peligrosidad PATRICOVA tienen fronteras hidráulicas determinadas por la geomorfología de las cuencas y los caudales de diseño. La incompatibilidad entre ambas unidades no es solo cartográfica: refleja la inconmensurabilidad entre dos lógicas de organización del territorio que responden a finalidades distintas. Una zona básica de servicios sociales puede contener fracciones de territorio muy dispares en términos de peligrosidad de inundación; una zona de peligrosidad PATRICOVA puede atravesar varias zonas básicas. La agregación de datos de vulnerabilidad social a nivel de zona básica produciría estimaciones imprecisas e indiferenciadas de la demanda diferencial de atención en emergencia, porque la distribución de la vulnerabilidad dentro de la zona básica no es uniforme y las áreas de mayor peligrosidad no coinciden necesariamente con las áreas de mayor densidad de usuarios del SPVSS.

La dimensión temporal es la tercera y la más silenciosa en las formulaciones normativas, pero probablemente la más determinante para la inviabilidad de la coordinación espontánea. El sistema de protección civil opera en el tiempo del evento y de su anticipación: los planes de emergencia se activan cuando los sistemas de alerta detectan la amenaza, la respuesta se despliega en horas o días, y el ciclo de revisión de los planes es cuatrienal o sexenal. El sistema de servicios sociales opera en el tiempo de las trayectorias biográficas: la dependencia funcional es una condición que se desarrolla a lo largo de años, los expedientes de exclusión social reflejan situaciones que evolucionan en el mediano plazo, y la planificación del SPVSS está orientada a garantizar continuidad de la atención, no a identificar situaciones de riesgo agudo. Esta incompatibilidad temporal tiene una consecuencia directa: la información de vulnerabilidad social que el SPVSS produce es información de estado ---quién es usuario activo del sistema, con qué prestaciones--- y no información de distribución territorial dinámica actualizable en tiempo próximo al evento. La coordinación en la fase de anticipación requeriría que el sistema de servicios sociales produjera, de manera periódica y sistematizada, mapas de vulnerabilidad poblacional actualizables, lo que exige una concepción de la información de servicios sociales que el diseño actual del SPVSS no contempla.


```{r tab-tres-dimensiones-brecha, echo=FALSE, message=FALSE, warning=FALSE}
tab_tdb <- data.frame(
  Dimension = c("Informacional", "Escalar", "Temporal"),
  PC = c(
    "Cartografía PATRICOVA clasificada en niveles de peligrosidad y periodos de retorno (25, 100 y 500 años); polígonos hidráulicos georreferenciados y actualizables.",
    "Polígonos hidráulicos determinados por cuencas y caudales de diseño; superficie media inferior a 0,5 km2 en área metropolitana.",
    "Planes con ciclo de revisión cuatrienal; alerta operativa activable en horas ante evento."
  ),
  SS = c(
    "Expedientes nominativos de usuarios con evaluaciones individuales de necesidad, organizados por zona básica, área y departamento del SPVSS.",
    "Zonas básicas de servicios sociales con umbral mínimo de 5.000 habitantes; fronteras político-administrativas sin relación con la geomorfología de cuencas.",
    "Atención de trayectorias biográficas en el mediano plazo; evaluaciones estáticas de necesidad actualizadas solo cuando cambia la situación del usuario."
  ),
  Vacio = c(
    "La superposición peligrosidad × vulnerabilidad social a resolución de cuadrícula no existe porque ningún sistema la produce desde su propia lógica organizativa.",
    "Las unidades territoriales de ambos sistemas son inconmensurables: una zona básica puede contener fracciones de territorio con peligrosidad muy dispar; una zona PATRICOVA puede atravesar varias zonas básicas.",
    "Ningún sistema produce de manera continua y actualizable mapas de vulnerabilidad social georreferenciada previos al evento que los planificadores puedan incorporar a la fase de anticipación."
  ),
  stringsAsFactors = FALSE
)

col_tdb <- c("Dimensión", "Sistema de PC (produce)", "Sistema de SS (produce)", "Vacío diagnóstico resultante")

if (knitr::is_latex_output()) {
  kbl(tab_tdb,
      format    = "latex",
      booktabs  = TRUE,
      escape    = TRUE,
      longtable = FALSE,
      caption   = "Las tres dimensiones de la Brecha Protección Civil / Protección Social en la fase de anticipación. Cada dimensión contribuye de manera independiente a hacer imposible la coordinación que el artículo 11 de la Ley 13/2010 prescribe.",
      caption.short = "Las tres dimensiones de la Brecha PC/PS.",
      col.names = col_tdb,
      align     = c("p{2.0cm}", "p{3.8cm}", "p{3.8cm}", "p{4.4cm}")) %>%
    kable_styling(latex_options = c("HOLD_position"))
} else {
  tesis_tabla_word(tab_tdb,
    col_names = col_tdb,
    caption   = "Las tres dimensiones de la Brecha Protección Civil / Protección Social en la fase de anticipación.")
}
```

### El Plan Endavant como confirmación institucional del déficit diagnosticado {#sec-dana-validacion}

El 29 de octubre de 2024, la Comunitat Valenciana sufrió el episodio de lluvias torrenciales más intenso registrado en su territorio: precipitaciones que en algunos puntos superaron los 700 l/m² en pocas horas generaron caudales que alcanzaron los 2.230 m³/segundo en la desembocadura del Barranco del Poyo, y el evento afectó a 337 municipios en las provincias de València y Castelló con 224 fallecidos confirmados y más de 306.000 personas afectadas [@planendavant, p. 17, 22]. La catástrofe produjo una respuesta institucional de magnitud equivalente, que incluye el Plan Endavant [@planendavant] y el Plan Director de Protección Civil [@plandirector2025]. Estos documentos son textos institucionales que el presente capítulo puede examinar para verificar si el diagnóstico construido a partir del análisis jurídico coincide con el que la propia administración autonómica produjo en condiciones de aprendizaje posterior al desastre. Lo que sigue no es validación empírica en sentido estricto ---los documentos institucionales no son evidencia independiente--- sino confirmación de que el diagnóstico académico y el institucional convergen sobre el mismo problema.

Los datos del diagnóstico elaborado por el *Plan Endavant*, aprobado en abril de 2025, permiten reconstruir con suficiente detalle el perfil sociodemográfico de la población afectada. En los 32 municipios de la Zona 0 y Zona de Emergencia 2, cerca de 50.000 hogares ---el 26,7% del total--- estaban integrados por una sola persona, mayoritariamente mayor de 65 años [@planendavant, p. 24]. Las personas mayores de 65 años representaban el 18% de la población afectada, con cerca de 96.000 individuos. Las personas con discapacidad reconocida ascendían a 1.625 en la zona de máxima afectación, con 12 fallecidos en este colectivo y 32 centros residenciales y 26 centros especiales de empleo dañados [@planendavant, p. 25]. La renta neta media de los hogares en los municipios más afectados era 2.000 euros inferior a la media provincial y en algunas zonas la brecha se ampliaba hasta 10.000 euros [@planendavant, p. 24]. La zona cero de la emergencia ---los municipios del corredor metropolitano sur de València como Paiporta, Catarroja, Alfafar, Benetússer, Massanassa y Sedaví--- presentaba densidades de entre 2.000 y 20.000 habitantes por kilómetro cuadrado [@planendavant, p. 15], lo que significa que pequeñas superficies inundables contenían grandes concentraciones de población con perfiles socioeconómicos muy heterogéneos entre sí.

Estos datos permiten formular con precisión el contrafáctico que sustenta el argumento de este capítulo. Los municipios de la Zona 0 eran municipios con alta peligrosidad de inundación reconocida por PATRICOVA, alta densidad de población, renta per cápita inferior a la media provincial y proporciones significativas de población mayor viviendo sola. El propio Plan Endavant tiende a leer la magnitud del daño como función de la vulnerabilidad social de la población afectada [@planendavant] ---un encuadre que el presente trabajo recupera y examina críticamente en el capítulo séptimo a la luz de los resultados del instrumento---. Lo que aquí importa es que esa combinación de características ---peligrosidad física elevada, alta exposición demográfica y marcadores sociodemográficos de fragilidad (envejecimiento, hogares unipersonales, renta inferior a la media provincial)--- era cartografiable con los datos disponibles antes del 29 de octubre de 2024. Los datos del SIP permitían identificar la distribución de personas mayores con dependencia reconocida o en riesgo de dependencia por municipio y por sección censal. Los datos del SPVSS contenían información sobre usuarios activos con reducida autonomía funcional. La cartografía PATRICOVA identificaba las zonas de peligrosidad por periodos de retorno. Lo que no existía era el instrumento que integrara esas fuentes en una representación territorial continua de la vulnerabilidad social a la resolución de la cuadrícula de 1 km², y que estuviera disponible para los planificadores de la AVSRE en el proceso de elaboración y revisión del Plan Territorial de Emergencia de la Comunitat Valenciana.

La ausencia de ese instrumento tuvo consecuencias operativas concretas. Los sistemas de alerta del 29 de octubre no incorporaban información sobre la distribución diferencial de la vulnerabilidad social en las zonas bajo amenaza. El Plan Territorial de Emergencia de la Comunitat Valenciana no contenía protocolos de activación diferenciada de los servicios sociales de urgencia en función de la vulnerabilidad social preexistente de la población en zona inundada. La alerta del sistema de protección civil ---el mensaje ES-Alert enviado a los teléfonos móviles de la zona afectada--- se envió de manera uniforme a toda la población, sin distinción entre personas con plena autonomía funcional y personas con dependencia severa que no podrían actuar sobre la alerta de manera autónoma [@planendavant, p. 18]. La razón no es que los responsables del sistema de emergencias ignoraran que en los municipios afectados residía una proporción significativa de personas mayores dependientes y personas con discapacidad: esa información era sabida de manera genérica. La razón es que esa información no estaba sistematizada, georreferenciada y actualizada a una escala que permitiera traducirla en protocolos de activación diferenciada previos al evento.

El *Plan Endavant* identifica explícitamente la fragmentación normativa y la falta de coordinación entre los distintos agentes implicados como causas agravantes del impacto de la catástrofe, señalando que "la coordinación entre los distintos agentes implicados no funcionó como cabía esperar" y que el sistema de alerta carecía "de la redundancia necesaria" [@planendavant, p. 18]. Significativamente, el propio diagnóstico concluye con la propuesta de elaborar un Plan Director de Análisis, Anticipación y Reacción ante Catástrofes Naturales como uno de los ejes de la base transformadora del Plan de Recuperación [@planendavant, p. 66]. Esta propuesta, nacida de la evidencia de la dana, es precisamente la que este capítulo ha argumentado que carecía de base instrumental: un plan de anticipación que sea operativo requiere el instrumento de información que produzca la lectura integrada de la peligrosidad física y la vulnerabilidad social a escala territorial adecuada.

### Por qué la brecha es estructural y no contingente {#sec-brecha-estructural}

La precisión sobre la naturaleza estructural de la brecha no es un matiz retórico: tiene consecuencias directas sobre el tipo de intervención que puede cerrarla y sobre la pertinencia del IVEC como instrumento de política pública. Una brecha contingente ---producida por deficiencias organizativas, insuficiencia presupuestaria o voluntad política insuficiente--- puede cerrarse mediante mejoras de gestión, mayor inversión o cambio de gobierno. Una brecha estructural, producida por la arquitectura del sistema, requiere un instrumento que opere sobre esa arquitectura desde dentro, produciendo compatibilidad informacional sin exigir la fusión institucional de sistemas que tienen lógicas de intervención distintas y que deben seguir teniendo esas lógicas para funcionar bien en sus ámbitos respectivos.

La brecha entre protección civil y servicios sociales presenta, en términos de @weick1976, las características de una estructura débilmente acoplada: los dos sistemas comparten un vocabulario de coordinación ---ambos usan términos como "vulnerabilidad", "riesgo" y "población en situación de emergencia"--- pero operan con lógicas organizativas, horizontes temporales y criterios de evidencia tan distintos que ese vocabulario compartido no produce integración operativa. La débil articulación no es el residuo de una coordinación pendiente: es el estado estable del sistema, producido y reproducido por su propio funcionamiento ordinario.

La evidencia del capítulo señala al menos cuatro rasgos que identifican la brecha como estructural. El primero es su persistencia a través del tiempo: el mandato de coordinación del artículo undécimo de la Ley 13/2010 existe desde 2010, ha sobrevivido a dos cambios de gobierno autonómico y tres reorganizaciones de las competencias en materia de emergencias, y no ha producido el instrumento de información que enuncia. Quince años de mandato sin instrumento es evidencia suficiente de que el problema no es de voluntad sino de diseño. El segundo rasgo es su replicación en todos los niveles normativos: el Marco Sendai prescribe la integración, la Directiva CER la establece como condición de resiliencia, la Ley 17/2015 la reconoce en el ámbito estatal, y la Ley 13/2010 la ordena en el ámbito autonómico. Cuando un mandato existe en cuatro niveles normativos sin materializarse en instrumento, la causa no está en ninguno de esos niveles sino en la ausencia de la infraestructura de medición que haría posible la coordinación que todos prescriben. El tercer rasgo es su incrustación en la lógica organizativa de los sistemas: no existe evidencia de que la brecha haya sido deliberadamente mantenida, pero tampoco existe ningún mecanismo institucional dentro de los sistemas actuales que produzca espontáneamente la traducción entre los datos del SPVSS y la cartografía de peligrosidad. Los sistemas no tienen incentivos propios para producir esa traducción porque sus ciclos de planificación, sus criterios de evaluación del desempeño y sus lógicas de rendición de cuentas no la requieren. Una brecha que ningún actor produce intencionalmente pero que tampoco ningún mecanismo institucional resuelve es precisamente una brecha estructural. El cuarto rasgo es su manifestación empírica: la dana de 2024 no fue el primer episodio de inundación severa en la Comunitat Valenciana ---la gran riada de València de octubre de 1957, las inundaciones de Alicante de septiembre de 1987, el desbordamiento del barranco del Carraixet en 2000, las inundaciones de la Vega Baja en 2019 [@olcina2018-riesgos]--- y en ninguno de esos episodios la brecha había sido resuelta mediante los mecanismos ordinarios de coordinación intersectorial.

La traducción de esta caracterización a los términos del diseño del IVEC es directa. La brecha Protección Civil / Protección Social es la consecuencia institucional de que el sistema normativo valenciano no haya internalizado los dos requisitos que la literatura académica ---y el propio Marco de Sendai--- exigen a cualquier sistema de gestión del riesgo que pretenda operar sobre la vulnerabilidad como objeto de medición propio. El sistema normativo viola R1 ---la exigencia de una posición ontológica declarada sobre qué es la vulnerabilidad--- porque los marcos de protección civil y de servicios sociales operan con concepciones implícitas e incompatibles: el primero trata la vulnerabilidad como exposición física de la población a eventos peligrosos; el segundo, como condición individual de necesidad de atención social. Ninguno de los dos marcos declara su posición ontológica ni la hace operativamente compatible con la del otro. El sistema normativo viola igualmente R2 ---la exigencia de una arquitectura tridimensional que diferencie vulnerabilidad individual, contextual y estructural--- porque los instrumentos existentes operan sobre categorías que no permiten esa desagregación: la peligrosidad de protección civil es un atributo del territorio sin desglose por perfil de la población expuesta, y las prestaciones del SPVSS son atributos del individuo sin localización territorial a la escala que la planificación de emergencias requiere. Una brecha que tiene estas raíces en la arquitectura del sistema normativo no puede cerrarse desde dentro de ese sistema sin el instrumento que declare la posición ontológica ausente y produzca la desagregación dimensional que los marcos vigentes no contemplan.

La afirmación de que la brecha es estructural y no contingente exige, para ser rigurosa, una consideración comparada: si otras comunidades autónomas con la misma arquitectura constitucional ---competencia exclusiva en protección civil y en servicios sociales--- hubieran desarrollado instrumentos de coordinación informacional entre ambos sistemas, la brecha valenciana podría interpretarse como el resultado de una gobernanza local insuficiente antes que de una imposibilidad arquitectural. La evidencia disponible, circunscrita a la revisión de los planes territoriales de emergencia autonómicos registrados en el Registro Nacional de Planes de Protección Civil y al catálogo de herramientas del Observatorio DRS del Centro Nacional de Prevención y Defensa contra los Desastres, no ha identificado, en el momento de cierre de datos de esta investigación, ninguna comunidad autónoma española que haya publicado un instrumento de diagnóstico territorial de la vulnerabilidad social con resolución de cuadrícula compatible con sus sistemas de protección civil. El Observatorio DRS ---creado en 2022--- ha avanzado en la dirección de la comprensión integrada del riesgo a escala estatal, pero no produce diagnósticos de vulnerabilidad individual georreferenciada a la escala operativa que la planificación local de emergencias requiere. Esta ausencia generalizada en los registros consultados no descarta la posibilidad de que existan iniciativas no publicadas en esas fuentes o en proceso de desarrollo no documentado públicamente; sí confirma, en cambio, que los incentivos estructurales del sistema autonómico no producen espontáneamente ese tipo de instrumento, lo que es consistente con el diagnóstico arquitectural que este capítulo construye y lo refuerza sin pretender cerrarlo comparativamente de manera definitiva.

Una brecha con estas características no puede cerrarse mediante protocolos de coordinación de respuesta más detallados, porque el problema no está en la respuesta sino en la anticipación. Tampoco puede cerrarse fusionando institucionalmente la AVSRE y el SPVSS, porque ambos sistemas requieren especialización técnica y lógicas de intervención distintas para funcionar eficazmente en sus respectivos dominios. El instrumento que puede cerrarla es uno que traduzca la información de vulnerabilidad social que el SPVSS y el SIP producen a una representación territorial continua, actualizable y espacialmente compatible con la cartografía de peligrosidad que el sistema de protección civil utiliza. Ese instrumento es el IVEC.

Una precisión sobre la naturaleza del diagnóstico es necesaria para anticipar una objeción que el análisis institucional puede suscitar: el capítulo describe la brecha primariamente como un problema de información y de diseño arquitectural, pero la literatura sobre gobernanza del riesgo señala que las brechas institucionales entre sistemas de emergencias y sistemas de bienestar tienen también una dimensión de jerarquía política y de intereses organizativos [@tierney2014; @adger2009]. Los sistemas de protección civil tienden históricamente a organizarse en torno a la protección de infraestructuras y la gestión de la crisis aguda, mientras que los sistemas de servicios sociales atienden a las poblaciones más expuestas pero con menor capacidad de presión en los procesos de planificación. Esta asimetría no es irrelevante para el diseño del IVEC: un instrumento que hace visible la distribución territorial de la vulnerabilidad social preexistente tiene el efecto político de hacer más difícil planificar la gestión de emergencias sin tener en cuenta esa vulnerabilidad. La transparencia de la información no resuelve la jerarquía de intereses, pero la explicita y la somete al escrutinio público e institucional. Reconocer esta dimensión no debilita el argumento del capítulo ---la brecha tiene una raíz arquitectural que los cambios de personal o de voluntad política no bastan para cerrar--- sino que lo completa: el IVEC es necesario pero no suficiente, porque la condición suficiente incluye también la voluntad política de usar la información que el instrumento produce.

## El IVEC como respuesta técnica a la Brecha Protección Civil / Protección Social {#sec-ivec-respuesta}

### El vacío que el marco normativo no puede llenar {#sec-vacio-normativo}

El recorrido realizado a lo largo de este capítulo ha seguido una lógica que ahora permite formular su conclusión con precisión. El Marco de Sendai establece que la comprensión integrada del riesgo ---incluyendo la distribución territorial de la vulnerabilidad social--- es la primera prioridad de la gestión del riesgo de desastres. La Directiva CER reconoce que los servicios de bienestar social forman parte de la infraestructura crítica cuya continuidad operativa es condición de resiliencia. La Ley 17/2015 articula el sistema nacional de protección civil en torno a un ciclo que comienza en la anticipación, entendida esta como la función de determinar los riesgos del territorio en función de las condiciones de vulnerabilidad. La Ley 13/2010 establece que la protección civil incumbe a todas las *consellerias* y que cada una debe elaborar los mapas de riesgo pertinentes a su ámbito competencial. La Ley 3/2019 ordena la identificación de las localizaciones con mayor vulnerabilidad y la elaboración de diagnósticos territoriales previos a las actuaciones en espacios vulnerables.

El problema no es, por tanto, la ausencia de mandato normativo. El mandato existe en cuatro niveles y es suficientemente explícito. El problema es que ninguno de esos mandatos define el instrumento que debería producir la información que ordenan, ni establece la resolución espacial que esa información requiere para resultar aprovechable en la planificación anticipatoria, ni articula el mecanismo de interoperabilidad que permitiría que la información del sistema de servicios sociales fuera utilizable por el sistema de protección civil en la fase de planificación. Los marcos normativos establecen obligaciones de resultado sin especificar los medios técnicos de su cumplimiento, con la consecuencia de que el resultado ---la coordinación efectiva entre sistemas en la fase de anticipación--- no se produce.

Esta situación tiene un nombre preciso en la literatura de implementación de políticas públicas: es un caso en el que el legislador establece una obligación de resultado pero no los medios técnicos necesarios para alcanzarla, de modo que la brecha entre el mandato declarado y la capacidad de ejecución supera lo que los mecanismos ordinarios de coordinación pueden salvar [@bardach1977; @majone1989]. Los mandatos con este perfil no incumplen por mala voluntad de los actores; incumplen porque la distancia entre la obligación y la capacidad institucional de materializarla es mayor que la que los recursos y procedimientos ordinarios pueden cerrar. El artículo undécimo de la Ley 13/2010 lleva quince años mandando a la *Conselleria* de Servicios Sociales, Familia e Infancia que elabore mapas de riesgo pertinentes a su ámbito sin que ese mandato haya producido el instrumento que lo materializaría, no porque la *Conselleria* lo haya ignorado deliberadamente, sino porque elaborar un mapa de riesgo de vulnerabilidad social a resolución espacial compatible con la cartografía PATRICOVA requiere un instrumento metodológico que el sistema de servicios sociales no tiene y no está en condiciones de producir desde su propia lógica organizativa.

La contribución de este capítulo es, precisamente, hacer visible esa brecha con suficiente precisión para que el instrumento que la cierra ---el IVEC--- pueda ser comprendido no como una propuesta académica autónoma, sino como una respuesta técnicamente motivada a un déficit normativo-institucional identificable y documentado. El IVEC no nace de la ambición de construir un índice; nace de la pregunta de qué instrumento necesitaría existir para que el mandato del artículo undécimo de la Ley 13/2010 pudiera cumplirse.

### Las condiciones que un instrumento de coordinación debe satisfacer {#sec-condiciones-instrumento}

Formular el IVEC como respuesta a la Brecha Protección Civil / Protección Social exige especificar qué condiciones debe satisfacer el instrumento para que sea genuinamente una solución y no simplemente un índice adicional en el amplio catálogo de instrumentos de medición de la vulnerabilidad que la literatura ha producido. El análisis de las tres dimensiones de la brecha ---informacional, escalar y temporal--- proporciona los criterios de diseño que el capítulo quinto debe satisfacer. Estos criterios son, en el plano normativo-institucional, el correlato de los requisitos R1--R7 (los siete requisitos de diseño formulados en el capítulo segundo, §\@ref(sec-requisitos-cap2)) que el capítulo segundo estableció desde el plano analítico-bibliométrico y el capítulo tercero fundamentó desde el plano teórico: donde R3 exige una arquitectura espacial coherente con el mecanismo causal y R1 exige separación entre vulnerabilidad y exposición, la dimensión escalar y la condición conceptual de la brecha exigen exactamente lo mismo desde la perspectiva de la demanda institucional. La convergencia entre los requisitos derivados del análisis del campo académico y los derivados del análisis del marco normativo refuerza la coherencia de la arquitectura del IVEC: no es una respuesta ad hoc a una brecha particular sino el instrumento que cierra simultáneamente dos tipos de vacío que tienen la misma raíz ---la ausencia de un objeto de medición común para la gestión del riesgo a escalas múltiples.

La dimensión informacional de la brecha exige que el instrumento use las fuentes de datos que los sistemas existentes ya producen, sin requerir la creación de nuevos sistemas de recolección. Un instrumento que requiriera encuestas específicas o registros adicionales sería imposible de mantener institucionalmente: dependería de financiación extraordinaria, de voluntad política y de ciclos de recolección que no son continuos. El IVEC debe construirse sobre registros administrativos de cobertura universal que los sistemas existentes ya mantienen por razones propias ---el Sistema de Información Poblacional del sistema sanitario, el Padrón Municipal, el Catastro, los registros de la Seguridad Social--- y cuya disponibilidad no depende de la voluntad política de mantener el instrumento. La selección de estas fuentes no es una preferencia metodológica: es una condición de viabilidad institucional del instrumento.

La dimensión escalar de la brecha exige que el instrumento produzca información en la resolución espacial compatible con la cartografía de peligrosidad que los planes de emergencia utilizan. Esa resolución, en el contexto valenciano, se determina por la escala operativa del PATRICOVA y de los planes de emergencia de inundación: el PATRICOVA clasifica el territorio en polígonos de riesgo cuya superficie media en el ámbito metropolitano de València es inferior a 0,5 km², lo que hace que cualquier indicador de vulnerabilidad a escala municipal o de sección censal estándar ---cuya superficie media en el área metropolitana supera los 2 km²--- produzca una generalización que esconde la variación espacial relevante para la planificación operativa. La cuadrícula de 1 km² es el umbral en el que la resolución del instrumento de vulnerabilidad se aproxima a la resolución de la cartografía de peligrosidad sin requerir una georreferenciación puntual que la fuente de microdatos (el SIP) no puede garantizar de manera universal dado el 17,39% de individuos sin coordenadas. Un instrumento que produjera solo indicadores municipales agregaría la heterogeneidad intraunitaria que es precisamente lo que importa para identificar qué fracciones de un municipio concentran población vulnerable expuesta a peligrosidad alta: en los municipios del corredor metropolitano sur de València afectados por la dana de octubre de 2024, la distancia entre la zona de máxima peligrosidad y las zonas sin riesgo medible era, en algunos casos, de menos de un kilómetro. Un indicador municipal habría igualado esas diferencias. La justificación de este umbral de resolución no es solo técnica sino normativa: el artículo 2.1 de la Ley 13/2010 ordena que los mapas de riesgos integren la vulnerabilidad del territorio [@ley132010, art. 2.1], y esa integración solo es cartográficamente honesta cuando los dos mapas operan a escalas comparables.

La dimensión temporal de la brecha exige que el instrumento sea actualizable de manera periódica sin requerir intervención extraordinaria, de modo que la información de vulnerabilidad disponible en el momento en que un planificador de emergencias elabora o revisa un plan territorial refleje las condiciones actuales y no un diagnóstico de hace una década. Los registros administrativos que el IVEC utiliza se actualizan con periodicidades distintas ---el SIP, de manera continua; el Padrón, de manera anual; el Catastro, de manera cuatrienal--- pero todos ellos ofrecen posibilidades de actualización regular que los censos de población o las encuestas domiciliarias no pueden proporcionar. La actualización periódica del IVEC es una consecuencia directa de la decisión de construirlo sobre registros administrativos.

Una cuarta condición emerge del diagnóstico de la brecha en la sección anterior: el instrumento debe ser conceptualmente honesto sobre la distinción entre vulnerabilidad y exposición. Los sistemas de gestión de riesgo tienden a confundir en un mismo índice las condiciones del sujeto que determinan su capacidad de reacción ante la amenaza ---la vulnerabilidad en sentido estricto--- y las condiciones del territorio que determinan la intensidad del impacto físico al que queda expuesto ---la peligrosidad---. Esta confusión produce instrumentos que no pueden separar el diagnóstico de la vulnerabilidad del diagnóstico de la peligrosidad, haciendo imposible identificar qué fracción del riesgo observado es reducible mediante intervención social y qué fracción requiere intervención física. El IVEC debe mantener esa separación conceptual: medir la vulnerabilidad de la población de manera independiente de la cartografía de peligrosidad, de modo que la combinación de ambas capas ---el IVEC y PATRICOVA--- sea un análisis de riesgo compuesto y no una tautología cartográfica.

La correspondencia entre estas cuatro condiciones normativo-institucionales y los requisitos de diseño formulados en los capítulos segundo y tercero no es coincidental: ambas tradiciones de análisis ---la bibliométrico-académica y la normativo-institucional--- convergen sobre el mismo vacío instrumental porque describen el mismo fenómeno desde ángulos distintos. La condición informacional ---que el instrumento use registros administrativos de cobertura universal ya existentes--- responde a R7 (trazabilidad y reproducibilidad), que exige trazabilidad y reproducibilidad completa de todo el proceso de construcción del instrumento y que las versiones sucesivas sean auditables y comparables; usar fuentes de acceso institucional ya mantenidas por los sistemas existentes es la condición de viabilidad que hace posible esa trazabilidad sin depender de financiación extraordinaria ni de ciclos adicionales de recolección. La condición escalar ---resolución de cuadrícula de 1 km² compatible con PATRICOVA--- es la traducción operativa de R3 (coherencia espacial con el mecanismo causal), que exige que el instrumento opere a la resolución espacial que permite capturar la variación intraunitaria relevante para la planificación de emergencias. La condición temporal ---actualización sin intervención extraordinaria--- es la demanda institucional que R7 formaliza como criterio de diseño al exigir que la evolución del instrumento sea auditable y comparable en el tiempo sobre fuentes que los sistemas administrativos ya mantienen por razones propias. La condición conceptual ---separación entre vulnerabilidad y exposición y desagregación tridimensional--- corresponde a R1 (separación vulnerabilidad-exposición), que exige una posición ontológica declarada que distinga vulnerabilidad de exposición, y a R2 (arquitectura tridimensional por mecanismo causal), que exige que esa posición se traduzca en una arquitectura capaz de distinguir vulnerabilidad individual, contextual y estructural como objetos de medición diferenciados. El capítulo quinto documenta las decisiones mediante las cuales el IVEC satisface cada uno de estos requisitos con los datos disponibles.


```{r tab-condiciones-r1r7, echo=FALSE, message=FALSE, warning=FALSE}
tab_cr7 <- data.frame(
  Condicion = c(
    "Informacional: registros administrativos de cobertura universal ya existentes",
    "Escalar: resolución de cuadrícula de 1 km2 compatible con PATRICOVA",
    "Temporal: actualización periódica sin intervención extraordinaria",
    "Conceptual: separación vulnerabilidad / exposición y arquitectura tridimensional"
  ),
  Brecha = c(
    "Informacional",
    "Escalar",
    "Temporal",
    "Transversal (las tres dimensiones)"
  ),
  Requisito = c(
    "R7 — Trazabilidad y reproducibilidad completa. Usar fuentes mantenidas por los sistemas existentes por razones propias hace posible la auditabilidad y comparabilidad longitudinal sin dependencia de financiación extraordinaria.",
    "R3 — Arquitectura espacial coherente con el mecanismo causal. La resolución de 1 km2 es el umbral en que la cartografía de vulnerabilidad se aproxima a la de peligrosidad sin exigir georreferenciación puntual universal.",
    "R7 — Reproducibilidad y comparabilidad longitudinal. Los registros administrativos se actualizan de manera continua o anual sin necesidad de campañas de recogida específicas para el instrumento.",
    "R1 — Posición ontológica declarada: separación vulnerabilidad-exposición. R2 — Arquitectura tridimensional con diferenciación analítica por mecanismo causal (individual-hogar, contextual-comunitario, estructural-institucional)."
  ),
  stringsAsFactors = FALSE
)

col_cr7 <- c("Condición del instrumento", "Dimensión de la brecha", "Requisito(s) de diseño IVEC")

if (knitr::is_latex_output()) {
  kbl(tab_cr7,
      format    = "latex",
      booktabs  = TRUE,
      escape    = TRUE,
      longtable = FALSE,
      caption   = "Correspondencia entre las cuatro condiciones normativo-institucionales del instrumento y los requisitos de diseño R1--R7 del IVEC. La convergencia entre los requisitos derivados del análisis bibliométrico-académico y los derivados del análisis del marco normativo refuerza la coherencia arquitectural del instrumento.",
      caption.short = "Condiciones normativo-institucionales y requisitos de diseño IVEC.",
      col.names = col_cr7,
      align     = c("p{4.2cm}", "p{3.0cm}", "p{6.8cm}")) %>%
    kable_styling(latex_options = c("HOLD_position"))
} else {
  tesis_tabla_word(tab_cr7,
    col_names = col_cr7,
    caption   = "Correspondencia entre las cuatro condiciones normativo-institucionales del instrumento y los requisitos de diseño R1-R7 del IVEC.")
}
```

### La arquitectura modular como respuesta a la inconmensurabilidad de escalas {#sec-arquitectura-modular}

Las cuatro condiciones enumeradas definen el espacio de diseño del instrumento, pero no lo determinan completamente: todavía queda abierta la pregunta de cómo integrar en una representación coherente información procedente de fuentes distintas que opera en escalas espaciales inconmensurables. La respuesta metodológica que el capítulo quinto desarrolla en detalle puede anticiparse aquí en sus rasgos esenciales, porque la lógica de la arquitectura modular es ya visible desde el análisis normativo de este capítulo.

La información del SIP sobre condiciones individuales de fragilidad ---dependencia funcional, comorbilidades crónicas, perfiles socioeconómicos derivados de la prestación farmacéutica, composición del hogar--- tiene resolución de punto georreferenciado y es traducible a resolución de cuadrícula de 1 km² sin pérdida de información estadísticamente significativa para los fines de planificación de emergencias. La información del Padrón sobre estructura demográfica del entorno, del Catastro sobre condiciones del parque residencial y de la Seguridad Social sobre estructura del mercado de trabajo local tiene resolución de sección censal o municipio, pero no puede ser desagregada a resolución de cuadrícula sin introducir supuestos de homogeneidad intraunitaria que son estadísticamente insostenibles. La integración algebraica de estos tres niveles ---sumar o multiplicar puntuaciones de distintas escalas como si fueran magnitudes comparables--- produciría un escalar que mezclaría resoluciones incompatibles y que no podría interpretarse de manera unívoca.

La alternativa metodológica que el IVEC adopta es la integración por superposición cartográfica: cada módulo se calcula a la escala que sus fuentes de datos permiten, y los tres módulos se representan en capas independientes que pueden superponerse visualmente sin agregarse algebraicamente. Esta decisión no es una concesión ante limitaciones técnicas: es la consecuencia metodológica de tomarse en serio el hecho de que la vulnerabilidad opera simultáneamente en escalas distintas que corresponden a procesos sociales diferentes. La vulnerabilidad individual y del hogar es una condición del sujeto que emerge de su trayectoria biográfica, su estado de salud y su composición familiar. La vulnerabilidad contextual es una condición del entorno inmediato que emerge de la calidad del parque residencial, la densidad poblacional y la disponibilidad de servicios de proximidad. La vulnerabilidad estructural es una condición del territorio que emerge de las relaciones entre el modelo productivo, la estructura demográfica y la capacidad fiscal de las instituciones locales. Colapsar estas tres escalas en un escalar único mediante ponderación introduce asunciones de homogeneidad que la arquitectura modular rechaza explícitamente.

Desde la perspectiva del marco normativo analizado en este capítulo, la arquitectura modular del IVEC tiene una ventaja adicional que trasciende la corrección metodológica: hace el instrumento institucionalmente más legible para los distintos sistemas que deberían utilizarlo. El módulo de cuadrícula de 1 km² (IVEC_base) es el que interesa a los planificadores de la AVSRE que necesitan identificar qué zonas de peligrosidad contienen concentraciones de población con alta vulnerabilidad individual y de hogar. El módulo de vulnerabilidad contextual (IVEC_contextual), construido a la misma cuadrícula de 1 km² en simetría escalar con el módulo base, es el que interesa a los planificadores del SPVSS que trabajan a escala de zona básica y necesitan diagnosticar el entorno residencial inmediato de la población a una resolución compatible con la planificación territorial fina. El módulo municipal y comarcal (IVEC_estructural) es el que interesa a los planificadores de la administración local y provincial que necesitan evaluar la capacidad adaptativa territorial en el mediano plazo. Un instrumento único que produjera solo una puntuación municipal no sería útil para ninguno de los tres usos; la arquitectura modular produce información operativamente relevante en cada uno de los tres niveles sin sacrificar la coherencia conceptual del conjunto.

### El mecanismo de cierre: una capa territorial común para dos lógicas institucionales {#sec-mecanismo-cierre}

Las condiciones de diseño y la arquitectura modular permiten formular ahora, con precisión, en qué consiste el cierre de la Brecha Protección Civil / Protección Social que el instrumento hace posible. El cierre no es organizativo ---no exige fusionar los dos sistemas, ni crear una autoridad común, ni reasignar competencias--- sino informacional: el IVEC produce, sobre una misma unidad espacial referenciable por ambos sistemas, una representación de la vulnerabilidad social que cada uno puede leer desde su propia lógica sin renunciar a su posición ontológica ni a su mandato. El IVEC puede así cerrar la Brecha Protección Civil / Protección Social desde dentro de la arquitectura existente, sin exigir la fusión institucional de los dos sistemas. Protección civil, que opera sobre la geografía de la peligrosidad, puede superponer la distribución del IVEC a la cartografía PATRICOVA y obtener una matriz de riesgo compuesto que jerarquiza los territorios donde la fragilidad social y la peligrosidad físico-ambiental se acumulan, orientando con ello la planificación de la alerta temprana y la evacuación. Servicios sociales, que opera sobre la geografía de la necesidad, puede leer la misma capa para orientar la atención preventiva hacia las concentraciones de vulnerabilidad antes de que cristalicen en demanda asistencial o en una emergencia. La capa es única; las lecturas son dos, cada una fiel a la racionalidad del sistema que la utiliza.

La potencia del mecanismo reside en que la separación entre vulnerabilidad y exposición que el instrumento mantiene ---la condición conceptual, correlato de R1--- permite distinguir, territorio a territorio, qué palanca institucional corresponde activar. Un territorio de peligrosidad alta, pero vulnerabilidad social moderada es, ante todo, un problema de exposición y de capacidad de reacción: la palanca que reduce su riesgo es la de protección civil ---mitigación estructural de la amenaza, sistemas de alerta, planes de evacuación---, no la de los servicios sociales. Un territorio donde la vulnerabilidad social alta se acumula sobre peligrosidad alta es una configuración de riesgo compuesto que exige la actuación simultánea de los dos sistemas. Y un territorio de vulnerabilidad alta sin peligrosidad relevante es un problema de política social que protección civil no tiene por qué asumir. Un índice que confundiera vulnerabilidad y exposición en una sola magnitud sería incapaz de trazar estas distinciones y produciría, en consecuencia, una asignación equivocada de las palancas; el instrumento las hace visibles precisamente porque mantiene las dos dimensiones separadas y las superpone sin agregarlas.

El capítulo sexto mostrará empíricamente este mecanismo al contrastar dos territorios valencianos sometidos ambos a peligrosidad de inundación alta (§\@ref(sec-res-riesgo-compuesto)): el corredor metropolitano sur de València, donde la dana de octubre de 2024 reveló una vulnerabilidad social moderada bajo una exposición extrema ---un problema que reclama, sobre todo, a la protección civil---, y la llanura del Segura, donde la vulnerabilidad social elevada coincide con el peligro de inundación ---una configuración de riesgo compuesto que reclama a los dos sistemas a la vez---. La distinción entre ambos diagnósticos, invisible para cualquier indicador municipal agregado, es la forma concreta en que el instrumento cierra la Brecha Protección Civil / Protección Social desde dentro de la arquitectura existente, sin exigir la fusión institucional de los dos sistemas: no produce una decisión que sustituya a la de cada sistema, sino la información territorial común que permite a ambos decidir, sobre el mismo mapa, dónde y cómo les corresponde actuar.

El mecanismo de superposición que se acaba de describir tiene, además, un alcance que excede la brecha concreta que este capítulo documenta. El IVEC es una capa de vulnerabilidad social, y el riesgo resulta siempre de combinar esa vulnerabilidad con la peligrosidad de una amenaza determinada; por eso el valor del instrumento no se agota en su cruce con la cartografía de inundación de PATRICOVA ---ni con la de peligrosidad de incendio forestal del Plan de Acción Territorial Forestal de la Comunitat Valenciana (PATFOR) [@decreto582013], ambas amenazas cartografiadas y gestionadas en el ámbito de la propia protección civil autonómica---. La misma capa de vulnerabilidad puede superponerse, además, a las cartografías de peligrosidad que producen otros organismos ---los avisos de la Agencia Estatal de Meteorología o la cartografía hidrológica de las confederaciones hidrográficas--- para generar diagnósticos de riesgo específicos de cada amenaza e incluso escenarios de multirriesgo, en los que dos o más peligrosidades concurren sobre la misma población vulnerable. El IVEC es, en este sentido, la pieza común de una familia de análisis de riesgo ---cuyo desarrollo formal como índice de riesgo compuesto, el IVEC_riesgo, se anticipa como agenda en el capítulo séptimo--- y no un instrumento atado a un único tipo de peligro.

Esta generalización conlleva una precisión de alcance. La Brecha Protección Civil / Protección Social es la que este capítulo demuestra y la que el instrumento está diseñado para cerrar; pero la lógica de superponer una capa de vulnerabilidad común sobre cartografías sectoriales se extiende a otros dominios competenciales ---la articulación entre la Agencia Estatal de Meteorología, las confederaciones hidrográficas, las diputaciones provinciales y las mancomunidades opera sobre fronteras de competencia cuyas costuras son análogas a la que aquí se analiza---. Diagnosticar y diseccionar esas otras brechas competenciales excede el objeto de este capítulo, circunscrito a la coordinación entre protección civil y servicios sociales en el ámbito autonómico valenciano; basta con señalar que el instrumento propuesto es, por construcción, superponible a las capas de cualquiera de esos dominios y, por tanto, aprovechable por ellos sin rediseño.

### La posición del IVEC en el sistema normativo existente {#sec-ivec-posicion-normativa}

El IVEC no requiere, para su construcción y mantenimiento, la modificación del marco normativo existente en lo que se refiere a los mandatos que lo justifican. Esta afirmación no es una concesión táctica sino una consecuencia del análisis realizado en este capítulo: los mandatos que autorizan el instrumento ya existen; lo que falta es el instrumento que los materialice. Requiere, sin embargo, un protocolo de acceso interinstitucional a los microdatos del SIP con fines de planificación de emergencias que el marco normativo actual autoriza ---el artículo undécimo de la Ley 13/2010, en combinación con las disposiciones del Reglamento General de Protección de Datos sobre bases legales para el tratamiento de datos con fines de interés público--- pero no ha instrumentado todavía en un acuerdo específico entre la *Conselleria de Sanitat* y la AVSRE. La habilitación normativa para ese protocolo existe; lo que no existe es el protocolo mismo. La objeción razonable de que la viabilidad operativa del instrumento queda así supeditada a la voluntad política de la administración titular del SIP se contesta con dos argumentos. El primero es que el protocolo no es de transferencia de microdatos al sistema de emergencias sino de producción y entrega de salidas agregadas a cuadrícula de 1 km², estadísticamente estables y operativamente anonimizadas: la *Conselleria de Sanitat* mantiene el control efectivo del dato individual y comparte únicamente la capa cartográfica resultante, lo que reduce sustancialmente el coste político y de cumplimiento normativo del acuerdo. El segundo es que la propia experiencia de acceso académico al SIP que esta investigación ha materializado ---petición institucional de 19 de mayo de 2025 al Servicio de Aseguramiento Sanitario y SIP, formalizada en los términos del artículo 28 del Reglamento General de Protección de Datos--- demuestra que la administración valenciana dispone ya de un procedimiento operativo de cesión de datos del SIP con fines de interés público, lo que convierte el protocolo interinstitucional propuesto en una extensión de la práctica existente, no en una innovación normativa que requiera construirse desde cero. El artículo undécimo de la Ley 13/2010 ordena a la *Conselleria* de Servicios Sociales, Familia e Infancia elaborar los mapas de riesgo pertinentes a su ámbito; el IVEC es precisamente ese instrumento. El artículo vigésimo quinto de la Ley 3/2019 ordena que las actuaciones en espacios vulnerables estén precedidas por un diagnóstico territorial que recoja los fenómenos, riesgos y tendencias del territorio; el IVEC es la base informacional de ese diagnóstico. La Ley 17/2015 establece que el sistema nacional de protección civil debe basarse en la comprensión de las condiciones de vulnerabilidad del territorio; el IVEC produce esa comprensión a la resolución espacial que los planes de emergencia requieren.

La correspondencia entre los déficits normativos identificados en este capítulo y las funciones específicas del IVEC puede detallarse con precisión. La brecha informacional ---la ausencia de lenguaje diagnóstico compartido entre protección civil y servicios sociales--- se resuelve mediante la producción de un instrumento común georreferenciado a resolución de 1 km², accesible para ambos sistemas bajo los mismos parámetros cartográficos: el módulo IVEC_base, construido sobre el SIP con georreferenciación individual agregada a cuadrícula. La brecha de información preventiva en protección civil ---la ausencia de diagnóstico territorial de vulnerabilidad social previo a la elaboración de planes--- se resuelve mediante la disponibilidad continua del IVEC_base como insumo informacional que los planificadores de la AVSRE pueden incorporar directamente a los procesos de anticipación y planificación. La brecha de diagnóstico social en servicios sociales ---la carencia de información territorial dinámica sobre vulnerabilidad contextual y estructural--- se resuelve mediante los módulos IVEC_contextual y IVEC_estructural, que producen esa información respectivamente a la cuadrícula de 1 km² LAEA ---simétrica con el módulo base--- y a las escalas municipal y comarcal que el SPVSS utiliza en su propia planificación. La brecha escalar se resuelve mediante la arquitectura modular que permite a cada nivel de información operar a la resolución que sus fuentes de datos y finalidades funcionales requieren, sin colapsar la heterogeneidad intra-unidad que caracteriza la vulnerabilidad territorial real. De esta manera, el IVEC no es una respuesta única sino un sistema articulado de respuestas en las que cada módulo materializa con precisión los mandatos fragmentados del marco normativo.

Esta posición del IVEC dentro del sistema normativo existente tiene una implicación que el capítulo quinto debe desarrollar pero que es pertinente anticipar aquí: el instrumento puede ser adoptado institucionalmente sin necesidad de crear nuevas estructuras de gobernanza ni de modificar la distribución competencial entre sistemas. La *Conselleria de Sanitat*, que gestiona el SIP, ya produce información individual georreferenciada sobre la totalidad de la población con tarjeta sanitaria en la Comunitat Valenciana. La *Conselleria* de Servicios Sociales, Familia e Infancia, que gestiona el SPVSS, ya produce evaluaciones individuales de dependencia y riesgo. La AVSRE, que gestiona la planificación de emergencias, ya utiliza PATRICOVA como base cartográfica de sus planes. Lo que el IVEC añade es el mecanismo que convierte esas fuentes en una capa de información compartida que ninguno de los tres sistemas puede producir desde su propia lógica, pero que todos necesitan para hacer posible la coordinación que el marco normativo prescribe.

El argumento normativo de este capítulo ha identificado el déficit, ha caracterizado sus tres dimensiones constitutivas y ha especificado las condiciones que el instrumento que lo cierra debe satisfacer. El capítulo quinto presenta y justifica las decisiones metodológicas que permiten construir ese instrumento: la selección de fuentes, la operacionalización de las dimensiones en cada módulo, la resolución espacial de cada nivel, el tratamiento del sesgo de georreferenciación, la estrategia de integración por superposición cartográfica y la estrategia de validación. La continuidad argumentativa entre ambos capítulos garantiza que el IVEC no sea un ejercicio de construcción de índices sino una respuesta técnicamente motivada a un problema de política pública empíricamente documentado y normativamente reconocido.