# Tratamiento de la base APSIG del SIP {#app-sip}

Este apéndice documenta el tratamiento de la base anonimizada del Sistema de Información Poblacional (SIP), en adelante APSIG, a partir del fichero `SIP.txt`.
El objetivo es transformar los datos en bruto en un conjunto estructurado, limpio y enriquecido, apto para el análisis estadístico y geoespacial de la tesis.
El proceso se desarrolla en R, con apoyo de tidyverse para la manipulación de datos y arrow para la lectura y escritura eficiente en formato parquet.

El apéndice incorpora tablas y gráficos intermedios que permiten evaluar la calidad del proceso y seguir la lógica de decisiones adoptadas. La documentación detallada garantiza la reproducibilidad completa del procedimiento y facilita la replicación a partir de `SIP.txt`. El resultado es un conjunto de datos único, interpretable y coherente con las variables de la tesis, que sirve de base para la construcción del IVEC en sus distintas escalas. El proceso se organiza en diez etapas encadenadas ---un preprocesamiento inicial y nueve módulos--- que transforman el fichero fuente en el dataset definitivo de referencia (`SIP_final.parquet`).

Con el fin de asegurar la reproducibilidad de todos los resultados, los procesos descritos se ejecutaron fijando una semilla global (`set.seed(1972)`).
De este modo, cualquier operación con componentes aleatorios mantiene resultados consistentes entre ejecuciones.
El flujo de procesamiento (*pipeline*) reproducible que comprende los módulos calculados fuera de la compilación del documento ---Módulos 1–5 y 9--- está disponible en el repositorio público del proyecto: \url{https://github.com/jaromeroc/tesis\_ivec\_cv/blob/main/R/apendices/A3\_pipeline\_sip.R}.

<!-- ============================================================
     PIPELINE REPRODUCIBLE: R/apendices/A3_pipeline_sip.R
     ============================================================
     El script standalone recoge el código de todos los módulos
     con eval=FALSE del Rmd (Módulos 1-5 y 9). Debe ejecutarse
     ANTES de compilar el Rmd para que los checkpoints .parquet
     y .rds estén disponibles en data/SIP/.

     Correspondencia Rmd → script:
       Preprocesamiento externo → FASE 0: 00_preprocesa_SIP.R (llamada)
       Módulo 1 (carga)         → FASE 1: Carga de SIP_base.parquet
       Módulo 2 (normalización) → FASE 2: Normalización + coordenadas
       Módulo 3 (imputación)    → FASE 3: Imputación por UCO_CODI
       Módulo 4 (ingeniería)    → FASE 4: Feature engineering APSI_46
       Módulo 5 (etiquetado)    → FASE 5: Etiquetado semántico + df_final_raw
       Módulo 6 (función)       → (en el Rmd, eval=TRUE: se ejecuta en compilación)
       Módulo 7 (calidad)       → (en el Rmd, eval=TRUE: tablas kable)
       Módulo 8 (depuración)    → (en el Rmd, eval=TRUE: figura ggplot2)
       Módulo 9 (dataset final) → FASE 9: Consolidación df_final + SIP_final.parquet

     Archivos de entrada:  data/SIP/SIP.txt
     Archivos intermedios: data/SIP/processed_data/SIP_base.parquet
                           data/SIP/processed_data/SIP_importado.parquet
                           data/SIP/processed_data/SIP_separadas.parquet
     Archivos de salida:   data/SIP/results/SIP_etiquetado.parquet
                           data/SIP/results/SIP_final.parquet
                           data/SIP/results/df_final_raw.rds
     ============================================================ -->

## Preprocesamiento inicial (script externo) {.unlisted}

Antes de iniciar el flujo documentado en este apéndice, se ejecuta un script independiente (`00_preprocesa_SIP.R`) que transforma el fichero original `SIP.txt` en un archivo parquet optimizado (`SIP_base.parquet`).

El objetivo de este paso es separar el preprocesamiento técnico de la documentación metodológica. De este modo, el apéndice parte siempre de un archivo limpio y eficiente, evitando sobrecargar la narrativa con operaciones de lectura y depuración básicas.

El script ejecuta siete operaciones en secuencia: define las rutas de entrada y salida; comprueba si `SIP_base.parquet` ya existe y, de ser así, no reprocesa; verifica que `SIP.txt` esté disponible en la ruta indicada; lee el fichero delimitado por `|`, manteniendo todas las columnas como texto y asignando `NA` a valores vacíos o a códigos especiales (`****`); elimina las columnas completamente vacías; crea la carpeta de salida si no existía; y guarda el resultado en formato parquet mediante arrow.

Este preprocesamiento se ejecuta una sola vez o cuando cambie el fichero fuente. A partir de ahí, el flujo de los módulos 1–9 documentados en este apéndice asume la existencia del archivo `SIP_base.parquet`.

## Índice de módulos {.unlisted}

El tratamiento de la base APSIG se organiza en nueve módulos encadenados que siguen una lógica de depuración progresiva. Los tres primeros sientan la base operativa: el Módulo 1 carga `SIP_base.parquet` y verifica la consistencia inicial; el Módulo 2 estandariza identificadores y extrae las coordenadas geográficas a partir de `APSI`; y el Módulo 3 completa los registros sin ubicación válida mediante imputación por unidad de convivencia (`UCO_CODI`). Los módulos 4 y 5 enriquecen el dataset: el Módulo 4 descompone `APSI_46` en variables demográficas, socioeconómicas y territoriales; el Módulo 5 incorpora descripciones legibles desde un diccionario externo y genera pares código–descripción, produciendo el dataset `df_final_raw`. Los módulos 6, 7 y 8 operan como dispositivo de control de calidad: el Módulo 6 define la función de diagnóstico de ausentes; el Módulo 7 la aplica al dataset etiquetado para establecer una línea base de completitud; y el Módulo 8 elimina los registros sin datos útiles en `APSI_46` y reevalúa la calidad resultante, obteniendo `df_final_clean`. El Módulo 9 cierra el flujo seleccionando las columnas definitivas y produciendo `df_final`, el dataset de referencia para todos los análisis estadísticos y geoespaciales de la tesis.

## Resumen del flujo {.unlisted}

Los objetos principales que circulan en memoria a lo largo del flujo son `df_final_raw` (dataset etiquetado inicial), `df_final_clean` (dataset depurado tras la eliminación de registros inválidos en `APSI_46`) y `df_final` (dataset definitivo para el análisis). En disco, el flujo genera dos archivos de salida persistentes: `SIP_etiquetado.parquet`, copia del dataset etiquetado `df_final_raw`, y `SIP_final.parquet`, copia definitiva de `df_final`.

A continuación se describe cada módulo en detalle, siguiendo la secuencia del proceso desde la carga inicial de datos hasta la obtención del dataset final.

<!-- Script: A3_pipeline_sip.R >> FASE 1: Carga de SIP_base.parquet -->
## Módulo 1: Preparación del entorno y carga de datos {.unlisted}

El flujo comienza con la lectura del fichero optimizado `SIP_base.parquet`, que sustituye al original `SIP.txt` por motivos de eficiencia.

Para ello se define la ruta al archivo con `here` [@here2020], se comprueba que exista en el directorio esperado y, en caso contrario, se interrumpe el proceso indicando la necesidad de ejecutar el preprocesamiento previo.

La lectura se realiza con arrow, lo que permite cargar el dataset en memoria de manera rápida y en formato columnar. De forma opcional, en sesiones interactivas se incluye una verificación de consistencia entre los códigos de asignación y de residencia presentes en `APSI`. Esta comprobación se implementa mediante glue, mostrando el porcentaje de coincidencia encontrado.

El resultado es un objeto `df` en memoria, que servirá de base para la normalización de identificadores y coordenadas en el siguiente módulo.

<!-- Script: A3_pipeline_sip.R >> FASE 2: Normalización e identificadores -->
## Módulo 2: Normalización y extracción de coordenadas {.unlisted}

En este módulo se estandarizan los identificadores clave y se extraen de forma sistemática las coordenadas contenidas en la variable `APSI`.
En primer lugar, se normalizan `UCO_CODI` y `N_SIP` rellenando con ceros a la izquierda, de modo que todas las observaciones tengan el mismo formato.
Posteriormente, se generan subcadenas auxiliares de `APSI` (`APSI_46`, `APSI_72`) que permiten aislar la información codificada en esa variable.

A partir de estas subcadenas se construyen las coordenadas `ST_X` y `ST_Y`, sustituyendo valores nulos o iguales a cero por las coordenadas derivadas de `APSI` cuando están disponibles. Finalmente, se eliminan las variables intermedias utilizadas en el proceso, dejando un conjunto más limpio y homogéneo.

El resultado es el dataset `df_stand`, con identificadores estandarizados y coordenadas geográficas consolidadas, listo para aplicar la imputación espacial en el módulo siguiente.

<!-- Script: A3_pipeline_sip.R >> FASE 3: Imputación por UCO_CODI -->
## Módulo 3: Imputación de coordenadas geográficas {.unlisted}

En este módulo se completan los registros sin coordenadas válidas mediante un procedimiento de imputación. Para cada código `UCO_CODI` se identifican las primeras coordenadas disponibles y se utilizan como referencia.

Estas se integran con el dataset estandarizado mediante una unión por clave, de modo que las coordenadas faltantes puedan reemplazarse con los valores de referencia.

El resultado es el dataset `df_imputado`, con coordenadas más completas y listo para la ingeniería de características que se desarrolla en el módulo siguiente.

<!-- Script: A3_pipeline_sip.R >> FASE 4: Feature engineering APSI_46 -->
## Módulo 4: Ingeniería de características desde APSI46 {.unlisted}

Este módulo enriquece la base de datos descomponiendo la cadena `APSI_46` en un conjunto de variables interpretables.
De este modo se extraen dimensiones demográficas, socioeconómicas, territoriales y de aseguramiento.
También se construyen variables combinadas para zonas de asignación y residencia, y se define la variable `ASI` que agrupa territorios en categorías predefinidas.

El resultado es el dataset `df_sep`, que conserva las coordenadas imputadas y añade nuevas variables derivadas de `APSI_46`. Este dataset será la base para el etiquetado semántico en el módulo siguiente.

<!-- Script: A3_pipeline_sip.R >> FASE 5: Etiquetado semántico + df_final_raw -->
## Módulo 5: Etiquetado semántico de variables {.unlisted}

En este módulo se enriquece el dataset con descripciones legibles de las variables codificadas. Para ello se emplea un diccionario externo en formato Excel, que contiene las correspondencias entre códigos y etiquetas.

El proceso incluye la lectura de las hojas del diccionario, la limpieza de los textos, el ajuste de la longitud de las claves y la creación de nuevas columnas descriptivas junto a las originales.

La función `add_etiqueta_dual()` se aplica a todas las variables presentes tanto en el dataset como en el diccionario, generando pares código–descripción.
El resultado es el dataset `df_final_raw`, una versión etiquetada y más interpretable, que sirve de base para los análisis de calidad (Módulo 7) y la depuración posterior (Módulo 8).

## Módulo 6: Definición de función para evaluación de calidad de los datos {.unlisted}

Este módulo introduce una función auxiliar que permite cuantificar los valores ausentes de cada variable. La función devuelve una tabla con el número absoluto y la proporción de NA, clasificando las variables en cuatro categorías analíticas: claves, códigos, descripciones u otras.

El objetivo es disponer de un diagnóstico reutilizable que se pueda aplicar en diferentes fases del flujo, manteniendo la consistencia de los resultados. El formateo final de las tablas o gráficos se realiza en los módulos siguientes, a partir del resumen generado por esta función.

```{r modulo6-funcion-calidad, eval=TRUE, message=FALSE, warning=FALSE, echo=FALSE}

## MÓDULO 6: FUNCIÓN PARA EVALUACIÓN DE CALIDAD DEL DATO

library(dplyr)
library(tidyr)
library(stringr)

evaluar_calidad <- function(df, etapa = c("antes", "despues")) {
  etapa <- match.arg(etapa)
  
  df %>%
    summarise(across(
      everything(),
      list(
        n_na   = ~sum(is.na(.)),
        prop_na = ~mean(is.na(.))
      ),
      .names = "{.col}_{.fn}"
    )) %>%
    pivot_longer(
      everything(),
      names_to = c("variable", ".value"),
      names_pattern = "^(.*)_(n_na|prop_na)$"
    ) %>%
    mutate(
      tipo = case_when(
        str_detect(variable, "\\(cod\\)$")  ~ "Código",
        str_detect(variable, "\\(desc\\)$") ~ "Descripción",
        variable %in% c("UCO_CODI", "N_SIP", "ST_X", "ST_Y") ~ "Clave",
        TRUE ~ "Otro"
      ),
      tipo = factor(tipo, levels = c("Clave", "Descripción", "Código", "Otro")),
      etapa = etapa   # nuevo campo que etiqueta la fase del análisis
    ) %>%
    filter(prop_na > 0) %>%
    arrange(tipo, desc(prop_na)) %>%
    mutate(variable = factor(variable, levels = rev(unique(variable))))
}

# Cargar checkpoint de df_final_raw para compilación rápida
df_final_raw <- readRDS(here::here("data/SIP/results", "df_final_raw.rds"))

```

## Módulo 7: Análisis de calidad del dato inicial {.unlisted}

Este módulo aplica la función evaluar_y_graficar_calidad() al dataset con etiquetado semántico (`df_final_raw`) antes de realizar depuraciones adicionales.

El objetivo es obtener una primera fotografía de los valores ausentes y establecer una línea base para la comparación con el estado posterior a la limpieza. 

En esta fase se muestra exclusivamente una tabla de resumen (generada con kable), que indica el número y la proporción de NA por variable, clasificadas según su rol analítico.

```{r modulo7-calidad-inicial-prep, echo=FALSE, message=FALSE, warning=FALSE}

## MÓDULO 7: ANÁLISIS DE CALIDAD DEL DATO INICIAL

library(dplyr)
library(knitr)
library(kableExtra)

# Evaluación ANTES de la limpieza
calidad_antes <- evaluar_calidad(df_final_raw, etapa = "antes")

# Separar en dos subconjuntos
calidad_claves_desc <- calidad_antes %>% filter(tipo %in% c("Clave", "Descripción"))
calidad_codigos     <- calidad_antes %>% filter(tipo == "Código")

# Definir anchos de columnas
ancho_columnas <- c("3cm","5cm","3cm","3cm")

# Guardar objetos como .rds para reutilización rápida (no producen salida visible)
invisible(saveRDS(calidad_claves_desc, here::here("data/SIP/results", "tabla_calidad_claves_desc.rds")))
invisible(saveRDS(calidad_codigos, here::here("data/SIP/results", "tabla_calidad_codigos.rds")))
```

```{r modulo7-calidad-claves-desc, echo=FALSE, message=FALSE, warning=FALSE}
# ── TABLA C.1: Claves y Descripciones ────────────────────────
if (knitr::is_latex_output()) {
  knitr::kable(
    calidad_claves_desc %>% select(tipo, variable, n_na, prop_na),
    booktabs = TRUE,
    caption = "Calidad del dato antes de la limpieza (Claves y Descripciones)",
    align = c("c","l","c","c")
  ) %>%
    kableExtra::kable_styling(latex_options = c("HOLD_position"),
                              font_size = 9, full_width = FALSE, position = "center") %>%
    kableExtra::column_spec(1, width = ancho_columnas[1]) %>%
    kableExtra::column_spec(2, width = ancho_columnas[2]) %>%
    kableExtra::column_spec(3, width = ancho_columnas[3]) %>%
    kableExtra::column_spec(4, width = ancho_columnas[4]) %>%
    kableExtra::collapse_rows(columns = 1, valign = "middle") %>%
    kableExtra::footnote(general = "Fuente: Elaboración propia a partir de SIP.txt",
                         general_title = "", threeparttable = TRUE, escape = FALSE)
} else {
  tesis_tabla_word(calidad_claves_desc %>% select(tipo, variable, n_na, prop_na),
    caption = "Calidad del dato antes de la limpieza (Claves y Descripciones)")
}
```

```{r modulo7-calidad-codigos, echo=FALSE, message=FALSE, warning=FALSE}
# ── TABLA C.2: Variables codificadas ─────────────────────────
if (knitr::is_latex_output()) {
  knitr::kable(
    calidad_codigos %>% select(tipo, variable, n_na, prop_na),
    booktabs = TRUE,
    caption = "Calidad del dato antes de la limpieza (Variables codificadas)",
    align = c("c","l","c","c")
  ) %>%
    kableExtra::kable_styling(latex_options = c("HOLD_position"),
                              font_size = 9, full_width = FALSE, position = "center") %>%
    kableExtra::column_spec(1, width = ancho_columnas[1]) %>%
    kableExtra::column_spec(2, width = ancho_columnas[2]) %>%
    kableExtra::column_spec(3, width = ancho_columnas[3]) %>%
    kableExtra::column_spec(4, width = ancho_columnas[4]) %>%
    kableExtra::collapse_rows(columns = 1, valign = "middle") %>%
    kableExtra::footnote(general = "Fuente: Elaboración propia a partir de SIP.txt",
                         general_title = "", threeparttable = TRUE, escape = FALSE)
} else {
  tesis_tabla_word(calidad_codigos %>% select(tipo, variable, n_na, prop_na),
    caption = "Calidad del dato antes de la limpieza (Variables codificadas)")
}
```

\FloatBarrier

## Módulo 8: Eliminación de registros sin datos útiles y reevaluación {.unlisted}

En este módulo se depura el dataset eliminando los registros sin información válida en APSI_46. Se contabilizan los registros iniciales, se filtran los casos nulos o con valor "0", y se calcula el número de observaciones eliminadas junto con el porcentaje correspondiente.

Posteriormente se aplica de nuevo la función evaluar_y_graficar_calidad() sobre el dataset depurado para obtener un diagnóstico visual de la calidad.

En esta fase se muestra exclusivamente un gráfico (generado con ggplot2), que representa las variables con más de un 0,5% de valores ausentes tras la limpieza, lo que permite apreciar de forma más intuitiva la mejora respecto a la situación inicial.

```{r modulo8-calidad-final, echo=FALSE, fig.align="center", fig.cap="Variables con más del 0.5% de valores ausentes tras la limpieza de APSI-46. \\newline \\textit{Nota. } Se muestran únicamente las variables con proporción de ausentes significativa. \\newline \\textit{Fuente: } Elaboración propia a partir de SIP.txt (INE, 2025).", fig.pos="H", fig.scap="Variables con >0.5% de ausentes tras limpieza de APSI-46.", message=FALSE, warning=FALSE, out.width="90%"}

## MÓDULO 8: ELIMINACIÓN DE REGISTROS SIN DATOS ÚTILES Y REEVALUACIÓN

library(dplyr)
library(ggplot2)
library(scales)
library(glue)
library(viridis)

# Crear dataset limpio
df_final_clean <- df_final_raw %>%
  filter(!is.na(APSI_46), APSI_46 != "0")

# Evaluación después de la limpieza
calidad_despues <- evaluar_calidad(df_final_clean, etapa = "despues")

# Figura (después de limpieza)
na_summary_grafico <- calidad_despues %>%
  filter(prop_na > 0.005)

if (nrow(na_summary_grafico) == 0) {
  ggplot() +
    annotate("text", x = 0.5, y = 0.5,
             label = "No hay variables con >0.5% de NA",
             size = 5, color = "darkgreen") +
    theme_void()
} else {
  p <- ggplot(na_summary_grafico, aes(x = variable, y = prop_na, fill = tipo)) +
    geom_col(width = 0.4) +
    geom_text(aes(label = if_else(
      prop_na > 0.005,
      scales::percent(prop_na, 0.01, decimal.mark = ","), ""
    )),
    hjust = -0.1, size = 3) +
    coord_flip(clip = "off") +
    scale_y_continuous(
      labels = scales::label_percent(decimal.mark = ","),
      expand = expansion(mult = c(0, 0.15))
    ) +
    scale_fill_viridis_d(option = "cividis", name = "Tipo de Variable") +
    labs(x = NULL, y = "Proporción de Ausentes",
         title = "Variables con >0.5% de Ausentes",
         subtitle = "Situación tras limpieza de APSI-46") +
    theme_minimal(base_family = "sans") +
    theme(
      legend.position = "bottom",
      plot.title = element_text(size = 14, face = "bold"),
      plot.subtitle = element_text(size = 11),
      axis.text.y = element_text(size = 9)
    )
  
  # Mostrar gráfico
  print(p)
  
  # Guardar gráfico
  invisible(
    ggsave(
      filename = here::here("outputs/figures/app-c", "grafico_calidad_despues.png"),
      plot = p,
      width = 8, height = 6, dpi = 300
    )
  )
}
```

\FloatBarrier

<!-- Script: A3_pipeline_sip.R >> FASE 9: Consolidación df_final + SIP_final.parquet -->
## Módulo 9: Limpieza final de columnas y dataset para análisis {.unlisted}

En este último módulo se consolida la versión definitiva del dataset. Partiendo de `df_final_clean`, se eliminan las variables auxiliares creadas en pasos intermedios y se conservan las claves de identificación (`UCO_CODI`, `N_SIP`), la fecha de nacimiento (`f_nacim`), las variables codificadas y descriptivas, y las coordenadas consolidadas (`ST_X`, `ST_Y`).

La retención explícita de `f_nacim` en `SIP_final.parquet` responde a un requisito del pipeline del IVEC_base: los indicadores `vi_edad` (fragilidad por edad avanzada) y `ch_ratio_dep` (ratio dependientes/cuidadores reconstruido desde `UCO_CODI`) requieren calcular la edad de cada individuo a la fecha de extracción, operación que necesita la fecha de nacimiento codificada en `APSI_46` (posiciones 4–11). `SIP_final.parquet` es el único archivo fuente del pipeline IVEC_base; todas las variables de análisis se leen directamente de él.

El resultado es el objeto `df_final`, un conjunto de datos estructurado, limpio e interpretable, que constituye la base única de referencia para los análisis estadísticos y geoespaciales de la tesis.

## Cobertura de georreferenciación tras el tratamiento {.unlisted}

El tratamiento descrito en los nueve módulos anteriores produce como resultado cuantificado la cobertura efectiva de georreferenciación del dataset final.
Tras aplicar la normalización de coordenadas del Módulo 2 y la imputación por unidad de convivencia (`UCO_CODI`) del Módulo 3 ---que asigna las coordenadas de cualquier miembro del hogar con ubicación válida al resto de sus convivientes sin coordenadas propias---, el dataset `df_final` presenta un **17,39% de registros sin coordenadas válidas** en los campos `ST_X` y `ST_Y` (933.233 de 5.365.233 registros).
Estos individuos residen en unidades de convivencia en las que ningún miembro dispone de dirección postal geocodificable en el registro, de modo que la imputación intrahogar no puede resolverlos.

Este dato no es una estimación: es el resultado directo del análisis de calidad documentado en el Módulo 7 (Tabla C.1) aplicado sobre `df_final`. Su magnitud y la distribución de sus características socioeconómicas y administrativas constituyen el punto de partida empírico del análisis de sesgo de georreferenciación que el capítulo quinto de la tesis diseña como procedimiento metodológico y el capítulo sexto ejecuta e interpreta en el contexto de los resultados del IVEC_base.