# Decisiones metodológicas en la construcción del IVEC {#app-decisiones-metodologicas}

Este apéndice y el siguiente (Apéndice E) documentan las decisiones adoptadas en la construcción del IVEC con una distinción funcional explícita. El presente apéndice ---decisiones **metodológicas**--- documenta el *por qué* de cada decisión: las hipótesis causales que justifican los mapas de puntuación de los indicadores, los criterios de elegibilidad de la muestra, los argumentos de validez interna y externa del instrumento, y la interpretación de los resultados de validación. Su función es documentar los argumentos sustantivos ---conceptuales o estadísticos--- que respaldan cada decisión ante posibles objeciones metodológicas. Cada sección de este apéndice termina con un argumento explícito, no con código.

El Apéndice E, por su parte, documenta las decisiones **operativas**: el código R del pipeline reproducible, las especificaciones de mapeo escalar entre fuentes con resoluciones territoriales heterogéneas y los protocolos operacionales de gestión de datos faltantes. Su función es garantizar la replicabilidad técnica del instrumento. Cuando una sección de este apéndice (D) requiere remitir al código que implementa una decisión, lo hace mediante una referencia a la subsección correspondiente de E, evitando duplicar el material entre los dos apéndices.

Las secciones de este apéndice se ordenan siguiendo la secuencia lógica de construcción y validación del instrumento. La sección inicial de justificación expone el fundamento teórico de los mapas de puntuación de los indicadores del IVEC_base y su correspondencia con los requisitos de diseño R1--R7. La sección D.1 documenta, indicador por indicador, las decisiones sustantivas de codificación que la implementación operativa traduce a código: incluye la justificación de la transformación de `f_nacim` en edad continua, la unión de las categorías 2 y 3 del campo `empadronamiento` en el indicador de anclaje padronal, la codificación ternaria de `D1_fin_cov` con verificación empírica de asociación con `D5_aseg_subgr`, y el orden de cálculo y dirección del rank percentílico de los indicadores derivados intrahogar (Vi medio del hogar y heterogeneidad). La sección D.2 justifica los criterios de depuración secuencial de la muestra del SIP y reporta la tabla canónica de exclusiones. La sección D.3 documenta el análisis del perfil del dato perdido por ausencia de georreferenciación. Las secciones D.4 a D.7 reportan los resultados e interpretación de los análisis de validez interna del instrumento: coherencia interna y dimensionalidad (D.4), normalización min-max y pesos efectivos (D.5), validez convergente con la clasificación D7 del SIP (D.6) y validación espacial mediante autocorrelación global y clústeres LISA (D.7).

## Justificación de los mapas de puntuación: fundamento teórico y correspondencia con los requisitos de diseño {#app-d-puntuaciones .unnumbered}

La asignación de puntuaciones de vulnerabilidad a las categorías de cada indicador del módulo IVEC_base no es una operación técnica neutral: cada mapa de puntuación codifica una hipótesis causal sobre el mecanismo por el que esa variable contribuye a la vulnerabilidad individual o del hogar, y su validez depende de que esa hipótesis pueda conectarse con el fundamento teórico del instrumento y con los requisitos de diseño derivados del estado de la cuestión. Esta sección documenta, indicador por indicador, el razonamiento que sustenta los valores asignados, la dirección del efecto declarada en el cuadro de diseño (Apéndice F) y el requisito o requisitos de R1–R7 que el mapa satisface. La correspondencia con los requisitos funciona en dos sentidos: los mapas de puntuación operacionalizan los requisitos (cumplen la condición formal) y las hipótesis causales fundamentan los requisitos (justifican por qué la condición es necesaria).

### Indicadores de vulnerabilidad individual (Vi) {.unnumbered}

**Vi-1. Edad continua (`vi_edad`).** La edad se incorpora al módulo base como variable continua normalizada mediante rango percentílico midpoint sobre el conjunto de residentes georreferenciados de la Comunitat Valenciana, sin segmentación en grupos etarios. La hipótesis causal es que la edad expresa la acumulación progresiva de fragilidad funcional ante perturbaciones: a mayor edad, menor capacidad de recuperación físico-funcional tras el impacto y mayor dependencia de rutinas de cuidado que las emergencias interrumpen. La incorporación como variable continua —frente a una segmentación categórica— responde a que la fragilidad asociada a la edad no tiene umbrales de discontinuidad empíricamente justificables universales: una categorización impondría cortes arbitrarios que el percentil continuo evita preservando toda la información ordinal. Este indicador satisface R1 (posición ontológica declarada: la edad mide susceptibilidad individual, no exposición) y R5 (selección guiada por hipótesis causal: la posición en el ciclo vital es una de las condiciones inseguras que amplifican el impacto de los eventos adversos en el modelo PAR). El modelo de interacción edad × cronicidad —que combinaría ambas variables en un único indicador multiplicativo— fue evaluado durante el diseño del instrumento y descartado en favor del modelo aditivo por razones de parsimonia y auditabilidad: con percentil rank, la correlación entre edad y cronicidad no produce doble conteo, sino que un individuo de edad avanzada con alta carga crónica obtiene puntuaciones elevadas en ambos indicadores de forma independiente, lo que refleja correctamente su posición de vulnerabilidad compuesta.

**Vi-2. Carga de morbilidad crónica (`vi_cronicidad`).** La variable `cronicidad(cod)` del SIP estratifica la carga de enfermedad crónica en cuatro niveles (0–3). El mapa ordinal directo 0 → 0; 1 → 1/3; 2 → 2/3; 3 → 1 asume una progresión lineal de la fragilidad sistémica ante perturbaciones: cada nivel adicional de cronicidad añade aproximadamente la misma unidad de vulnerabilidad. Esta es una asunción conservadora que evita imponer una forma funcional no lineal (convexa o cóncava) sin evidencia empírica que la respalde en el contexto específico de la CV. La hipótesis causal es que la carga crónica crea dependencia de infraestructuras sanitarias de acceso regular y actúa como multiplicador de susceptibilidad ante perturbaciones que interrumpen ese acceso —medicación, citas de seguimiento, atención de urgencias—. Este indicador satisface R1 (mide susceptibilidad individual ante la ruptura del sistema de cuidados) y R5 (hipótesis causal de la cronicidad como condición insegura amplificadora del riesgo en el modelo PAR, sobre un indicador del SIP de cobertura universal y auditado clínicamente como instrumento de estratificación de la demanda sanitaria).

**Vi-3. Posición relativa al umbral de pobreza (`vi_renta`).** Los códigos de `D9_raf_renta` derivan de los tramos de copago farmacéutico establecidos por el Real Decreto-Ley 16/2012: a menor copago obligatorio, menor renta → mayor vulnerabilidad económica ante impactos que generan gastos imprevistos o pérdida de ingresos. El mapa de puntuación ordena los tramos de mayor a menor vulnerabilidad (10 → 1,00; 21/22 → 0,80–0,75; 30 → 0,40; 40 → 0,30; 50 → 0,20; 60 → 0,10) con los códigos de no-asegurado (63/64/65) interpolados en función de su posición administrativa. La no-linealidad del mapa —los tramos de pobreza extrema se comprimen hacia 1,00 mientras los tramos medios se distribuyen de forma más espaciada— refleja la hipótesis de que la reducción de capacidad de absorción económica opera con rendimientos decrecientes: pasar del código 30 al 10 implica una pérdida mayor de margen de maniobra que pasar del 60 al 40. Este indicador satisface R1 (la posición de renta es un atributo individual que opera a través del mecanismo de capacidad de absorción, no de exposición directa) y R5 (hipótesis causal de la renta como recurso de recuperación en el modelo de capacidades adaptativas).

**Vi-4. Situación laboral (`vi_labor`).** El campo `D4_lab` combina en un único código la situación de actividad laboral y la presencia de discapacidad reconocida. El mapa de puntuación ordena las categorías por vulnerabilidad decreciente: P (no puede trabajar + discapacidad) → 1,00; R (desempleado + discapacidad) → 0,90; B (no puede trabajar) → 0,85; T (otra situación + discapacidad) → 0,75; D (desempleado sin discapacidad) → 0,60; Q (trabaja + discapacidad) → 0,50; E (otra situación activa) → 0,40; C (trabaja) → 0,10. La lógica del mapa refleja simultáneamente tres mecanismos: la seguridad económica corriente (el empleo estable proporciona ingresos regulares), el acceso a prestaciones de protección social (el desempleo o la inactividad limitan las coberturas disponibles) y la disponibilidad temporal ante una emergencia (las situaciones laborales precarias restringen la capacidad de respuesta inmediata). Las categorías con discapacidad combinada reciben penalizaciones adicionales porque la discapacidad reconocida implica necesidades de cuidados que las perturbaciones externas agravan. Este indicador satisface R1 (vulnerabilidad laboral como atributo individual de susceptibilidad), R2 (diferencia entre vulnerabilidad individual —situación laboral— y capacidades sociales del entorno) y R5 (hipótesis causal de la situación laboral como condición insegura que determina el acceso a recursos en la fase de respuesta).

**Vi-5. Trayectoria migratoria (`vi_migr`).** El campo `D3_migr` codifica el origen y la recencia de la trayectoria migratoria. El mapa ordena de mayor a menor vulnerabilidad: 21 (extranjero reciente ≤2 años) → 1,00; 22 (extranjero 1–2 años) → 0,80; 31 (otra CCAA, reciente) → 0,70; 32 (otra CCAA, media estancia) → 0,50; 23 (extranjero antiguo, >5 años) → 0,40; 33 (otra CCAA, antiguo) → 0,30; 10 (no migrante) → 0,10. La recencia de la migración es un proxy de la fragilidad de las redes de apoyo local —menor tiempo de residencia implica redes más débiles y menos conocimiento de los sistemas institucionales de protección y de emergencia— y no de una característica inherente del individuo. Esta distinción es esencial para el cumplimiento de R1: la vulnerabilidad migratoria opera a través de la debilidad de las redes, no a través de una susceptibilidad intrínseca del sujeto. El gradiente de puntuación refleja que la consolidación de redes es un proceso continuo que se acentúa en los primeros años y se estabiliza progresivamente. Este indicador satisface R1 (mecanismo causal declarado: fragilidad de redes, no atributo inherente) y R5 (hipótesis causal explícita: el modelo PAR identifica la migración reciente como condición insegura en el plano de las presiones dinámicas).

**Vi-6. Situación administrativa de cobertura (`vi_aseg`).** El campo `D5_aseg_subgr` clasifica el subgrupo de aseguramiento sanitario. El mapa ordena: C5 (extranjero en situación irregular con acceso restringido) → 1,00; B2 (sin recursos, asistencia universal) → 0,90; C1 (acreditación caducada) → 0,70; C2 (no acreditado) → 0,65; B4 (otras acreditaciones Conselleria) → 0,50; A1/A2 (convenio internacional / TSE) → 0,20–0,30; C3 (mutualismo privado) → 0,15; A3 (asegurado INSS regular) → 0,10. La hipótesis causal es que la situación administrativa ante el sistema de protección social configura el acceso efectivo a la red de prestaciones en situación de emergencia: una situación irregular o no acreditada elimina o restringe el acceso institucional precisamente cuando más se necesita. Este indicador difiere de vi_migr en que no mide la recencia de la trayectoria sino el estatus de derechos vigente en el momento de la extracción; un inmigrante antiguo puede tener un subgrupo A3 (asegurado regular) y una baja puntuación en vi_aseg pese a una puntuación moderada en vi_migr. Este indicador satisface R1 (vulnerabilidad institucional como atributo del acceso a derechos, no del individuo), R2 (diferencia entre cobertura administrativa individual y capacidades sociales del entorno) y R5 (hipótesis causal de la restricción de derechos como condición insegura estructural en el marco PAR).

### Indicadores de composición del hogar (CH) {.unnumbered}

**CH-1. Tipo residencial (`ch_tipo_res`).** El campo `D8_tipo_res` distingue entre Unidad Familiar (código "01") y el resto de situaciones residenciales. La codificación binaria 01 → 0,0 (menor vulnerabilidad por tipo residencial) y resto → 1,0 (mayor vulnerabilidad) refleja la hipótesis de que los individuos fuera de una unidad familiar reconocida carecen de la red de convivencia que distribuye la carga de cuidados ante una perturbación: la ausencia de hogar familiar estructura la falta de red de apoyo informal inmediata. La elección del umbral binario frente a una gradación entre tipos no familiares responde a que los registros distintos de "01" en el SIP activo son predominantemente registros sin clasificación ("00"), cuya heterogeneidad interna no puede ordenarse con criterio teórico sin datos adicionales. Este indicador satisface R2 (arquitectura tridimensional: tipo residencial como característica del hogar, no del individuo) y R5 (hipótesis causal: la naturaleza de la unidad de convivencia como condición de capacidad de respuesta colectiva).

**CH-2. Composición del hogar (`ch_comp_res`).** El campo `D8_comp_res` clasifica la composición interna del hogar en nueve categorías. El mapa ordena por vulnerabilidad decreciente de la capacidad de redistribución interna: un menor solo sin adulto (→ 1,00) representa el extremo de máxima fragilidad del hogar; un hogar con más de dos adultos sin menores dependientes (→ 0,10) representa la mayor capacidad de redistribución interna. La ordenación intermedia refleja la hipótesis de que la relación entre adultos activos y miembros dependientes determina la velocidad y el alcance de la respuesta del hogar ante una perturbación sin recurrir a recursos externos: los hogares monoparentales (0,85) y los de adulto solo (0,75) tienen menor redundancia que los biparentales con o sin menores (0,25–0,45). Este indicador satisface R2 (composición del hogar como dimensión separada de la vulnerabilidad individual) y R5 (hipótesis causal: la capacidad de redistribución interna como mecanismo de amortiguación ante impactos en el modelo MOVE).

**CH-3. Tamaño del hogar (`ch_tam_res`).** El campo `D8_tam_res` categoriza el tamaño del hogar en cuatro tramos. El mapa asigna: 0 (no unidad familiar) → 0,90; 1 (< 3 personas) → 0,70; 2 (3–4 personas) → 0,30; 3 (> 4 personas) → 0,40. La no-monotonicidad del mapa —el tramo grande (>4) recibe mayor puntuación que el mediano (3–4)— refleja la hipótesis de que el tamaño grande con alta proporción de dependientes puede intensificar la presión sobre los cuidadores activos; el tamaño es un modulador de la capacidad bruta que opera en interacción con la composición (ch_comp_res). Tomado de forma aislada, el tamaño grande es ambivalente: puede indicar mayor capacidad de redistribución (más adultos activos) o mayor demanda de cuidados (más dependientes). Esta ambivalencia es la razón por la que la puntuación del tramo 3 se sitúa ligeramente por encima del tramo 2 y se interpreta como indicador auxiliar que adquiere su pleno significado en conjunción con ch_comp_res. Este indicador satisface R2 y R5 con la salvedad declarada de que su valor discriminante es bajo de forma aislada.

**CH-4. Ratio dependientes/total hogar (`ch_ratio_dep`).** Este indicador se construye a partir de `UCO_CODI` —la clave de convivencia del SIP— y mide la proporción de miembros del hogar clasificados como dependientes sobre el total. La definición operativa de dependiente integra tres criterios: menor de 18 años, mayor de 75 con cronicidad 2–3, y situación laboral en las categorías P/B/R (no puede trabajar / discapacidad grave). El ratio resultante (0–1) se incorpora directamente como indicador CH sin transformación adicional porque ya está en escala proporcional: un ratio = 1 significa que todos los miembros del hogar son dependientes, sin ningún adulto activo que distribuya la carga de cuidados. Este indicador recibe la clasificación "parcial" en la primera versión operativa porque la definición de dependiente se construye a partir de variables disponibles en el SIP (edad, cronicidad, situación laboral) en lugar de un indicador directo de dependencia funcional reconocida (SAAD/IMSERSO), que requeriría interoperabilidad con el Registro de Prestaciones Sociales. Este indicador satisface R2 (mide una propiedad del hogar que no se reduce a la suma de vulnerabilidades individuales) y R5 (hipótesis causal de la presión de cuidados como mecanismo de fragilización de la capacidad de respuesta colectiva, reconstruido a partir de datos disponibles con declaración explícita de las limitaciones del proxy).

### Correspondencia global con los requisitos de diseño {.unnumbered}

La tabla siguiente sintetiza la correspondencia entre cada indicador y los tres requisitos que operan a nivel de indicador: R1 (objeto declarado: la variable mide susceptibilidad del sujeto, no exposición), R2 (pertenencia a una dimensión analíticamente diferenciada por mecanismo causal) y R5 (selección guiada por una hipótesis causal explícita). Los cuatro requisitos restantes ---R3 (arquitectura espacial coherente con el mecanismo causal), R4 (regla de agregación justificada y análisis de compensabilidad), R6 (análisis de sensibilidad y reporte de incertidumbre) y R7 (trazabilidad y reproducibilidad)--- no operan a nivel de indicador individual sino de módulo o de instrumento, y por eso no se consignan en la tabla: se documentan en sus secciones respectivas ---R4 en §[D.5](#app-d-normalizacion), R6 en el análisis de sensibilidad del capítulo sexto, R7 en el Apéndice E, y R3 en la arquitectura espacial de cada módulo descrita en el capítulo quinto---.

```{r tab-d0-requisitos, echo=FALSE, message=FALSE, warning=FALSE}
tab_req <- data.frame(
  Indicador = c(
    "vi_edad", "vi_cronicidad", "vi_renta", "vi_labor",
    "vi_migr", "vi_aseg",
    "ch_tipo_res", "ch_comp_res", "ch_tam_res", "ch_ratio_dep"
  ),
  Dim = c(rep("Vi", 6), rep("CH", 4)),
  R1 = c("$\\checkmark$","$\\checkmark$","$\\checkmark$","$\\checkmark$",
         "$\\checkmark$","$\\checkmark$","---","---","---","---"),
  R2 = c("---","---","$\\checkmark$","$\\checkmark$",
         "---","$\\checkmark$",
         "$\\checkmark$","$\\checkmark$","$\\checkmark$","$\\checkmark$"),
  R5 = c("$\\checkmark$","$\\checkmark$","$\\checkmark$","$\\checkmark$",
         "$\\checkmark$","$\\checkmark$",
         "$\\checkmark$","$\\checkmark$","$\\checkmark$","parcial")
)

if (knitr::is_latex_output()) {
  tab_req_latex <- tab_req
  tab_req_latex$Indicador <- gsub("_", "\\_", tab_req_latex$Indicador, fixed = TRUE)
  kbl(tab_req_latex,
      col.names = c("Indicador", "Dim.", "R1", "R2", "R5"),
      caption       = "Correspondencia entre los indicadores del módulo IVEC\\textsubscript{base} y los requisitos de diseño que operan a nivel de indicador: R1 (objeto declarado), R2 (dimensión diferenciada por mecanismo causal) y R5 (selección por hipótesis causal). Los requisitos de módulo o instrumento ---R3 arquitectura espacial, R4 agregación y compensabilidad, R6 sensibilidad, R7 trazabilidad--- no se consignan por indicador; la marca «parcial» señala un proxy reconstruido con limitaciones declaradas.",
      caption.short = "Indicadores del IVEC\\textsubscript{base} por requisito (R1, R2, R5).",
      booktabs  = TRUE, escape = FALSE,
      align     = c("l","c","c","c","c")) %>%
    kable_styling(latex_options = c("HOLD_position","striped"), font_size = 9) %>%
    column_spec(1, width = "2.8cm") %>%
    column_spec(2, width = "0.8cm") %>%
    column_spec(3:5, width = "1.1cm")
} else {
  tesis_tabla_word(tab_req,
    col_names = c("Indicador", "Dim.", "R1", "R2", "R5"),
    caption   = "Correspondencia entre los indicadores del IVEC_base y los requisitos que operan a nivel de indicador (R1, R2, R5).")
}
```

## D.1 — Codificación de indicadores: justificación sustantiva {#app-d-codificacion .unnumbered}

Esta sección documenta el *por qué* de las decisiones de codificación de cada indicador del IVEC_base: la transformación de la variable continua de edad, las puntuaciones asignadas a cada categoría de las variables ordinales y categóricas, y los criterios de agregación intrahogar para los indicadores derivados. La implementación reproducible de cada codificación ---el código R que la traduce a operaciones sobre los microdatos del SIP--- se concentra en §[E.1](#app-e-grid) del Apéndice E, evitando duplicar el material entre los dos apéndices. Los mapas concretos de puntuación por categoría y la correspondencia con los requisitos R1--R7 se documentan en la sección inicial de justificación de los mapas de puntuación; las subsecciones que siguen completan esa documentación con las decisiones que requieren argumentación adicional.

### D.1.1 — Codificación de los indicadores básicos de Vi {.unnumbered}

Los seis indicadores básicos de la dimensión Vi en la primera versión operativa ---cronicidad, posición relativa al umbral de pobreza (`D9_raf_renta`), situación laboral (`D4_lab`), trayectoria migratoria (`D3_migr`), aseguramiento sanitario (`D5_aseg_subgr`) y edad--- presentan mapas de puntuación ordinales cuya justificación sustantiva se desarrolla indicador por indicador en la sección de justificación de los mapas de puntuación (Vi-1 a Vi-6). Cada mapa codifica una hipótesis causal específica sobre el mecanismo por el que la variable contribuye a la vulnerabilidad individual, derivada del marco PAR y del análisis del campo desarrollados en los capítulos tercero y quinto. La elección de las puntuaciones específicas ---por ejemplo, la no-linealidad del mapa de renta o la asignación de penalizaciones combinadas en `D4_lab` para las categorías que combinan discapacidad con situación laboral adversa--- responde a hipótesis declaradas sobre cómo opera cada mecanismo en el contexto de la Comunitat Valenciana.

### D.1.2 — Transformación de `f_nacim` en edad continua {#app-d-edad .unnumbered}

La variable `vi_edad` del módulo IVEC_base se construye a partir del campo `f_nacim` del SIP (fecha de nacimiento) calculando la edad en años decimales respecto a la fecha de extracción (1 de junio de 2025) y transformando el resultado mediante rango percentílico midpoint sobre el conjunto completo de residentes georreferenciados de la Comunitat Valenciana. No se aplica segmentación en grupos etarios: la edad se trata como variable continua para preservar toda la información ordinal sin imponer umbrales de discontinuidad que carecerían de justificación empírica universal.

La elección del percentil continuo frente a la categorización ---por comparabilidad con los demás indicadores Vi, todos normalizados por percentil, y porque la fragilidad funcional asociada a la edad aumenta de forma gradual, sin puntos de ruptura biológicos que justifiquen una escala discreta--- se fundamenta con detalle en la sección de justificación de los mapas de puntuación (Vi-1).

Los individuos con `f_nacim` nulo o con edad calculada fuera del rango plausible (< 0 o > 125 años) se excluyen de la normalización percentílica. Su impacto sobre la distribución es despreciable dado que representan menos del 0,06% del universo activo. La implementación reproducible de la transformación se documenta en §[E.1](#app-e-grid) del Apéndice E.

### D.1.3 — Codificación de los indicadores básicos de CH {.unnumbered}

Los cuatro indicadores básicos de la dimensión CH en la primera versión operativa ---tipo residencial (`D8_tipo_res`), composición del hogar (`D8_comp_res`), tamaño del hogar (`D8_tam_res`) y ratio dependientes/total reconstruido a partir de `UCO_CODI`--- presentan mapas de puntuación cuya justificación sustantiva se desarrolla indicador por indicador en la sección de justificación de los mapas de puntuación (CH-1 a CH-4). El único matiz operativo que conviene reiterar aquí es que la construcción del ratio dependientes/total a partir de tres criterios integrados (menores de 18 años, mayores de 75 con cronicidad 2--3, y categorías P/B/R de `D4_lab`) es un proxy en la primera versión operativa que la documentación A6 marca como tal, a la espera de la interoperabilidad con el registro SAAD/IMSERSO que permitiría sustituirlo por un indicador directo de dependencia funcional reconocida.

### D.1.4 — Anclaje padronal: unión de las categorías 2 y 3 de empadronamiento {#app-d-anclaje .unnumbered}

El campo `empadronamiento` del SIP clasifica a cada individuo en tres categorías: 1 = empadronado en la Comunitat Valenciana de manera estable, 2 = no empadronado en la CV durante más de un mes, y 3 = no empadronado en la CV durante menos de un mes. La codificación del indicador `vi_padronal` para el IVEC_base agrega las categorías 2 y 3 en un único valor de déficit padronal (puntuación 1), frente a la categoría 1 que recibe puntuación 0.

La decisión responde a dos consideraciones convergentes. La primera es sustantiva: el mecanismo causal que la hipótesis del capítulo tercero asigna al anclaje padronal ---la invisibilidad ante los sistemas locales de protección, la dificultad de acceso a prestaciones que exigen padrón vigente y la exclusión del censo electoral municipal--- opera con la misma lógica tanto en residentes sin inscripción reciente (menos de un mes, categoría 3, situación típica de migrantes en proceso de empadronamiento o de personas que han cambiado de domicilio recientemente) como en residentes con déficit prolongado (más de un mes, categoría 2, situación típica de sinhogarismo, alquileres no declarados o reorganizaciones familiares no formalizadas). Distinguir entre las dos categorías introduciría un gradiente temporal que el mecanismo causal del indicador no requiere y que la teoría no fundamenta.

La segunda consideración es estadística. La distribución empírica del campo en el SIP de junio de 2025 muestra que la categoría 1 concentra prácticamente la totalidad de la población residente CV, lo que es coherente con el alto nivel de empadronamiento de la población residente en España: el indicador captura una situación minoritaria pero relevante, no una distribución gradual sobre los tres niveles. La media de `vi_padronal_p` (percentil agregado por celda) es de 0,500 con desviación típica de 0,002, lo que confirma que la varianza informativa del indicador procede de la dicotomía anclaje/déficit y no de la sub-distinción dentro del subgrupo no anclado.

### D.1.5 — Fragilidad económico-institucional de la cobertura: codificación ordinal de `D1_fin_cov` y verificación de no-redundancia con `D5_aseg_subgr` {#app-d-d1cob .unnumbered}

El campo `D1_fin_cov` del SIP distingue la fuente económica de la financiación de la cobertura sanitaria entre ocho categorías: 10 (Asegurados INSS por cotización ordinaria a la Seguridad Social), 20 (Cobertura SNS Conselleria GVA, financiada por la administración autonómica para población sin recursos de cotización), 30 (Mutualismo Administrativo Público), 40 (Convenio Internacional o TSE), 51 (Mutualismo Administrativo Privado con convenio suscrito), 52 (Mutualismo Administrativo Privado sin convenio), 60 (No Asegurados) y 99 (Desconocido). La codificación operativa del indicador `vi_d1cobertura` opera en tres niveles ordinales: posición de estabilidad por cotización ordinaria o mutualismo institucional (categorías 10, 30, 40, 51, puntuación 0), dependencia de la cobertura subsidiada regional (categoría 20, puntuación 0,5) y ausencia de aseguramiento (categoría 60, puntuación 1).

Las categorías 52 y 99 se tratan como datos perdidos por dos razones: la baja frecuencia poblacional (52 y 99 representan conjuntamente menos del 3 por ciento del registro CV) y la ambigüedad del perfil de fragilidad que la categoría asignaría en una escala ordinal de tres niveles. El tratamiento de los valores perdidos sigue el procedimiento general del pipeline: imputación a la mediana del indicador sobre el universo de residentes CV.

La hipótesis causal del capítulo tercero establece que la dependencia de la cobertura subsidiada regional o la ausencia de aseguramiento son indicadores específicos de una posición económico-institucional precaria que combina insuficiencia de ingresos por cotización formal con dependencia institucional para el acceso a derechos sanitarios. El mecanismo causal es distinto del que operacionalizan la posición relativa al umbral de pobreza (`D9_raf_renta`, dirigida a la aportación farmacéutica) y el subgrupo administrativo de aseguramiento (`D5_aseg_subgr`, dirigido al estatus administrativo de la afiliación).

La verificación empírica de la no-redundancia se realiza mediante dos estadísticos complementarios. La V de Cramer sobre la tabla de contingencia individual entre `D1_fin_cov` y `D5_aseg_subgr` (8×10 categorías, N = 5.287.051 residentes CV) es de **0,8449** (χ² = 26.417.752, p < 10⁻³⁰⁰), valor que indica una asociación fuerte entre las dos variables y advierte sobre el riesgo de redundancia: las dos variables comparten información sobre la misma posición social subyacente, aunque desde ángulos formalmente distintos. La correlación de Spearman entre `vi_d1cobertura` y `vi_aseg` a nivel de celda (N = 3.124 celdas activas) es de **0,8129**, consistente con el resultado individual y confirmando que la varianza compartida persiste tras la agregación.

Esta asociación empírica fuerte es metodológicamente honesta de reportar y exige tres consideraciones interpretativas. Primero, la asociación es teóricamente esperable: ambas variables son codificaciones administrativas del mismo registro sanitario sobre la posición de cobertura de cada individuo, y reflejan, desde dos ángulos institucionales distintos, la misma estructura social subyacente. Segundo, la asociación no es perfecta: la tabla de contingencia muestra que un mismo valor de `D1_fin_cov` puede distribuirse entre dos o más valores de `D5_aseg_subgr` (la categoría 60 "No Asegurados" se distribuye entre C1, C2, C3 y C5 de D5; la categoría 20 "Cobertura SNS Conselleria" se distribuye entre B2 y B4), lo que indica que las dos variables capturan distinciones sub-categoriales no equivalentes. Tercero, la contribución marginal de `vi_d1cobertura` al índice compuesto es limitada por la redundancia documentada, pero el mecanismo causal distinto que la hipótesis del capítulo tercero le asigna justifica su inclusión: el indicador captura la **fuente económica** de la financiación (cotización propia, subsidio regional o ausencia), mientras que `D5_aseg_subgr` captura el **estatus administrativo** de la afiliación (alta en SS, acreditación Conselleria o irregularidad).

La decisión metodológica es mantener el indicador en la primera versión operativa con la documentación explícita de su asociación empírica con `D5_aseg_subgr` para que la interpretación de los resultados pueda diferenciar entre lo que cada uno aporta. En una iteración posterior puede contrastarse el efecto marginal de excluir `vi_d1cobertura` mediante un análisis de sensibilidad específico que compare la distribución del IVEC_base con y sin el indicador.

### D.1.6 — Vi medio del hogar y heterogeneidad de Vi: orden de cálculo y dirección del rank percentílico {#app-d-vimedio .unnumbered}

Los dos indicadores derivados intrahogar del módulo CH (`ch_vi_medio` y `ch_vi_het`) se construyen sobre las puntuaciones individuales de Vi previamente normalizadas a percentil, agregadas por unidad de convivencia (campo `UCO_CODI`). La operacionalización requiere dos decisiones específicas que esta sección documenta.

La primera decisión es el orden de cálculo en el pipeline. La normalización percentílica de los ocho indicadores Vi básicos (`vi_cronicidad`, `vi_renta`, `vi_labor`, `vi_migr`, `vi_aseg`, `vi_padronal`, `vi_d1cobertura`, `vi_edad`) debe completarse antes de la agregación por UCO_CODI, porque los dos indicadores derivados operan sobre rangos percentílicos individuales y no sobre las puntuaciones ordinales previas a la normalización. La sección [E.1](#app-e-grid) del Apéndice E documenta el orden operativo del pipeline ---normalización percentílica de los ocho indicadores Vi básicos, seguida del cómputo del Vi individual compuesto como media de los ocho percentiles, y agregación intrahogar mediante `group_by(UCO_CODI)`---. Invertir el orden ---es decir, agregar antes de normalizar--- produciría puntuaciones intrahogar sobre escalas ordinales no comparables entre indicadores, que la normalización posterior corregiría solo parcialmente.

La segunda decisión es la dirección del rank percentílico de los dos indicadores derivados. El módulo CH del IVEC_base sigue la convención de que valores altos del indicador representan **mayor fragilidad** del hogar (menor capacidad compensatoria), de modo que la fórmula del IVEC_base ---donde CH entra como `(1 - CH*)`--- pueda interpretarse coherentemente como "ausencia de capacidad compensatoria". Bajo esta convención, los dos indicadores derivados se rankean de forma distinta. El Vi medio del hogar (`ch_vi_medio_p`) se rankea de forma directa: percentiles altos corresponden a hogares con alta media de fragilidad individual entre sus miembros, lo que la hipótesis causal del capítulo tercero identifica como acumulación uniforme de fragilidad sin amortiguador interno disponible. La heterogeneidad de Vi (`ch_vi_het_p`) se rankea de forma inversa mediante el rank sobre `-sd(vi_individual_score)`: percentiles altos del indicador final corresponden a hogares con **baja desviación estándar intrahogar**, lo que la misma hipótesis identifica como ausencia de diversidad de perfiles individuales y por tanto como menor capacidad de redistribución interna; percentiles bajos del indicador final corresponden a hogares con alta diversidad interna, mayor margen de redistribución y por tanto mayor capacidad compensatoria.

El tratamiento de los hogares unipersonales requiere una decisión adicional. La desviación estándar muestral no está definida con un único miembro, lo que en el cómputo de R produce NA. La decisión operativa asigna el valor 0 a la heterogeneidad de Vi en hogares unipersonales, lo que es coherente con la interpretación sustantiva: un hogar de un único miembro carece estructuralmente de diversidad por construcción, y la ausencia de heterogeneidad coincide con la ausencia de redistribución interna posible. Bajo la inversión del rank descrita, los hogares unipersonales obtienen el percentil máximo de `ch_vi_het_p` ---valor que en la convención del módulo representa máxima fragilidad por homogeneidad---, lo que captura correctamente la condición de aislamiento residencial como configuración de máxima vulnerabilidad CH.

La incorporación conjunta de los dos indicadores intrahogar al módulo CH eleva su coherencia interna por encima del umbral reflectivo ---frente a la versión con solo los cuatro indicadores estructurales---, confirmando empíricamente la hipótesis del capítulo tercero según la cual los dos indicadores derivados covarían con la estructura formal del hogar de manera sistemática suficiente para sustanciar la dimensión como constructo reflectivo, no solo como composición formativa causal. Las cifras de coherencia interna (α, ω) de las dos configuraciones se reportan y comentan en §[D.4](#app-d-correlaciones).

## D.2 — Tabla de depuración secuencial de la muestra SIP {#app-d-depuracion .unnumbered}

El proceso de construcción del IVEC_base parte de los registros activos del SIP en la fecha de extracción (junio de 2025) y aplica una serie de exclusiones secuenciales para garantizar la coherencia geográfica, temporal y clínica de la muestra. La tabla \@ref(tab:tab-depuracion-base) documenta cada etapa con el número de registros excluidos, el número retenido y el porcentaje retenido sobre el total de partida, permitiendo al lector verificar la magnitud real de cada exclusión y, en su caso, evaluar la coherencia de cada filtro respecto a la justificación teórica que el capítulo quinto desarrolla.

```{r tab-depuracion-base, echo=FALSE, message=FALSE, warning=FALSE}
ruta_dep <- here::here("data/base/ivec_resultados", "tabla_depuracion.rds")

if (file.exists(ruta_dep)) {
  tab_dep <- readRDS(ruta_dep)
} else {
  tab_dep <- tibble::tibble(
    Etapa = c(
      "Registro total SIP (fecha extracción junio 2025)",
      "D2: fuera del ámbito CV (no residentes)",
      "Sin georreferenciación (ST_X/ST_Y nulos)",
      "Coordenadas fuera del bbox CV (ETRS89 UTM30N)",
      "Celdas excluidas por umbral mínimo (< 15 individuos)",
      "Individuos en celdas activas del IVEC_base"
    ),
    `N excluido` = c(NA, 78182L, 933233L, 0L, 4485L, NA),
    `N retenido` = c(5365233L, 5287051L, 4353818L, 4353818L, 4349333L, 4349333L),
    `% sobre 5.365.233` = c(100.00, 98.54, 81.15, 81.15, 81.07, 81.07)
  )
}

if (knitr::is_latex_output()) {
  kbl(tab_dep, format = "latex", booktabs = TRUE,
      caption = "Depuración secuencial de la muestra del SIP para la construcción del IVEC\\_base. Cada fila documenta una exclusión cuya justificación se desarrolla en el capítulo quinto.",
      caption.short = "Depuración secuencial del SIP para IVEC\\_base.",
      col.names = c("Etapa", "N excluido", "N retenido", "\\% sobre total"),
      align = c("l", "r", "r", "r"),
      format.args = list(big.mark = ".", decimal.mark = ",")) %>%
    kable_styling(latex_options = c("hold_position"),
                  font_size = 9, full_width = FALSE) %>%
    column_spec(1, width = "7.5cm") %>%
    column_spec(2:4, width = "2.2cm")
} else {
  tesis_tabla_word(tab_dep,
    col_names = c("Etapa", "N excluido", "N retenido", "% sobre total"),
    caption = "Depuración secuencial de la muestra del SIP para la construcción del IVEC_base.")
}
```

El total de partida ---5.365.233 registros--- corresponde al universo poblacional registrado en el SIP a junio de 2025, que incluye residentes habituales de la Comunitat Valenciana y personas no residentes atendidas por el sistema sanitario valenciano. La primera exclusión opera por la decisión D2 documentada en §\@ref(sec-fuentes-ventana) del capítulo quinto: se filtran 78.182 registros de no residentes para restringir el universo a la población efectivamente residente en el territorio valenciano, único conjunto sobre el que el IVEC_base puede producir un diagnóstico de vulnerabilidad estructural coherente con el ámbito de intervención de las administraciones autonómicas. La segunda exclusión retira los 933.233 registros sin coordenadas válidas en los campos ST_X y ST_Y, lo que representa el 17,39 por ciento del subconjunto previo: el perfil sociodemográfico de este dato perdido se analiza en detalle en §[D.3](#app-d-sesgo) y constituye la limitación de cobertura más relevante del módulo. La tercera exclusión, que en el pipeline corregido retiene la totalidad de los registros georreferenciados, refleja la corrección del bbox occidental documentada en §\@ref(sec-universo-analisis): el bbox original había excluido por error los municipios del Rincón de Ademuz, Los Serranos y la Serranía, situación rectificada en la versión actual del pipeline. La cuarta exclusión retira 4.485 individuos que, aun georreferenciados, residen en celdas con menos de 15 residentes registrados, umbral establecido por la decisión D2 como condición conjunta de estabilidad estadística y de protección de la identidad en zonas rurales dispersas.

El universo final del IVEC_base ---4.349.333 individuos en 3.124 celdas activas--- representa el 81,07 por ciento del registro total de partida, configurando la base sobre la que se construyen las puntuaciones de Vi, CH y la fórmula compuesta del módulo. La pérdida acumulada del 18,93 por ciento es atribuible casi en su totalidad al sesgo de georreferenciación, único de los cuatro filtros cuya magnitud y perfil requieren la atención metodológica que §[D.3](#app-d-sesgo) desarrolla.

## D.3 — Análisis de sesgo en los datos faltantes del módulo base {#app-d-sesgo .unnumbered}

El análisis de sesgo de georreferenciación evalúa si los 933.233 individuos sin coordenadas válidas (17,39% del total del SIP) presentan un perfil de vulnerabilidad sistemáticamente distinto del de los georreferenciados ---lo que produciría una infraestimación del IVEC_base precisamente en los territorios con mayor concentración de población frágil---. El procedimiento completo, con sus resultados e interpretación, se documenta en §\@ref(sec-sesgo-georref) del capítulo quinto. El código reproducible que implementa los cuatro cruces se documenta como script independiente del apéndice (`R/apendices/A4_pipeline_decisiones_metodologicas.R`); la tabla \@ref(tab:tab-sesgo-georref) resume sus resultados. La variable dependiente binaria en todos los cruces es la condición `ST_X IS NULL OR ST_Y IS NULL` (ausencia de coordenadas tras la imputación intrahogar del Módulo 3). Los cuatro cruces son: (i) con D7\_vulner\_apsig (categoría de vulnerabilidad APSIG), que evalúa si los más vulnerables por clasificación institucional son también los más inlocalizables; (ii) con D3\_migr (trayectoria migratoria), que contrasta si la recencia de la migración predice la ausencia de coordenadas; (iii) con D5\_aseg\_subgr (subgrupo de aseguramiento sanitario), que examina si la precariedad administrativa explica la ausencia de domicilio georreferenciable; y (iv) con D9\_raf\_renta (posición relativa al umbral de pobreza), que evalúa si la pobreza extrema correlaciona con la inlocalización. Los cuatro cruces incluyen prueba chi-cuadrado con corrección de continuidad y V de Cramer como medida del tamaño del efecto.

<!-- PIPELINE REPRODUCIBLE: R/apendices/A4_pipeline_decisiones_metodologicas.R
     §D.3 — cuatro cruces de contingencia del sesgo de georreferenciación. -->

```{r tab-sesgo-georref, echo=FALSE, message=FALSE, warning=FALSE}
ruta_sesgo <- here::here("data/base/ivec_resultados/sesgo_georref.rds")
if (file.exists(ruta_sesgo)) {
  r_sesgo <- readRDS(ruta_sesgo)
  tab_sesgo <- tibble::tibble(
    Variable = r_sesgo$Variable,
    Chi2 = formatC(r_sesgo$Chi2, format = "f", digits = 1, big.mark = ".", decimal.mark = ","),
    GL   = r_sesgo$GL,
    p    = ifelse(r_sesgo$p_valor < 0.001, "< 0,001",
                  formatC(r_sesgo$p_valor, format = "g", digits = 3)),
    Efecto = paste0("V de Cramer = ", formatC(r_sesgo$Cramer_V, format = "f", digits = 3, decimal.mark = ","),
                    ifelse(r_sesgo$Cramer_V < 0.10, " (despreciable)", " (pequeño)"))
  )
} else {
  tab_sesgo <- tibble::tibble(
    Variable = c("Vulnerabilidad APSIG (D7)", "Situación migratoria (D3)",
                 "Aseguramiento (D5)", "Nivel de renta (D9)"),
    Chi2 = c("3.622,9", "7.373,3", "57.751,7", "6.724,2"),
    GL   = c(8L, 11L, 18L, 16L),
    p    = rep("< 0,001", 4),
    Efecto = c("Despreciable; dirección contraria al peor caso",
               "Mayor en migración antigua/interna, no en recién llegados",
               "Mayor en indeterminación administrativa (A1/A2), no en precariedad",
               "Menor en pobreza máxima (PN-0\\%) que en el global")
  )
}
col_sesgo <- c("Variable de cruce", "$\\chi^2$", "gl", "p", "Tamaño del efecto / lectura")
if (knitr::is_latex_output()) {
  kbl(tab_sesgo, format = "latex", booktabs = TRUE, escape = FALSE, longtable = TRUE,
      caption = "Análisis de sesgo en la georreferenciación del SIP: pruebas de independencia entre la condición de no georreferenciado y cuatro variables de clasificación del SIP. La asociación es significativa en los cuatro cruces (gran $N$) pero de tamaño despreciable y de dirección contraria a la hipótesis de peor caso; la interpretación completa se desarrolla en el capítulo 5.",
      caption.short = "Sesgo de georreferenciación del SIP.",
      col.names = col_sesgo, align = c("l", "r", "r", "r", "l")) %>%
    kable_styling(latex_options = c("repeat_header", "scale_down"), font_size = 8)
} else {
  tesis_tabla_word(tab_sesgo,
    caption = "Sesgo de georreferenciación del SIP: pruebas de independencia.",
    col_names = col_sesgo)
}
```

## D.4 — Coeficientes de correlación entre indicadores y entre dimensiones {#app-d-correlaciones .unnumbered}

La validez interna del IVEC requiere que los indicadores que componen cada dimensión sean suficientemente convergentes para justificar su agregación, pero no tan colineales que resulten redundantes. Esta sección presenta la matriz de correlaciones de Spearman entre los indicadores individuales de cada módulo y entre las puntuaciones de dimensión agregadas, junto con el análisis de las implicaciones de los pares con correlaciones superiores a 0,7 para la validez interna del instrumento. Los resultados justifican la decisión de mantener o eliminar indicadores en las distintas fases de ajuste del modelo. El código reproducible ---matrices completas de Spearman y validación por análisis de componentes principales--- se documenta como script independiente del apéndice (`R/apendices/A4_pipeline_decisiones_metodologicas.R`).

<!-- PIPELINE REPRODUCIBLE: R/apendices/A4_pipeline_decisiones_metodologicas.R
     §D.4 — matrices de correlación de Spearman, coherencia interna (α/ω) y
     validación ACP del esquema de ponderación del módulo base. -->

```{r tab-coherencia-base-d4, echo=FALSE, message=FALSE, warning=FALSE}
ruta_vd7 <- here::here("data/base/ivec_resultados/validacion_d7.rds")
if (file.exists(ruta_vd7)) {
  coh <- readRDS(ruta_vd7)$coherencia_interna
} else {
  coh <- tibble::tibble(d = c("Vi", "CH"), a = c(0.751, 0.673),
                        o = c(0.765, 0.709), n = c(8L, 6L),
                        r = rep("Supera umbral (α≥0,60; ω≥0,65)", 2))
}
col_coh <- c("Dimensión", "α de Cronbach", "ω de McDonald", "N indicadores", "Resultado")
if (knitr::is_latex_output()) {
  kbl(coh, format = "latex", booktabs = TRUE, escape = TRUE,
      caption = "Coherencia interna del módulo base por dimensión: alfa de Cronbach y omega de McDonald sobre las celdas activas (cuadrícula 1 km²). Ambas dimensiones superan los umbrales convencionales (α ≥ 0,60; ω ≥ 0,65).",
      caption.short = "Coherencia interna del módulo base por dimensión.",
      col.names = col_coh, align = c("l", "r", "r", "r", "l")) %>%
    kable_styling(latex_options = c("hold_position"), font_size = 9)
} else {
  tesis_tabla_word(coh, caption = "Coherencia interna del módulo base por dimensión.",
    col_names = col_coh)
}
```

Los resultados de la validación interna del IVEC_base sobre los datos de la Comunitat Valenciana (extracción de junio de 2025) se reportan en la tabla \@ref(tab:tab-coherencia-interna) del capítulo sexto (§\@ref(sec-res-coherencia)) y emergen del `r gh("pipeline del módulo base", "R/ivec/01_ivec_base.R")`, conforme a la arquitectura ampliada del módulo (ocho indicadores Vi y seis indicadores CH). La interpretación de los valores resultantes se ancla en dos consideraciones estructurales que conviene precisar aquí. La primera afecta a Vi: con ocho indicadores que operacionalizan mecanismos causales convergentes sobre la fragilidad individual ---cronicidad, posición socioeconómica relativa al umbral de pobreza, situación laboral, trayectoria migratoria, aseguramiento sanitario, anclaje padronal, fragilidad económico-institucional de la cobertura sanitaria y edad---, la coherencia interna supera los umbrales convencionales (α = 0,751; ω = 0,765, frente a los criterios α ≥ 0,60 y ω ≥ 0,65) y constituye evidencia de que la dimensión captura un constructo latente común suficientemente robusto para justificar la agregación en una puntuación compuesta. La segunda afecta a CH: sus seis indicadores se distribuyen en dos bloques con estructura causal distinta. Los cuatro de estructura formal del hogar ---tipo residencial, composición interna, tamaño y carga de dependencia--- miden facetas conceptualmente independientes de la composición del hogar sin que exista una dimensión latente única subyacente, y su comportamiento es más cercano al de un constructo formativo causal que al de un reflectivo. Los dos derivados ---Vi medio del hogar y heterogeneidad de Vi en el hogar--- presentan covariación sistemática con los indicadores estructurales, y su incorporación eleva la coherencia interna global de CH por encima del umbral reflectivo (α = 0,673; ω = 0,709) respecto a la versión con solo cuatro indicadores estructurales (α = 0,532; ω = 0,591). La distinción entre ambos bloques, habitual en la construcción de índices compuestos de vulnerabilidad [@nardo2008; @beccari2016], justifica que el criterio decisivo para CH no sea la unidimensionalidad factorial sino la covariación suficiente para defender la agregación mediante media aritmética como aproximación operativa a la capacidad del hogar de compensar la fragilidad individual. La implicación práctica es que CH, con los dos indicadores derivados, supera ambos umbrales (α = 0,673; ω = 0,709) y confirma la agregación, con la condición de que la interpretación de los resultados diferencie explícitamente entre la puntuación compuesta y sus componentes.

```{r acp-ponderacion-d4, echo=FALSE}
# Diagnósticos del ACP de validación del esquema equiponderado, calculados por
# R/apendices/A4_pipeline_decisiones_metodologicas.R (§D.4). Se leen del rds;
# en su defecto, valores validados por reejecución sobre el panel de 3.124
# celdas activas.
ruta_acp <- here::here("data/base/ivec_resultados/acp_ponderacion.rds")
if (file.exists(ruta_acp)) {
  .acp <- readRDS(ruta_acp)
} else {
  .acp <- list(var_pc1 = 0.4938, rho_equi_pc1 = 0.9701, rho_ivec_pc1 = 0.9812,
               var_pc1_vi = 0.504, var_pc1_ch = 0.521)
}
.f1 <- function(x) formatC(100 * x, format = "f", digits = 1, decimal.mark = ",")
.f3 <- function(x) formatC(x, format = "f", digits = 3, decimal.mark = ",")
```

La decisión de agregar los indicadores del IVEC_base con pesos iguales se somete además a la validación mediante análisis de componentes principales cuyo procedimiento y umbrales especifica el capítulo quinto (§\@ref(sec-validacion-acp)), con función estrictamente diagnóstica y no constructiva. Los tres criterios se cumplen sobre el panel de celdas activas. El primer componente principal de los catorce indicadores explica el `r .f1(.acp$var_pc1)` por ciento de la varianza, por encima del umbral del 40 por ciento que señala una dimensionalidad dominante compatible con la agregación en un índice escalar. Los *loadings* del primer componente son todos positivos ---ningún indicador carga en dirección contraria al factor común, si bien el anclaje padronal y los indicadores de tipo y composición del hogar presentan cargas próximas a cero, coherentes con su papel más formativo dentro de la dimensión CH---, lo que respalda la hipótesis de pesos homogéneos. Y la correlación de Spearman entre el IVEC_base equiponderado y el primer componente principal es de `r .f3(.acp$rho_ivec_pc1)` (`r .f3(.acp$rho_equi_pc1)` para la media directa de los catorce indicadores), muy por encima del umbral de 0,95: el esquema de pesos iguales produce un ordenamiento de celdas prácticamente idéntico al que produciría la ponderación estadísticamente óptima para estos datos, lo que confirma empíricamente la elección teórica de equiponderación. El análisis aplicado por separado a cada dimensión corrobora la unidimensionalidad dominante de ambos bloques: el primer componente explica el `r .f1(.acp$var_pc1_vi)` por ciento de la varianza en Vi (ocho indicadores) y el `r .f1(.acp$var_pc1_ch)` por ciento en CH (seis indicadores). Esta convergencia valida el esquema equiponderado, pero no justifica sustituirlo por los pesos del componente principal: como el módulo es formativo y el requisito R2 obliga a mantener diferenciadas la vulnerabilidad individual y la capacidad del hogar ---esta última puntuada por tipo de hogar sobre una hipótesis causal, no como reflejo de un factor latente---, el ACP opera como diagnóstico del esquema teórico y no como criterio para fijar los pesos (§\@ref(sec-validacion-acp)).

## D.5 — Normalización min-max y pesos efectivos en IVEC_base {#app-d-normalizacion .unnumbered}

La normalización de Vi_media y CH_media a la escala [0,1] se realiza mediante el procedimiento min-max estándar: para cada dimensión, se resta el valor mínimo observado entre las celdas activas y se divide por el rango total. El resultado, Vi\* y CH\*, sitúa las dos dimensiones en una escala numérica común antes de calcular el compuesto IVEC_base = 0,5·Vi\* + 0,5·(1−CH\*). La elección del min-max sobre la alternativa de normalización por rango percentílico a nivel de celda responde a un criterio de preservación de la información distribucional: la normalización por rango comprimiría la distancia entre celdas vecinas en el orden —una celda en percentil 95 quedaría a 0,05 unidades de una en percentil 90 con independencia de la diferencia absoluta de vulnerabilidad—, mientras que el min-max preserva las proporciones del espacio de variación original.

Esta decisión tiene una consecuencia que conviene declarar explícitamente. La normalización min-max no impone distribuciones idénticas a Vi\* y a (1−CH\*): el resultado depende de la forma de la distribución de partida de Vi_media y CH_media entre las celdas activas. En los datos de la Comunitat Valenciana, ambas dimensiones presentan distribuciones moderadas y de asimetría positiva, pero no idénticas: Vi\* tiene una media de 0,341 (desviación típica 0,126) y (1−CH\*) una media de 0,311 (desviación típica 0,085), de modo que Vi\* se extiende ligeramente más hacia la cola alta. Esta diferencia hace que los umbrales percentílicos no coincidan exactamente para las dos dimensiones: el percentil 75 de Vi\* se sitúa en 0,3868 y el de (1−CH\*) en 0,3546. La implicación es que los pesos formales declarados (0,5–0,5) no producen pesos efectivos estrictamente idénticos en términos de posición relativa dentro de cada distribución, si bien la diferencia entre ambos umbrales es pequeña. Esta asimetría es inherente a cualquier procedimiento de normalización que preserve la forma distribucional y está documentada en la literatura metodológica sobre indicadores compuestos como una propiedad conocida del min-max, distinta del problema de compensabilidad [@nardo2008].

Para evaluar si esta asimetría de pesos efectivos altera las conclusiones sustantivas del instrumento, el análisis de sensibilidad del módulo base ---cuya especificación se documenta en §\@ref(sec-sensibilidad) del capítulo quinto y cuyos resultados se reportan en el capítulo sexto--- compara la clasificación territorial del IVEC_base bajo cinco especificaciones de operacionalización, entre ellas dos esquemas de ponderación alternativos que asignan, respectivamente, el 70 % del peso a Vi\* y el 70 % a (1−CH\*). El resultado confirma la robustez del diagnóstico: el 72,3 % de las celdas conserva exactamente el mismo quintil entre las cinco especificaciones y el 98,8 % permanece dentro de un intervalo de un quintil, con una correlación de Spearman mínima entre especificaciones de 0,9548 ---precisamente la del par de pesos más divergentes, 0,7/0,3 frente a 0,3/0,7---. La asimetría de pesos efectivos no altera, por tanto, la identificación de los territorios en situación de mayor vulnerabilidad, que es el uso diagnóstico principal del instrumento; las pocas celdas cuyo quintil varía entre especificaciones se concentran en la franja intermedia de ambas distribuciones y se cartografían explícitamente como zonas de incertidumbre diagnóstica, conforme a las condiciones de interpretación establecidas en la sección de validación del capítulo quinto (§\@ref(sec-estrategia-validacion)).

## D.6 — Validez convergente: correlación del IVEC_base con el índice D7 del SIP {#app-d-convergente .unnumbered}

La validez convergente del IVEC_base se evalúa mediante la correlación entre el valor medio del índice a nivel de cuadrícula y la proporción de individuos clasificados en los niveles superiores de vulnerabilidad según el índice D7 del SIP, que constituye el criterio externo más próximo disponible con cobertura universal sobre la población registrada. Si el IVEC_base captura el fenómeno que pretende medir, las cuadrículas con mayor proporción de individuos en los estratos altos de D7 deberían presentar sistemáticamente valores elevados de IVEC_base. La magnitud de la correlación de Spearman entre ambas variables, calculada sobre el conjunto de cuadrículas activas, proporciona una estimación directa de la convergencia entre el instrumento construido y el criterio de referencia administrativo.

La operacionalización del criterio externo se realiza identificando como "D7 alto" las categorías 3 (Sin recursos), 5 (Extranjero irregular) y 7 (Desempleado en riesgo objetivo) del diccionario del SIP, que corresponden a los niveles superiores de vulnerabilidad institucional reconocidos por el sistema sanitario para la asignación de prestaciones especiales. La proporción de individuos en estas categorías por cuadrícula —pct_D7_alta— se cruza con la puntuación IVEC_base, Vi\* y CH\* para evaluar la convergencia tanto del índice compuesto como de sus dos dimensiones por separado. El criterio de validación se satisface si la correlación de Spearman es positiva, estadísticamente significativa y de magnitud moderada o alta, condición que la sección §\@ref(sec-res-h1) del capítulo sexto verifica empíricamente.

Los resultados completos —correlaciones de Spearman con su p-valor por dimensión, recuento de cuadrículas convergentes y diagrama de dispersión— se reportan en el capítulo sexto en la sección §\@ref(sec-res-h1) a partir de la salida del `r gh("pipeline de validación espacial", "R/ivec/02_validacion_espacial.R")`. La interpretación sustantiva de la magnitud obtenida ---moderada en el caso del IVEC_base completo, más fuerte en Vi\* y más débil en CH\*--- se desarrolla en la sección §\@ref(sec-res-h1-limitacion) del mismo capítulo. La implementación reproducible del cálculo (extracción de D7 individual desde `SIP_final.parquet`, agregación a celda, unión con `ivec_base.parquet`, cor.test de Spearman) se documenta en §[E.1](#app-e-grid) del Apéndice E.

La validación convergente del IVEC_base con D7 que esta sección describe constituye el plano 2 del módulo base. La extensión del argumento de validez convergente a los módulos IVEC_contextual e IVEC_estructural se desdobla por módulo siguiendo el principio de coherencia escala-mecanismo-horizonte. El argumento de validez del plano 2 se desdobla por módulo según su mecanismo causal. En el módulo base ---individual-hogar, homólogo a la naturaleza clínica de D7--- el plano 2 es convergente con D7 y se completa con la correlación inter-módulos como coherencia interna del instrumento. En los dos módulos territoriales ---contextual y estructural--- D7 deja de operar como criterio de convergencia: como clasificación clínica del individuo, D7 mide una propiedad del sujeto y no del territorio, de modo que su no-convergencia con un módulo del entorno es el resultado esperado y constituye una pieza de validez **discriminante**. Cada módulo territorial se valida, en consecuencia, frente a criterios externos de su misma naturaleza territorial, congruentes con su escala espacial, su mecanismo causal y su horizonte temporal de referencia. Para el módulo IVEC_contextual, que opera a cuadrícula de 1 km² sobre condiciones presentes del entorno residencial inmediato, los criterios externos canónicos son el Atlas de Distribución de Renta de los Hogares (INE) a sección censal proyectada al grid LAEA por centroide ---indicador "Renta neta media por persona" para el año 2023, contemporáneo al cálculo del IVEC y de la misma escala que el módulo--- y, como criterio convergente principal, el Visor de Espacios Urbanos Sensibles de la Comunitat Valenciana (VEUS-CV), que se desarrolla en detalle más abajo; respecto a la estratificación clínica D7 el módulo es discriminante ($\rho = 0{,}0831$, magnitud despreciable). La operacionalización del plano 2 contextual forma parte del pipeline de validación externa del módulo contextual. Para el módulo IVEC_estructural, que opera a escala municipal/comarcal sobre tendencias de largo plazo, el plano 2 adopta una naturaleza distinta de la de los módulos micro: no convergente sino **discriminante**. La verificación empírica sobre dos criterios externos independientes ---las Razones de Mortalidad Estandarizada suavizadas de FISABIO/MEDEA y el índice de vulnerabilidad urbana de VEUS-CV agregado a municipio--- muestra que ninguno converge con el módulo: la mortalidad estandarizada presenta un gradiente inverso al de la severidad estructural ($\rho$ de Spearman entre VE\* y RMEs $= -0{,}33$; el clúster de despoblamiento extremo recibe la RME mediana más baja y el residual diversificado la más alta), porque el exceso de mortalidad estandarizada se concentra en las zonas urbano-industriales y no en el interior rural despoblado donde se concentra la severidad estructural ---geografías opuestas en la Comunitat Valenciana, coherente con la cartografía del proyecto MEDEA---; y la vulnerabilidad urbana de VEUS, de grano fino, resulta ortogonal a la regresión estructural macro ($\rho \approx 0$). Esta divergencia sistemática no es un fallo de validación sino evidencia de validez discriminante: confirma que el módulo estructural mide un constructo distinto tanto del resultado en salud como de la vulnerabilidad urbana ---la diferenciación que R2 y H2 postulan---, que ni el criterio sanitario estándar ni el principal instrumento valenciano de vulnerabilidad urbana capturan. La contrapartida, declarada con transparencia, es que el módulo macro carece en la primera versión operativa de un criterio externo convergente fuerte; su incorporación ---mediante ejes económico-estructurales como el valor añadido bruto per cápita comarcal o la concentración empresarial DIRCE--- queda como agenda de la siguiente versión del instrumento (§[D.21](#app-d-clustering-metodo)). La operacionalización del plano 2 estructural forma parte del pipeline de validación externa del módulo estructural. La precisión metodológica común a los tres planos ---las RMEs son medida de resultado y no de condición, y entran exclusivamente como criterio de validación sin incorporarse en ningún caso al cálculo del instrumento, respetando R1--- mantiene su vigencia en todos los planos del argumento de validez.

El módulo IVEC_contextual incorpora un segundo criterio externo de convergencia especialmente pertinente: el Visor de Espacios Urbanos Sensibles de la Comunitat Valenciana (VEUS-CV), dirigido por R. Temes para la Generalitat Valenciana, principal instrumento autonómico de medición de la vulnerabilidad urbana. VEUS-CV delimita la vulnerabilidad a escala de sección censal mediante un índice multidimensional (`iv`) organizado en tres dimensiones ---residencial, socioeconómica y sociodemográfica--- y una clasificación de espacios urbanos sensibles. Su proyección al grid LAEA de 1 km² por inclusión del centroide de celda en la sección, idéntica al patrón del Atlas de Renta, permite cruzarlo con el IVEC_contextual sobre las 2.963 celdas activas con sección asignada. La convergencia es positiva y estadísticamente robusta: la correlación de Spearman entre el IVEC_contextual y el índice `iv` de VEUS es de 0,3418 ($p < 2\times10^{-16}$), la de la dimensión de vulnerabilidad contextual VC\* con `iv` asciende a 0,47, y el contraste de localización es nítido ---las celdas cuyo centroide cae en un espacio urbano sensible de VEUS presentan un IVEC_contextual mediano de 0,665 frente a 0,585 en el resto, diferencia significativa al contraste de Mann-Whitney ($p < 2\times10^{-16}$)---. La convergencia con el principal instrumento valenciano de vulnerabilidad urbana, construido con metodología y fuentes independientes del SIP, refuerza el argumento de validez del módulo contextual y sitúa el IVEC en diálogo explícito con la cartografía de referencia de la Comunitat.

El cruce dimensión a dimensión matiza y enriquece esta convergencia. La subdimensión demográfico-poblacional del IVEC_contextual converge con la dimensión sociodemográfica de VEUS ($\rho = 0{,}47$) y la lectura socioeconómica del módulo con la dimensión socioeconómica de VEUS ($\rho = 0{,}40$), ambas con magnitud y significación elevadas. La subdimensión físico-residencial, en cambio, no traza el mismo gradiente que la dimensión residencial de VEUS ($\rho = 0{,}01$, no significativa), resultado que se reporta de forma descriptiva y no como deficiencia del módulo. La explicación es coherente con la naturaleza del bloque: la subdimensión físico-residencial del IVEC_contextual es **formativa** en el sentido de @bollen1991-formative ---sus indicadores (antigüedad del parque, superficie útil, régimen de tenencia, hacinamiento) son causas constituyentes del constructo y no manifestaciones correlacionadas de un factor latente común, por lo que no presentan ni se espera que presenten coherencia interna reflectiva---, mientras que la dimensión residencial de VEUS pondera el estado y las deficiencias del edificio con una operacionalización distinta y a una unidad espacial (sección censal) heterogénea respecto a la celda de 1 km². La divergencia entre dos medidas formativas de lo residencial construidas con criterios distintos no contradice la convergencia global del módulo, que descansa en su subdimensión demográfico-poblacional, la pieza reflectiva más sólida del contextual. La operacionalización completa del criterio VEUS-CV ---las seis correlaciones y el contraste de espacios urbanos sensibles--- forma parte del pipeline de validación externa del módulo contextual; su lectura sustantiva se desarrolla en el capítulo sexto (§\@ref(sec-res-validacion-contextual)).

## D.7 — Validación espacial: autocorrelación global y clústeres LISA {#app-d-moran .unnumbered}

La distribución espacial del IVEC_base no debería ser aleatoria si el índice captura dimensiones de vulnerabilidad con continuidad territorial —como las condiciones del parque residencial o la concentración de poblaciones migrantes recientes—. La presencia de autocorrelación espacial positiva y estadísticamente significativa a escala de la cuadrícula de 1 km² constituye, por tanto, evidencia de validez de constructo en la dimensión espacial: indica que el instrumento detecta agrupaciones territoriales de vulnerabilidad coherentes con la geografía social de la Comunitat Valenciana. El análisis combina la I de Moran global como medida de autocorrelación media y los estadísticos locales LISA (*Local Indicators of Spatial Association*) para identificar los clústeres específicos de alta y baja vulnerabilidad.

La I de Moran global se calcula sobre una matriz de pesos espaciales construida por contigüidad queen (los ocho vecinos inmediatos en una malla regular: cuatro aristas más cuatro esquinas), normalizada por fila para preservar la interpretación del estadístico como correlación espacial promedio entre celdas vecinas. Bajo la hipótesis nula de distribución aleatoria, E[I] ≈ 0; valores positivos indican autocorrelación positiva (vulnerabilidad similar en celdas próximas) y negativos indican autocorrelación negativa (alternancia espacial). La significación se evalúa mediante 999 permutaciones aleatorias del vector de IVEC_base, manteniendo fija la matriz de pesos, lo que produce una distribución empírica del estadístico bajo H0 contra la que se contrasta el valor observado.

Los estadísticos locales LISA descomponen la autocorrelación global en sus contribuciones por celda, clasificando cada cuadrícula en uno de cinco cuadrantes según la combinación de su valor estandarizado (Z) y el promedio estandarizado de sus vecinos (lag_Z): HH (alto-alto, clúster de co-vulnerabilidad alta), LL (bajo-bajo, clúster de co-vulnerabilidad baja), HL (valor atípico espacial de vulnerabilidad alta rodeado de baja), LH (valor atípico espacial de vulnerabilidad baja rodeado de alta) y NS (no significativo). Los clústeres HH son el hallazgo territorial central del instrumento: identifican zonas geográficamente coherentes donde la concentración inframunicipal de vulnerabilidad se manifiesta con significación estadística, permitiendo orientar la priorización de intervenciones de Protección Civil y de Protección Social hacia territorios delimitados con base empírica.

Los resultados completos —I de Moran global con su p-valor por permutaciones, recuentos LISA por cuadrante y cartografía resultante— se reportan en el capítulo sexto en la sección §\@ref(sec-res-moran) a partir de la salida del `r gh("pipeline de validación espacial", "R/ivec/02_validacion_espacial.R")`. La implementación reproducible del cálculo (construcción de la matriz de vecindad, `moran.test` con permutaciones, `localmoran`, asignación de cuadrante por celda) se documenta en §[E.1](#app-e-grid) del Apéndice E.

## D.8 — Coherencia interna del IVEC_contextual por subdimensión {#app-d-coherencia-contextual .unnumbered}

La evaluación de la coherencia interna del módulo IVEC_contextual se realiza dentro de cada lectura interna ---las dos subdimensiones de VC y la dimensión CS--- y no para la dimensión VC en su conjunto ni para el módulo completo. La justificación de esta decisión es metodológica y se deriva del principio de mecanismo causal que articula la arquitectura del módulo en el capítulo tercero (§\@ref(sec-indicadores-contextual-cap3)): la subdimensión físico-residencial, la subdimensión demográfico-poblacional y la dimensión CS operan mecanismos causales heterogéneos ---fragilidad material del entorno construido en la primera, propiedades emergentes de la composición de la población residente en la segunda, provisión territorial de capacidad protectora institucional en la tercera---, por lo que un único factor latente común a las tres lecturas no constituye una representación reflectiva válida del constructo. Un α de Cronbach o un ω de McDonald calculados sobre los trece indicadores agregados del módulo medirían la covariación territorial conjunta de los tres mecanismos en el territorio valenciano, no la coherencia reflectiva de un constructo único subyacente. El reporte por subdimensión (en VC) y por dimensión (en CS) es la única lectura compatible con el modelo de medida que la arquitectura del módulo declara.

La subdimensión demográfico-poblacional reúne en la primera versión operativa sus cinco indicadores activos ---envejecimiento territorial, concentración de inactividad, estructura migratoria, nivel educativo y dependencia convivencial intergeneracional--- con cobertura completa de 2.811 celdas, lo que permite el cómputo del α de Cronbach y del ω de McDonald sobre el conjunto de celdas con cobertura simultánea de los cinco indicadores. Los valores obtenidos son α = 0,639 y ω = 0,673: el ω supera el umbral convencional de aceptabilidad reflectiva (≥ 0,65) y el α queda prácticamente en el umbral estricto (≥ 0,60), lo que confirma la operatividad de la subdimensión como unidad de medida reflectiva del constructo de vulnerabilidad demográfico-poblacional del entorno. Las cargas factoriales del factor único sobre cada indicador son envejecimiento territorial 0,835, concentración de inactividad 0,790, dependencia convivencial intergeneracional 0,569, nivel educativo 0,563 y estructura migratoria 0,263; las dos cargas más altas indican que el factor único capta principalmente la concentración celular de población mayor combinada con la concentración de inactividad laboral, mientras que la dependencia convivencial y el nivel educativo aportan cargas moderadas que reflejan dimensiones complementarias del fenómeno y la estructura migratoria una carga menor coherente con la heterogeneidad intrínseca del propio constructo migratorio (la trayectoria migratoria no produce un patrón territorial uniforme sino tres subpatrones diferenciados, como el capítulo tercero documenta).

La subdimensión físico-residencial opera en la primera versión operativa con cuatro indicadores activos ---antigüedad del parque residencial, superficie útil media por vivienda, hacinamiento residencial y régimen de tenencia--- sobre 2.638 celdas con cobertura simultánea de los cuatro indicadores. Los valores obtenidos son α = 0,245 y ω = 0,389. La interpretación canónica de estos estadísticos no se realiza bajo lectura reflectiva ---umbrales convencionales α ≥ 0,60 y ω ≥ 0,65 propios de la agregación reflectiva--- porque la subdimensión está construida como agregado formativo de cuatro mecanismos materiales distintos del entorno construido (fragilidad temporal del parque, déficit de espacio habitable, presión convivencial, exclusión de la propiedad) que no comparten un factor latente común sino que se suman en un compuesto de daño material agregado en el sentido de Bollen y Lennox [-@bollen1991-formative]. Los valores bajos de α y ω son por tanto propiedad esperable del constructo formativo, no fallo de fiabilidad: la subdimensión opera empíricamente como agregado de mecanismos heterogéneos cuya combinación territorial define la vulnerabilidad físico-residencial sin convergencia reflectiva.

La dimensión CS opera en la primera versión operativa con cuatro indicadores activos ---accesibilidad sanitaria, accesibilidad al transporte público, proximidad de cuidado cotidiano y densidad de nodos cívicos--- sobre las 3.124 celdas activas. Los valores obtenidos son α = 0,372 y ω = 0,648. La interpretación es paralela a la de la subdimensión físico-residencial: CS es constructo formativo por construcción, agregado de cuatro mecanismos distintos de provisión territorial de capacidad protectora (accesibilidad temporal a equipamientos sociosanitarios, accesibilidad al transporte público, proximidad de servicios de cuidado cotidiano y densidad de nodos cívicos públicos), por lo que los umbrales convencionales reflectivos no son la lectura adecuada. El ω = 0,648 indica que existe una covariación residual entre los cuatro indicadores compatible con la lectura agregada de capacidad protectora del entorno, y el α = 0,372 confirma que los cuatro mecanismos no convergen sobre una única dimensión reflectiva subyacente. El quinto indicador previsto en la arquitectura ideal de CS, la densidad asociativa, queda diferido a la segunda versión operativa a la espera de la geocodificación del Registre d'Associacions de la Generalitat Valenciana, lo que no afecta a la lectura formativa de la dimensión sino que amplía progresivamente el conjunto de mecanismos integrados, en línea con el principio de activación progresiva que organiza la cobertura efectiva del módulo en versiones sucesivas.

Los resultados completos ---valores de α, ω y cargas factoriales por subdimensión, con identificación de las celdas que contribuyen a cada cálculo--- se reportan en el capítulo sexto en la sección §\@ref(sec-res-coherencia) a partir de la salida del `r gh("pipeline del módulo contextual", "R/ivec/04_ivec_contextual.R")`. La implementación reproducible del cálculo (función `psych::alpha` para Cronbach, `psych::omega` para McDonald con extracción de un factor único, filtrado por cobertura completa sobre las celdas activas) se documenta en §[E.1](#app-e-grid) del Apéndice E.

## D.9 — Fuente del indicador `vc_educacion`: Censo Anual de Población 2025 frente al Censo 2021 en rejilla nativa {#app-d-vc-educacion .unnumbered}

El indicador `vc_educacion` de la subdimensión demográfico-poblacional del módulo IVEC_contextual ---porcentaje de población adulta de 25 años o más sin estudios completados o solo con estudios primarios completados--- presenta una decisión de fuente que conviene documentar explícitamente porque opone dos criterios metodológicos en principio razonables y se resuelve en favor de uno de ellos por una opción sustantiva del diseño.

Las dos fuentes contempladas son distintas en su naturaleza temporal y espacial. La primera es el Censo de Población y Viviendas de 2021 del INE [@ine2021] en su difusión en cuadrícula de 1 km² LAEA (fichero `Poblacion_Rejilla_Europea.csv`), que ofrece el nivel educativo agregado nativamente a la malla europea de 1 km² ---la misma sobre la que opera el IVEC--- y por tanto elimina el sesgo de proyección por centroide desde sección censal a costa de operar con un dato cuatro años anterior al momento de cálculo del instrumento. La segunda es el Censo Anual de Población a 1 de enero de 2025 del INE [@ine2025-anual], que ofrece el nivel educativo agregado a sección censal con referencia temporal correspondiente al año de cálculo del instrumento pero que requiere proyección al centroide de cada celda como aproximación documentada de la cuadrícula del módulo. La primera fuente prima la precisión espacial sobre la actualidad temporal; la segunda invierte la prelación.

La decisión adoptada en la primera versión operativa es utilizar el Censo Anual de Población 2025 con proyección por centroide, asumiendo el sesgo de asignación espacial que esa proyección implica. La justificación es sustantiva: la vulnerabilidad social que el módulo IVEC_contextual pretende capturar es una propiedad emergente del estado actual del entorno residencial, no del estado de hace cuatro años; las dinámicas de envejecimiento poblacional, de movilidad residencial y de transformación del nivel educativo medio en territorios con flujos migratorios y de movilidad activa producen desplazamientos perceptibles del indicador entre 2021 y 2025, especialmente en comarcas con dinámicas demográficas intensas como el área metropolitana de Valencia, la Marina Alta o la Vega Baja. Operar con datos de 2021 introduciría un desfase de cuatro años entre el indicador y el momento del diagnóstico que no es asimilable a la lectura contextual del riesgo presente, mientras que el sesgo de proyección por centroide ---documentado operativamente en §[E.3](#app-e-faltantes) del Apéndice E con el criterio de mayor proporción de superficie cuando una celda se solapa con dos o más secciones censales de perfil socioeconómico contrastado--- es acotable, simétrico y revisable mediante el análisis de sensibilidad documentado en §[D.3](#app-d-sesgo) de este apéndice.

La cobertura efectiva del indicador construido sobre el Censo Anual de Población 2025 es del 89,98 por ciento de las 3.124 celdas activas del módulo (2.811 celdas con valor asignable mediante proyección por centroide), proporción consistente con la cobertura geográfica del Censo Anual de Población a sección censal y con la distribución espacial de secciones sobre el territorio valenciano. La migración del indicador a una fuente individual ---a través de la interoperabilidad SIP--SICD que el capítulo octavo identifica como agenda de la segunda versión operativa--- eliminará tanto el sesgo de proyección como cualquier desfase temporal residual, al permitir la construcción del indicador por agregación ascendente del registro educativo individual a la celda nativa de 1 km².

## D.10 — Operacionalización del hacinamiento residencial: superficie útil residencial per cápita {#app-d-hacinamiento .unnumbered}

El indicador de hacinamiento residencial de la subdimensión físico-residencial de VC ---operacionalizado como superficie útil residencial per cápita en la celda--- presenta una decisión de definición operativa que conviene documentar explícitamente porque establece la frontera entre el contenido sustantivo de la vulnerabilidad y el contenido de exposición, distinción cuya importancia el capítulo quinto desarrolla como principio operativo de separación en §\@ref(sec-principio-separacion).

La definición canónica del indicador es la superficie útil residencial per cápita en la celda, calculada como el cociente entre la suma de superficies útiles de los inmuebles con uso residencial cuya parcela cae dentro del polígono de la celda ---derivada del registro Tipo 15 (Bien Inmueble) de los ficheros alfanuméricos CAT del Catastro Inmobiliario, filtrado por la posición de USO con valor "V" (Vivienda) según la codificación canónica de la Dirección General del Catastro--- y el número de residentes de la celda derivado del SIP. La asignación de cada inmueble a la celda se realiza mediante unión con la cartografía vectorial del Catastro (capa PARCELA del SHP) por la referencia catastral `REFCAT`, lo que permite localizar geográficamente cada Tipo 15 sin necesidad de georreferenciación propia en el CAT. La dirección del indicador en la fórmula del módulo se invierte mediante normalización percentílica sobre el opuesto del cociente para que valores altos del indicador agregado correspondan a baja superficie útil residencial per cápita y, por tanto, a alta vulnerabilidad contextual, en coherencia con la convención del módulo VC.

La hipótesis causal que justifica esta operacionalización ---y la asignación del indicador a VC y no a exposición territorial--- es que la limitación del espacio habitable per cápita amplifica la susceptibilidad ante perturbaciones térmicas (menor volumen de aire amortiguador), epidémicas (mayor transmisión por contacto en espacios reducidos), de salud mental ante confinamiento prolongado y de capacidad de evacuación organizada ante alertas, mecanismos cuyo carácter de vulnerabilidad ---calidad de la habitación que amplifica daño dado un impacto--- es analíticamente distinto del carácter de exposición ---número de personas localizadas en una zona de peligrosidad--- que la cartografía PATRICOVA captura por separado para el plano 3 de validación territorial.

El recurso conjunto a la cartografía vectorial y al fichero alfanumérico del Catastro resuelve por construcción el problema de mezcla de usos que la operación exclusiva con la cartografía vectorial habría producido. La capa CONSTRU del SHP del Catastro contiene la superficie de cada elemento constructivo (`AREA`) y su tipología por número de plantas, pero no incluye en sus atributos la variable USO ni el número de viviendas por parcela; los ficheros CAT sí incluyen ambos en el registro Tipo 15, donde la codificación canónica de la DGC distingue catorce categorías de uso (V para Vivienda; A para Almacén-Estacionamiento; C para Comercial; E para Cultural; G para Ocio y Hostelería; I para Industrial; K para Deportivo; M para Suelo sin edificar; O para Oficinas; P para Edificio singular; R para Religioso; T para Espectáculos; Y para Sanidad y beneficencia; Z para Agrario). El filtrado por USO = "V" del Tipo 15 garantiza que el numerador del indicador refleja exclusivamente superficie residencial habitable, eliminando la contribución de naves industriales, almacenes, locales comerciales y edificios dotacionales que distorsionarían un indicador construido sobre superficie construida total. La unión del Tipo 15 filtrado con la capa PARCELA del SHP por `REFCAT` asegura la asignación espacial de cada superficie residencial a la celda correspondiente sin necesidad de imputación.

El filtrado morfométrico del SHP por número de plantas y por compacidad de la parcela conserva un rol de validación de robustez: la convergencia entre la superficie residencial obtenida por el filtrado SHP morfométrico aproximado y por el filtrado CAT exacto en cada celda permite identificar inconsistencias locales (parcelas con USO V en CAT y morfometría compatible con uso no residencial, o viceversa) que requerirían inspección manual antes de la consolidación final del indicador. El protocolo del pipeline documenta esta validación cruzada como paso de control de calidad sin que sus resultados afecten al cálculo principal.

El estado de la descarga es el siguiente: las tres provincias ---Alicante (03), Castellón (12) y Valencia (46)--- disponen tanto de la cartografía vectorial del Catastro (SHP, 542 municipios urbanos en total: 141 en Alicante, 135 en Castellón y 266 en Valencia) como de los ficheros alfanuméricos del Catastro (CAT, con el mismo cubrimiento municipal). La cobertura territorial es la del Catastro urbano de la Comunitat Valenciana; las áreas rurales con catastro parcial o sin construcciones georreferenciadas se registran como valor faltante y se tratan según el protocolo general de datos perdidos del módulo. La activación operativa del indicador en la primera versión operativa está condicionada a la ejecución del pipeline sobre los datos descargados; el `r gh("pipeline del módulo contextual", "R/ivec/04_ivec_contextual.R")` recoge el indicador al completar el procesamiento conjunto de SHP y CAT por las tres provincias.

## D.11 — Fuente del indicador `vc_tenencia`: Censo 2021 a sección censal por ausencia de alternativa contemporánea {#app-d-vc-tenencia .unnumbered}

El indicador `vc_tenencia` de la subdimensión físico-residencial de VC ---porcentaje de viviendas en régimen de alquiler o de otro tipo de tenencia distinta de la propiedad sobre el total de viviendas principales de la celda--- presenta una decisión de fuente cuya estructura es simétrica e inversa a la del indicador `vc_educacion` documentada en §[D.9](#app-d-vc-educacion). Conviene declarar esa simetría explícitamente porque hace visible el principio que organiza ambas decisiones: la fuente de cada indicador se selecciona en función de su disponibilidad efectiva y de la dinámica temporal del fenómeno que mide, no por aplicación uniforme de una preferencia general.

Para el nivel educativo la fuente seleccionada es el Censo Anual de Población a 1 de enero de 2025 del INE [@ine2025-anual] porque la variable está disponible en el producto anual con referencia temporal actualizada y porque las dinámicas territoriales del nivel educativo medio en el horizonte de cuatro años son suficientemente intensas para justificar el sacrificio de la precisión espacial de la rejilla nativa decenal a cambio de la actualidad temporal del dato. Para el régimen de tenencia la situación es inversa: el Censo Anual de Población no publica la variable de régimen de tenencia a sección censal en su difusión actual, y la única fuente con cobertura adecuada a esa escala es el Censo de Población y Viviendas de 2021 [@ine2021] con referencia temporal de 1 de noviembre de 2021. La elección operativa no es entre dos fuentes contemporáneas sino entre el Censo 2021 y la ausencia del indicador.

La decisión adoptada en la primera versión operativa es incorporar el indicador con la fuente disponible. La justificación es sustantiva: la dinámica temporal del régimen de tenencia es marcadamente más lenta que la del nivel educativo, y un desfase de cuatro años entre la referencia del Censo 2021 y el momento del diagnóstico es asimilable a la lectura contextual del fenómeno. La distribución de la propiedad y el alquiler a escala de sección censal responde a estructuras del mercado inmobiliario y a la trayectoria histórica del parque residencial que se consolidan en horizontes de décadas y no de años; las variaciones observables entre 2021 y 2025 son perceptibles a escala municipal y agregada pero no producen reordenamientos sustantivos de la jerarquía relativa entre secciones censales que es lo que el indicador captura para la construcción de la dimensión VC. La alternativa ---excluir el indicador hasta la próxima edición decenal del censo en 2031--- implicaría operar la subdimensión físico-residencial sin un componente central de su arquitectura ideal durante una década, con un perjuicio analítico desproporcionado respecto al sesgo temporal limitado que la inclusión del Censo 2021 introduce.

El indicador se construye sobre los campos `t20_2` (Viviendas en alquiler) y `t20_3` (Viviendas en otro tipo de régimen de tenencia) del fichero `C2021_Indicadores.csv` del INE, normalizados sobre el total de viviendas principales `t19_1` para producir la proporción de viviendas no en propiedad por sección censal. La asignación al grid de 1 km² LAEA se realiza mediante proyección por centroide de cada celda al polígono de la sección censal que la contiene, con criterio de mayor proporción de superficie cuando una celda se solapa con dos o más secciones, exactamente la misma técnica que §[D.9](#app-d-vc-educacion) documenta para `vc_educacion`. La dirección del indicador en la fórmula del módulo se invierte mediante normalización percentílica para que valores altos del indicador agregado correspondan a alta proporción de tenencia no estable y, por tanto, a alta vulnerabilidad contextual.

La migración futura a una fuente más resolutiva ---el Catastro Inmobiliario en sus ficheros alfanuméricos cuando incorpore régimen de tenencia a parcela, o la interoperabilidad SIP--SAREB--AEAT que permitiría reconstruir el régimen efectivo de cada vivienda a través del cruce de registros de arrendamiento--- queda registrada como agenda de la segunda versión operativa del instrumento.

La tabla siguiente sintetiza ambas decisiones de fuente, haciendo explícito el principio que las organiza: en cada caso se selecciona la fuente en función de la dinámica temporal del fenómeno medido y de la disponibilidad efectiva, no de una preferencia formal uniforme.

```{r tab-d11-fuentes-vc, echo=FALSE, message=FALSE, warning=FALSE}
tab_fvc <- data.frame(
  Indicador = c("\\texttt{vc\\_educacion}", "\\texttt{vc\\_tenencia}"),
  Fuente = c(
    "Censo Anual de Población 2025 (INE), sección censal + proyección por centroide",
    "Censo de Población y Viviendas 2021 (INE), sección censal + proyección por centroide"
  ),
  Alternativa = c(
    "Censo 2021 rejilla LAEA nativa (resolución espacial nativa al grid de 1 km²)",
    "Sin alternativa contemporánea disponible a escala seccional"
  ),
  Principio = c(
    "Actualidad temporal $>$ precisión espacial: la dinámica educativa en cuatro años es perceptible en comarcas con flujos activos",
    "Única fuente con cobertura seccional adecuada; la dinámica del mercado inmobiliario es lenta (décadas), el desfase de cuatro años es asimilable"
  ),
  stringsAsFactors = FALSE
)

col_fvc <- c("Indicador", "Fuente seleccionada (Versión 1)", "Alternativa considerada", "Principio rector")

if (knitr::is_latex_output()) {
  kbl(tab_fvc,
      format    = "latex",
      booktabs  = TRUE,
      escape    = FALSE,
      caption   = "Síntesis de las decisiones de fuente para los indicadores \\texttt{vc\\_educacion} y \\texttt{vc\\_tenencia} del módulo IVEC\\textsubscript{contextual}. Las dos decisiones son simétricas e inversas: la primera prima la actualidad temporal; la segunda, la disponibilidad de la única fuente seccional existente.",
      caption.short = "Decisiones de fuente para \\texttt{vc\\_educacion} y \\texttt{vc\\_tenencia}.",
      col.names = col_fvc,
      align     = c("p{2.2cm}", "p{3.8cm}", "p{3.5cm}", "p{4.0cm}")) %>%
    kable_styling(latex_options = c("HOLD_position"))
} else {
  tesis_tabla_word(tab_fvc,
    col_names = col_fvc,
    caption   = "Síntesis de las decisiones de fuente para vc_educacion y vc_tenencia.")
}
```

## D.12 — Operacionalización de `vc_superficie`: media de superficie útil residencial por celda {#app-d-vc-superficie .unnumbered}

El indicador `vc_superficie` de la subdimensión físico-residencial de VC ---superficie útil media de las viviendas de la celda--- comparte la fuente y el protocolo de unión espacial con el indicador `vc_hacinamiento` documentado en §[D.10](#app-d-hacinamiento) y difiere de él exclusivamente en el estadístico de agregación. El indicador se construye sobre los registros Tipo 15 (Bien Inmueble) del fichero alfanumérico CAT del Catastro Inmobiliario filtrados por USO = "V" (Vivienda) según la codificación canónica de la Dirección General del Catastro, asignados a la celda mediante unión por referencia catastral con la capa PARCELA de la cartografía vectorial del Catastro y promediados aritméticamente. La hipótesis causal que justifica su inclusión en VC es complementaria de la del hacinamiento: donde el hacinamiento captura la presión de ocupación residencial sobre el conjunto de la celda como cociente entre superficie residencial total y residentes, la superficie media de la vivienda captura la dimensión de la unidad residencial típica del entorno como condición material que opera con independencia de la ocupación efectiva. Celdas con superficie media reducida concentran viviendas de tamaño inferior al estándar técnico de habitabilidad y reflejan una provisión estructural de espacio habitable empobrecida con independencia del número de residentes que las habiten. La dirección del indicador en la fórmula del módulo se invierte mediante normalización percentílica para que valores altos del indicador agregado correspondan a baja superficie media de vivienda y, por tanto, a alta vulnerabilidad contextual. La cobertura territorial y las consideraciones operativas sobre USO, unión espacial y celdas con catastro parcial son las mismas que §[D.10](#app-d-hacinamiento) describe para el indicador de hacinamiento y no requieren repetición aquí.

## D.13 — Operacionalización de `cs_sanitario`: accesibilidad a equipamientos sanitarios y sociales básicos {#app-d-vc-acceso-eq .unnumbered}

El indicador `cs_sanitario` de la dimensión CS ---accesibilidad a los equipamientos institucionales de primer nivel que cubren las necesidades cotidianas de la población más frágil--- se construye sobre dos redes georreferenciadas a punto que el instrumento integra como índice compuesto de proximidad a equipamientos esenciales. La primera red es la de Centros de Salud de la Conselleria de Sanitat de la Generalitat Valenciana, fichero `15_SistemaValencianoSalud.gpkg` en `data/contextual/`, que recoge 248 puntos correspondientes a los centros de atención primaria con cobertura del conjunto del territorio valenciano. La segunda red es la del Registre Especialitzat de Centres i Serveis Socials de la Comunitat Valenciana (RECESSO) de la Conselleria d'Igualtat i Polítiques Inclusives, fichero `19_RECESSO.gpkg` en `data/contextual/`, que recoge 1.719 centros inclusivos clasificados por sector y tipo de servicio. Ambas redes están en sistema de referencia geográfico nacional y se reproyectan a ETRS89-LAEA antes de cualquier operación de proximidad.

La operacionalización del indicador es la distancia ponderada desde el centroide de cada celda a los puntos más próximos de cada red. La métrica canónica del indicador es el tiempo medio de desplazamiento en transporte público y a pie, calculado mediante el algoritmo de enrutamiento sobre la red OSM filtrada por modos lentos y por servicios de transporte público GTFS cuando estos están disponibles para el municipio. La hipótesis causal del indicador es que la proximidad a los equipamientos sociosanitarios de primer nivel constituye un recurso institucional del entorno que compensa la fragilidad individual frente a una perturbación: un residente con cronicidad severa a cinco minutos andando de su centro de salud y a quince de un centro de día RECESSO dispone de una capacidad de soporte efectiva del entorno que mitiga el daño, mientras que el mismo residente a cuarenta minutos en transporte público de los mismos equipamientos carece de ese soporte cuando una perturbación corta las vías de comunicación. La hipótesis es propia de capacidades sociales del entorno (CS) y no de vulnerabilidad contextual (VC), en línea con la fundamentación teórica del capítulo tercero (§\@ref(sec-indicadores-contextual-cap3)) que define la dimensión CS como provisión territorial de capacidad protectora institucional. La dirección del indicador, una vez construido como tiempo medio de desplazamiento, se mantiene sin inversión en el agregado CS porque la fórmula del módulo es `IVEC_contextual = ½·VC* + ½·(1−CS*)` y resta el compuesto CS de la unidad: valores altos de tiempo (baja accesibilidad, baja capacidad de soporte) producen valores altos del compuesto IVEC tras la operación compensadora, en coherencia con el principio operativo de separación que el capítulo quinto desarrolla en §\@ref(sec-principio-separacion).

La cobertura territorial efectiva del indicador depende de la presencia de al menos un centro de cada red en el municipio del centroide de la celda o en municipios adyacentes accesibles en un horizonte razonable de tiempo: las celdas en zonas rurales aisladas donde la red de transporte público no es funcional reciben un tratamiento específico en el que el cómputo se realiza sobre la distancia a pie complementada por la distancia en vehículo privado, con la documentación correspondiente como factor de aproximación. La migración futura a una métrica más resolutiva ---acceso ponderado por la dotación de cada centro (número de profesionales, especialidades, horarios), o por la carga asistencial efectiva de cada centro--- queda registrada como agenda de la segunda versión operativa cuando los registros operativos de actividad de los dos sistemas sean disponibles a la escala adecuada.

## D.14 — Matrices de correlación inter-indicador del módulo IVEC_contextual {#app-d-correlaciones-vc .unnumbered}

Las matrices de correlación de Spearman entre los indicadores activos de cada subdimensión del módulo IVEC_contextual complementan los estadísticos $\alpha$ y $\omega$ documentados en §[D.8](#app-d-coherencia-contextual) y permiten diagnosticar la estructura empírica de covariación que sostiene la decisión metodológica de tratar la subdimensión demográfico-poblacional como constructo reflectivo, la subdimensión físico-residencial como constructo formativo y la dimensión CS también como constructo formativo, en línea con la fundamentación teórica del capítulo tercero y con la distinción metodológica de Bollen y Lennox [-@bollen1991-formative]. Se reportan las correlaciones inter-indicador dentro de cada subdimensión y dentro de la dimensión CS, no entre dimensiones, en simetría con la lógica de §[D.8](#app-d-coherencia-contextual): las tres lecturas internas operan mecanismos causales distintos y la matriz mixta entre ellas no tendría interpretación metodológica unitaria. El estadístico es la $\rho$ de Spearman calculada por pares completos para mantener la información de las celdas con cobertura parcial; la matriz se presenta como triangular inferior con la diagonal omitida.

```{r tab-correlaciones-vc-fisico, echo=FALSE}
ruta_tab_corr <- here::here("outputs/tables/cap-6/tab_correlaciones_intersubdim.rds")
if (file.exists(ruta_tab_corr)) {
  matriz_fisico <- readRDS(ruta_tab_corr)$fisico_residencial
  matriz_fisico[upper.tri(matriz_fisico, diag = TRUE)] <- NA
  tab_corr_fisico <- as.data.frame(matriz_fisico) |>
    tibble::rownames_to_column("Indicador") |>
    dplyr::mutate(dplyr::across(-Indicador,
                                ~ ifelse(is.na(.x), "—", sprintf("%.3f", .x))))
  # Escape de guiones bajos en identificadores (Indicador y nombres de columna)
  # para evitar el error "Missing $ inserted" cuando kbl() usa escape = FALSE.
  tab_corr_fisico$Indicador <- gsub("_", "\\\\_", tab_corr_fisico$Indicador)
  names(tab_corr_fisico)    <- gsub("_", "\\\\_", names(tab_corr_fisico))
} else {
  tab_corr_fisico <- tibble::tibble(Indicador = "— pendiente —")
}
if (knitr::is_latex_output()) {
  # Rotar 90° los encabezados de las columnas 2-6 mediante makecell + rotatebox,
  # de modo que los identificadores largos (vc_antiguedad, vc_superficie, ...)
  # no se solapen visualmente bajo scale_down. Los nombres rotados se mantienen
  # legibles y permiten estrechar la tabla sin necesidad de abreviaturas.
  names_rot <- c("Indicador",
                 paste0("\\rotatebox[origin=l]{60}{", names(tab_corr_fisico)[-1], "}"))
  kbl(tab_corr_fisico, format = "latex", booktabs = TRUE,
      caption = "Matriz de correlación de Spearman ($\\rho$) entre los cuatro indicadores activos de la subdimensión físico-residencial del módulo IVEC\\_contextual sobre las celdas con cobertura completa.",
      caption.short = "Correlaciones inter-indicador, sub-dim. físico-residencial.",
      col.names = names_rot,
      align = c("l", "c", "c", "c", "c"), escape = FALSE) |>
    kable_styling(latex_options = c("hold_position"),
                  font_size = 8) |>
    column_spec(1, width = "4.5cm", bold = TRUE) |>
    column_spec(2:5, width = "1.6cm")
} else {
  tesis_tabla_word(tab_corr_fisico,
    caption = "Correlaciones inter-indicador de la subdimensión físico-residencial.")
}
```

La matriz de correlaciones de la subdimensión físico-residencial muestra una estructura de covariación heterogénea que sostiene la lectura formativa del constructo. Las correlaciones entre `vc_antiguedad`, `vc_hacinamiento` (con la inversión de signo en la normalización del módulo) y `vc_superficie` (también invertido) son positivas y moderadas, reflejo del clúster de vulnerabilidad urbano-densa donde los tres indicadores operan en la misma dirección. La correlación de `vc_tenencia` con el resto opera transversalmente: alta en el centro histórico urbano, donde correla con antigüedad y hacinamiento, pero también en la franja peri-urbana metropolitana donde el parque es contemporáneo, lo que produce magnitudes moderadas y signo no necesariamente uniforme entre celdas. El patrón es el de un agregado formativo: cuatro mecanismos materiales distintos del entorno construido que se suman en la subdimensión sin convergir sobre un factor latente común [@bollen1991-formative]. La accesibilidad sanitaria, recurso institucional de provisión próxima, opera por mecanismo causal de soporte y se documenta en la dimensión CS como `cs_sanitario` en la matriz de correlaciones presentada más abajo en esta misma sección.

```{r tab-correlaciones-vc-demografico, echo=FALSE}
if (file.exists(ruta_tab_corr)) {
  matriz_demo <- readRDS(ruta_tab_corr)$demografico_poblacional
  matriz_demo[upper.tri(matriz_demo, diag = TRUE)] <- NA
  tab_corr_demo <- as.data.frame(matriz_demo) |>
    tibble::rownames_to_column("Indicador") |>
    dplyr::mutate(dplyr::across(-Indicador,
                                ~ ifelse(is.na(.x), "—", sprintf("%.3f", .x))))
  # Escape de guiones bajos en identificadores (Indicador y nombres de columna)
  # para evitar el error "Missing $ inserted" cuando kbl() usa escape = FALSE.
  tab_corr_demo$Indicador <- gsub("_", "\\\\_", tab_corr_demo$Indicador)
  names(tab_corr_demo)    <- gsub("_", "\\\\_", names(tab_corr_demo))
} else {
  tab_corr_demo <- tibble::tibble(Indicador = "— pendiente —")
}
if (knitr::is_latex_output()) {
  # Mismo patrón que D.3: headers rotados 60° para evitar solapamiento.
  names_rot <- c("Indicador",
                 paste0("\\rotatebox[origin=l]{60}{", names(tab_corr_demo)[-1], "}"))
  kbl(tab_corr_demo, format = "latex", booktabs = TRUE,
      caption = "Matriz de correlación de Spearman ($\\rho$) entre los cinco indicadores activos de la subdimensión demográfico-poblacional del módulo IVEC\\_contextual sobre las celdas con cobertura completa.",
      caption.short = "Correlaciones inter-indicador, sub-dim. demográfico-poblacional.",
      col.names = names_rot,
      align = c("l", "c", "c", "c", "c", "c"), escape = FALSE) |>
    kable_styling(latex_options = c("hold_position"),
                  font_size = 8) |>
    column_spec(1, width = "4.5cm", bold = TRUE) |>
    column_spec(2:6, width = "1.4cm")
} else {
  tesis_tabla_word(tab_corr_demo,
    caption = "Correlaciones inter-indicador de la subdimensión demográfico-poblacional.")
}
```

La matriz de correlaciones de la subdimensión demográfico-poblacional presenta un patrón cualitativamente distinto: las cinco $\rho$ inter-indicador son positivas con magnitudes moderadas-altas, consistentes con la hipótesis de un constructo reflectivo donde los cinco indicadores son manifestaciones de una composición demográfica subyacente común. La estructura empírica de covariación es congruente con los estadísticos de coherencia interna reflectiva ($\alpha = 0{,}639$, $\omega = 0{,}673$) reportados en §[D.8](#app-d-coherencia-contextual), donde se detallan las cargas factoriales del factor único: los cinco indicadores se comportan empíricamente como un conjunto de medidas de un mismo factor demográfico-poblacional latente, sin que ninguno de ellos contradiga la dirección de los demás. La carga relativamente baja de la estructura migratoria es coherente con la heterogeneidad intrínseca del constructo migratorio (trayectoria migratoria reciente, intermedia y antigua producen efectos territoriales no uniformes, como documenta el capítulo tercero en §\@ref(sec-indicadores-contextual-cap3)).

```{r tab-correlaciones-cs, echo=FALSE}
if (file.exists(ruta_tab_corr)) {
  matriz_cs <- readRDS(ruta_tab_corr)$capacidades_soporte
  matriz_cs[upper.tri(matriz_cs, diag = TRUE)] <- NA
  tab_corr_cs <- as.data.frame(matriz_cs) |>
    tibble::rownames_to_column("Indicador") |>
    dplyr::mutate(dplyr::across(-Indicador,
                                ~ ifelse(is.na(.x), "—", sprintf("%.3f", .x))))
  # Escape de guiones bajos en identificadores (Indicador y nombres de columna)
  # para evitar el error "Missing $ inserted" cuando kbl() usa escape = FALSE.
  tab_corr_cs$Indicador <- gsub("_", "\\\\_", tab_corr_cs$Indicador)
  names(tab_corr_cs)    <- gsub("_", "\\\\_", names(tab_corr_cs))
} else {
  tab_corr_cs <- tibble::tibble(Indicador = "— pendiente —")
}
if (knitr::is_latex_output()) {
  # Mismo patrón que las dos matrices anteriores: headers rotados 60° para
  # evitar solapamiento de los identificadores largos.
  names_rot <- c("Indicador",
                 paste0("\\rotatebox[origin=l]{60}{", names(tab_corr_cs)[-1], "}"))
  kbl(tab_corr_cs, format = "latex", booktabs = TRUE,
      caption = "Matriz de correlación de Spearman ($\\rho$) entre los cuatro indicadores activos de la dimensión CS del módulo IVEC\\_contextual sobre las celdas con cobertura completa.",
      caption.short = "Correlaciones inter-indicador, dim. CS.",
      col.names = names_rot,
      align = c("l", "c", "c", "c", "c"), escape = FALSE) |>
    kable_styling(latex_options = c("hold_position"),
                  font_size = 8) |>
    column_spec(1, width = "4.5cm", bold = TRUE) |>
    column_spec(2:5, width = "1.6cm")
} else {
  tesis_tabla_word(tab_corr_cs,
    caption = "Correlaciones inter-indicador de la dimensión CS.")
}
```

La matriz de correlaciones de la dimensión CS muestra una estructura de covariación coherente con su lectura formativa. Los dos indicadores de accesibilidad temporal (`cs_sanitario` y `cs_transporte`) correlan positivamente entre sí con magnitud moderada, expresión de la geografía urbana común que sostiene la oferta de transporte público y la red de centros de salud y servicios sociales: los municipios con red de transporte público funcional son aproximadamente los mismos que disponen de equipamiento sociosanitario próximo, y los municipios rurales aislados acumulan déficit en ambos. Los dos indicadores de densidad de puntos (`cs_proximidad` y `cs_nodos_civicos`) correlan también positivamente entre sí, con magnitud algo menor, porque la presencia conjunta de equipamientos infantiles, centros de día, escuelas públicas y centros cívicos define la dotación pública del entorno cotidiano del municipio urbano consolidado. Las correlaciones cruzadas entre los dos pares (accesibilidad temporal × densidad de puntos) son positivas pero menores en magnitud: la presencia de equipamientos de proximidad y la accesibilidad a equipamientos especializados son recursos parcialmente independientes del entorno y no convergen sobre un único factor latente. El patrón soporta la lectura formativa de la dimensión: cuatro mecanismos distintos de provisión territorial de capacidad protectora que se agregan sin requerir convergencia reflectiva, en línea con la distinción de Bollen y Lennox [-@bollen1991-formative] y con la interpretación de los estadísticos $\alpha = 0{,}372$ y $\omega = 0{,}648$ documentados en §[D.8](#app-d-coherencia-contextual). El quinto indicador previsto en la arquitectura ideal de la dimensión, `cs_asociativo`, queda diferido a la segunda versión operativa a la espera de la geocodificación del Registre d'Associacions de la Generalitat Valenciana, como documenta la sección §\@ref(sec-modulo-vccs) del capítulo quinto.

## D.15 — Indicador de deuda municipal en CAD: deuda viva como stock canónico y carga financiera como variable auxiliar interpretativa {#app-d-deuda-cad .unnumbered}

El bloque CAD del módulo IVEC_estructural integra cuatro indicadores de capacidad institucional financiera derivados de la Base de Datos de Entidades Locales del Ministerio de Hacienda (BDEL): deuda viva municipal per cápita, gasto liquidado en servicios sociales y dependencia per cápita, inversiones reales per cápita (capítulo 6 económica de gastos) y subvenciones concedidas por el municipio per cápita (capítulo 4 económica de gastos). Tres de los cuatro indicadores son flujos anuales liquidados; la deuda viva es un stock contable a 31 de diciembre. Esta combinación de stock y flujos en un mismo bloque no es un accidente metodológico sino el resultado de una decisión deliberada cuya justificación se documenta en esta sección, junto con la decisión complementaria de incorporar la carga financiera anual (suma del capítulo 3 «gastos financieros» y el capítulo 9 «pasivos financieros» de la liquidación económica de gastos) como variable auxiliar interpretativa que se conserva en el panel final del módulo sin entrar en el clustering K-means ni en el escalar CAD.

La decisión de mantener la deuda viva como indicador canónico del bloque CAD responde a tres consideraciones convergentes. La primera es la coherencia teórica con el carácter histórico-estructural del módulo IVEC_estructural. El bloque VE/CAD opera en el horizonte preventivo-estructural que la taxonomía de @cardona2001 distingue del horizonte reactivo: las capacidades institucionales que CAD mide no son las que el municipio activa ante un evento puntual sino las que ha acumulado a lo largo de ciclos políticos y presupuestarios sucesivos. La deuda viva, entendida como stock contable resultante de la trayectoria histórica de endeudamiento del ayuntamiento, refleja con precisión ese carácter acumulado: dos municipios con la misma carga financiera anual pueden tener stocks de deuda muy distintos según hayan refinanciado en condiciones favorables o no, y esa diferencia de trayectoria es analíticamente relevante para una dimensión que pretende capturar capacidad institucional histórica más que situación operativa del año. La segunda consideración es el alineamiento con la literatura comparable de hacienda local y de medición de la vulnerabilidad municipal. El Banco de España, la Autoridad Independiente de Responsabilidad Fiscal y los índices de vulnerabilidad municipal de mayor recorrido en el contexto español ---el *Atlas de Vulnerabilidad Urbana de España* del Ministerio de Vivienda y Agenda Urbana [@aja2015] entre ellos--- utilizan la deuda viva como variable de referencia de la posición fiscal municipal, en consonancia con los criterios de la Ley Orgánica de Estabilidad Presupuestaria y Sostenibilidad Financiera que fija el techo de capacidad de endeudamiento adicional sobre el stock acumulado. Adoptar la deuda viva en el indicador canónico mantiene al IVEC_estructural alineado con esa convención y facilita la comparabilidad de sus resultados con los de instrumentos análogos. La tercera consideración es la estabilidad temporal del indicador en relación con la técnica de clusterización K-means que el módulo emplea para la asignación tipológica de los municipios. Los stocks contables cambian lentamente entre años porque integran toda la trayectoria previa, mientras que los flujos anuales del servicio de la deuda pueden presentar picos de refinanciación, devolución de la Participación en los Ingresos del Estado correspondiente al periodo COVID, pagos anticipados o reordenaciones contables que distorsionan la cifra de un año concreto sin que la capacidad institucional real del municipio haya cambiado. La estabilidad temporal del stock favorece la robustez de la asignación cluster-perfil PAR ante variaciones inter-anuales, propiedad deseable para un módulo cuya función es tipificar trayectorias históricas.

La decisión complementaria de incorporar la carga financiera anual como variable auxiliar interpretativa responde a tres motivaciones distintas pero compatibles con la elección anterior. La primera es de coherencia metodológica del bloque CAD: los otros tres indicadores canónicos (gasto SSSS, inversiones reales y subvenciones) se obtienen del repositorio gobierto-budgets-data, que convierte a SQL las tablas oficiales del Ministerio de Hacienda correspondientes a la liquidación presupuestaria, mientras que la deuda viva se obtiene de un circuito distinto del propio Ministerio (la Oficina Virtual de Coordinación Financiera con las Entidades Locales, OVEL), cuyas tablas anuales en formato Excel se descargan de manera separada. La carga financiera anual, calculada como suma del capítulo 3 «gastos financieros» (que incluye intereses de la deuda y comisiones bancarias) y el capítulo 9 «pasivos financieros» (que registra las amortizaciones del año), se obtiene directamente del repositorio gobierto-budgets junto con los otros tres CAD: incluirla en el panel final permite documentar para cada municipio y cada año el servicio anual de la deuda con la misma fuente y la misma frecuencia que el resto del bloque, lo que ofrece una lectura paralela del bloque CAD íntegramente basada en flujos liquidados para los análisis donde esa lectura sea pertinente. La segunda motivación es de riqueza interpretativa para la caracterización de los clústeres PAR en el cap. 6 §\@ref(sec-res-estructural). La lectura combinada de deuda viva y carga financiera permite distinguir configuraciones que ninguno de los dos indicadores capta por separado: municipios con alto stock pero baja carga (deuda refinanciada en condiciones favorables, ciclo de amortización extendido), municipios con bajo stock pero alta carga (servicio reciente concentrado, posiblemente operaciones de capital pendientes de amortización rápida), municipios con altos stocks y altas cargas (situación fiscal comprometida en stock y flujo) y municipios con bajo stock y baja carga (capacidad institucional financiera holgada). Estas cuatro configuraciones son cualitativamente distintas para la lectura de la capacidad institucional del municipio y enriquecen la interpretación de los cinco perfiles PAR obtenidos por la clusterización VE. La tercera motivación es de robustez para el cap. 7: la disponibilidad de la carga financiera permite reportar análisis de sensibilidad del módulo en los que la deuda viva se sustituye temporalmente por la carga financiera como indicador CAD, comparando la estabilidad de la asignación cluster-perfil PAR bajo ambas especificaciones del bloque institucional. Si la asignación resulta estable, la decisión de fondo (deuda viva como stock canónico) queda respaldada por evidencia empírica; si resulta inestable en municipios concretos, esos municipios se identifican explícitamente como casos de alta incertidumbre interpretativa, en línea con el principio R6 de análisis de sensibilidad y reporte de incertidumbre que §\@ref(sec-vacios-cap2) del capítulo segundo prescribe.

Operacionalmente la carga financiera se construye en el `r gh("pipeline de descarga y parseo de la BDEL", "R/descarga/19b_parsear_bdel_gobierto.R")` por agregación del capítulo 3 y el capítulo 9 de gastos de la tabla `tb_economica_cons` del repositorio gobierto-budgets, filtrando por `tipreig='G'` y por el primer dígito del código de capítulo, y dividiendo la suma por la población municipal del propio inventario MHFP. El indicador se conserva en el panel auxiliar del módulo estructural como columna `carga_financiera_pc` (acompañado de sus componentes `intereses_pc` y `amortizacion_pc` para trazabilidad), claramente identificado como variable auxiliar y excluido del subconjunto de columnas que el pipeline del módulo estructural toma como entrada para la construcción del escalar CAD. La elección de la suma directa de los dos capítulos (servicio bruto de la deuda) frente a una formulación refinada que excluyera los subcapítulos de refinanciación pura (911 amortización a corto plazo y 913 amortización con reordenación) responde al requisito R7 de trazabilidad y reproducibilidad: la suma directa de los capítulos 3 y 9 es trazable de manera unívoca al fichero crudo, no introduce decisiones de filtrado adicionales que un usuario futuro debiera replicar, y la magnitud de las refinanciaciones puras es lo suficientemente acotada en el conjunto de municipios CV como para no distorsionar la lectura interpretativa que el cap. 6 hará del indicador. Un análisis de robustez documentado en el cap. 7 puede explorar la diferencia entre el indicador bruto y el refinado para verificar la estabilidad de la lectura, si la heterogeneidad observada entre municipios lo justifica.

## D.16 — Asimetría temporal en los indicadores TGSS del modelo productivo: serie de diciembre 2015--2024 para especialización y diversificación, serie mensual completa 2022--2024 para amplitud estacional {#app-d-tgss-temporal .unnumbered}

El eje de modelo productivo de la dimensión VE del módulo IVEC_estructural integra tres indicadores derivados de la Tesorería General de la Seguridad Social: el cociente de localización del sector dominante, el índice de Hirschman-Herfindahl de las cuotas sectoriales y la amplitud estacional del empleo medida como variación máximo--mínimo de la afiliación mensual relativa a la media anual. Los tres indicadores comparten fuente única ---los ficheros `MUNCNAE{MM}{YY}.xlsx` de afiliación a la Seguridad Social por municipio, régimen y código CNAE--- y un mismo procedimiento de extracción municipal mediante el filtro de prefijo provincial 03, 12 y 46, pero requieren cobertura temporal distinta por construcción: la especialización y la diversificación describen propiedades estáticas de la estructura sectorial en cada punto temporal y pueden calcularse con un único corte anual, mientras que la amplitud estacional describe una propiedad dinámica de la composición intraanual del empleo y exige por definición la disposición de los doce meses del año. La consecuencia empírica de esta diferencia es que la disponibilidad de datos en el corpus depositado en `data/estructural/TGS/` no es homogénea para los diez años del rango canónico 2015--2024 del eje productivo: los años 2015 a 2021 disponen de un único fichero anual correspondiente al mes de diciembre (que es el corte de cierre que la Seguridad Social difunde como dato anual consolidado), mientras que los años 2022 a 2024 disponen de la serie mensual completa de doce ficheros por año. La verificación del inventario realiza el conteo y confirma la asimetría: once ficheros de diciembre para 2011--2021 (de los cuales siete son los del rango canónico 2015--2021) y treinta y seis ficheros mensuales para 2022, 2023 y 2024 (doce por año), con un total de cuarenta y siete ficheros en la carpeta.

Ante esta heterogeneidad de cobertura temporal entre los tres indicadores que comparten fuente, el módulo adopta una decisión de asimetría operativa documentada: el cociente de localización del sector dominante y el índice de Hirschman-Herfindahl se calculan sobre la serie completa 2015--2024 utilizando exclusivamente el dato de diciembre de cada año, y la amplitud estacional se calcula sobre la serie 2022--2024 utilizando los doce meses de cada uno de los tres años con cobertura mensual completa. La elección del mes de diciembre como corte canónico para LQ y HHI responde a tres consideraciones convergentes: en primer lugar, diciembre es el cierre administrativo del año y el corte que la propia Tesorería General de la Seguridad Social difunde como dato anual consolidado de afiliación, lo que garantiza la consistencia temporal de la serie y la comparabilidad con publicaciones oficiales que reporten cifras anuales de afiliación municipal; en segundo lugar, la elección de diciembre evita el sesgo estacional que afectaría la lectura de la composición sectorial si se utilizara un mes del trimestre estival, especialmente relevante en una región con fuerte peso turístico-litoral cuyos municipios litorales muestran composiciones sectoriales sustancialmente distintas en julio o agosto frente a diciembre; en tercer lugar, el filtro mensual a un único corte anual reduce el coste computacional del parseo de los ficheros XLSX para los siete años de la serie 2015--2021 (un fichero por año en lugar de doce), lo cual no es trivial dado el tamaño individual de cada fichero (aproximadamente 25 MB cada uno, hasta unos 300 MB acumulados por año en la serie mensual). La elección de la ventana 2022--2024 para la amplitud estacional responde directamente al criterio de disponibilidad: son los únicos tres años del rango canónico cuya cobertura mensual completa permite el cálculo del cociente entre la oscilación máxima de afiliación durante el año y la media anual, sin que sea necesario imputar meses faltantes mediante extrapolación temporal de los datos de diciembre, procedimiento que sería operacionalmente costoso y conceptualmente discutible.

La consecuencia de esta asimetría operativa sobre la interpretación del eje productivo es que los tres indicadores no comparten exactamente la misma ventana temporal de referencia. Los dos primeros (LQ del sector dominante y HHI sectorial) describen la composición sectorial municipal en su trayectoria 2015--2024 a través de diez puntos anuales de corte, y la lectura interpretativa del valor municipal se realiza como media de los diez cortes para suavizar la variabilidad interanual sin perder el carácter de propiedad estructural acumulada. El tercer indicador (amplitud estacional) describe el patrón intraanual de oscilación de la afiliación para los tres años más recientes del rango, y la lectura interpretativa del valor municipal se realiza como media de la amplitud relativa de los tres años. La asimetría temporal entre los dos primeros indicadores y el tercero no introduce un problema metodológico de fondo porque los tres miden propiedades cualitativamente distintas del modelo productivo municipal: el LQ y el HHI miden propiedades estáticas de la composición sectorial (qué peso tiene cada sector en cada año), mientras que la amplitud estacional mide una propiedad dinámica de la composición intraanual (cuánto oscila la afiliación a lo largo del año). La asimetría es, en rigor, una consecuencia operativa de la naturaleza diferenciada de los tres indicadores y de la disponibilidad real de los datos en el corpus depositado, no una decisión metodológica que pueda subsanarse con descargas adicionales sin coste sustantivo: el archivo mensual de la Seguridad Social anterior a 2022 no se difunde de manera consolidada por la Tesorería en formato municipal-CNAE comparable a los XLSX MUNCNAE actuales, y la reconstrucción retrospectiva de la serie mensual 2015--2021 exigiría un trabajo de armonización fuera del alcance de esta primera versión del instrumento. La consistencia temporal de la lectura del eje productivo queda garantizada por la documentación explícita de la asimetría en este apéndice, por la trazabilidad de la fuente y de la ventana de cálculo en el `r gh("pipeline del módulo estructural", "R/ivec/07_ivec_estructural.R")` (fase 2) y por la referencia cruzada desde la caption del cuadro de fuentes operativas del Apéndice F (`tab-fuentes-estructural`, §\@ref(app-fuentes)) que mencionará la asimetría como parte de la heterogeneidad temporal asumida por construcción del módulo.

Una alternativa metodológica explorada y descartada consistía en restringir el cálculo de LQ y HHI a la ventana 2022--2024 para forzar la simetría con la amplitud estacional. La decisión de descartar esa alternativa responde a dos consideraciones. La primera es la pérdida de información histórica que la restricción comportaría: el carácter histórico-estructural del módulo VE/CAD documentado en el cap. 3 §\@ref(sec-indicadores-estructural-cap3) exige captar trayectorias acumuladas más que cortes recientes, y la serie 2015--2024 ofrece para LQ y HHI una ventana de diez años que cubre la salida de la crisis financiera, el ciclo de expansión 2015--2019, el shock pandémico de 2020--2021 y la recuperación 2022--2024, lo cual proporciona una caracterización estructural más rica del modelo productivo municipal que el corte breve 2022--2024 que solo capta la fase de recuperación. La segunda consideración es la coherencia con la heterogeneidad temporal por eje que el módulo asume de manera deliberada y que §\@ref(sec-vecad-fundamento) del cap. 5 documenta como decisión arquitectural: el eje envejecimiento opera sobre la serie 2015--2025 del PEGV, el eje migración sobre la serie 2021--2024 de la Estadística de Migraciones, el bloque CAD sobre la serie 2015--2023 de la BDEL, y el eje productivo sobre la combinación 2015--2024 (LQ y HHI) y 2022--2024 (amplitud estacional). La heterogeneidad temporal entre ejes y entre indicadores dentro del eje productivo es, por lo tanto, una propiedad asumida y documentada del módulo, no una imperfección que merezca corrección al precio de empobrecer la lectura interpretativa de los indicadores que sí disponen de serie larga. Un análisis de robustez documentado en el cap. 7 puede explorar la sensibilidad de la asignación cluster-perfil PAR a la ventana de cálculo de LQ y HHI, comparando los resultados obtenidos con la serie completa 2015--2024 frente a la serie restringida 2022--2024, para verificar empíricamente que la decisión adoptada no introduce distorsiones tipológicas relevantes.

## D.17 — Imputación a la mediana en los indicadores VE del módulo IVEC_estructural y aborto defensivo del k-means cuando la cobertura es insuficiente {#app-d-kmeans-imputacion .unnumbered}

La construcción del escalar VE\* del módulo IVEC_estructural opera mediante la clusterización por k-means con $K = 5$ sobre los ocho indicadores VE estandarizados, según la ruta arquitectural D descrita en §\@ref(sec-vecad-fundamento) del cap. 5. La operación matricial subyacente requiere un dataset $X$ de dimensión $542 \times 8$ sin valores faltantes en ninguna celda, condición que la cobertura observada de las seis fuentes que alimentan los ocho indicadores VE no siempre satisface de manera uniforme: el cociente de localización del sector dominante y el índice de Hirschman-Herfindahl de la TGSS tienen cobertura virtualmente plena sobre los 542 municipios CV, pero la amplitud estacional del empleo solo se computa para municipios con afiliación mensual reportada en la ventana 2022--2024 (asimetría documentada en [D.16](#app-d-tgss-temporal)); los tres índices PEGV del eje envejecimiento --envejecimiento, maternidad y tendencia-- cubren los 547 municipios de la base PEGV con margen suficiente respecto al universo CV, pero pueden mostrar valores faltantes en municipios con escasa población joven o muy pequeños; y los dos saldos migratorios de la Estadística de Migraciones del PEGV pueden no reportarse individualmente para municipios por debajo del umbral de publicación, cuando el dato cae en zonas de secreto estadístico. La consecuencia operativa de esta heterogeneidad de cobertura es que el pipeline necesita un protocolo explícito de tratamiento de valores faltantes antes de la estandarización z-score y antes de la llamada al algoritmo k-means, protocolo cuya justificación sustantiva se desarrolla a continuación y cuya implementación operativa se documenta en el Apéndice E (§[E.3.3](#app-e-imputacion-estructural)).

La primera decisión metodológica de fondo es la elección de la mediana como estadístico de imputación, en lugar de la media que constituye la elección por defecto del módulo IVEC_base (§[E.3.1](#app-e-imputacion-base)). La elección responde a tres consideraciones sustantivas que distinguen el módulo estructural de los módulos micro. La primera consideración es la robustez frente a valores atípicos en distribuciones marcadamente asimétricas. Los ocho indicadores VE del módulo presentan distribuciones empíricas considerablemente más asimétricas que los indicadores Vi del módulo base: el cociente de localización del sector dominante puede oscilar entre valores cercanos a la unidad (composición sectorial coincidente con la media CV) y valores cercanos a diez (monodependencia turística extrema en algún municipio litoral); los saldos migratorios interior y exterior, expresados como tasas netas por mil habitantes, pueden tomar valores extremos ---por debajo de $-50$ por mil y por encima de $+100$ por mil--- en municipios de muy escasa población, donde el denominador minúsculo amplifica el efecto del movimiento de unos pocos residentes sobre la tasa, mientras que en la inmensa mayoría de municipios la tasa neta se mantiene aproximadamente entre $-20$ y $+40$ por mil. En presencia de valores atípicos tan acentuados, la media muestral es estadísticamente inestable y sustancialmente desplazada respecto al centro robusto de la distribución; la mediana, por construcción, es insensible a los valores atípicos extremos y proporciona un valor central que mejor representa el comportamiento típico del indicador en el conjunto de municipios con valor válido. La segunda consideración es la coherencia con la posición de los indicadores en la cadena causal del módulo. Los valores imputados se aplican a indicadores que entran directamente como puntos en un espacio octodimensional estandarizado donde el k-means localiza centroides; un valor imputado próximo al centro robusto de la distribución (la mediana) se traduce, tras la estandarización z-score, en una coordenada próxima al origen del espacio estandarizado ($z \approx 0$), lo cual minimiza el desplazamiento artificial del centroide del clúster en el que el municipio queda asignado. Un valor imputado a la media, en cambio, podría arrastrar la coordenada del municipio hacia configuraciones extremas si la distribución del indicador es asimétrica, distorsionando la asignación de clúster. La tercera consideración es el alineamiento con la práctica habitual en la construcción de índices compuestos territoriales basados en datos administrativos heterogéneos. La literatura metodológica de medición de la vulnerabilidad y el desarrollo territorial coincide en recomendar la imputación robusta frente a la imputación a la media cuando la cobertura es asimétrica y la distribución del indicador es asimétrica [@nardo2008], precisamente las condiciones que el módulo IVEC_estructural enfrenta para varios de sus ocho indicadores VE.

La segunda decisión metodológica de fondo es la elección de $K = 5$ como número de clústeres del k-means, no negociable, y la decisión asociada de **abortar el pipeline en lugar de degradar a un número menor de clústeres** cuando la cobertura es insuficiente para sostener cinco centroides distintos. El número $K = 5$ no es una elección estadística libre que pueda ajustarse en función del comportamiento empírico de los datos, sino un parámetro **arquitectural** del módulo que refleja la tipología de los perfiles PAR del territorio valenciano, derivada de la formulación del modelo Pressure and Release de @blaikie1994 aplicado al ámbito mediterráneo y verificada empíricamente sobre los datos valencianos. Los cinco perfiles que el k-means con $K = 5$ identifica ---descritos en detalle, con sus efectivos por clúster, en §[D.21](#app-d-clustering-metodo)--- reflejan la tipología PAR del territorio valenciano y son la finalidad sustantiva del clustering, no su producto secundario; reducir $K$ colapsaría perfiles cualitativamente distintos en un único clúster, perdiendo la capacidad discriminante que la arquitectura del módulo persigue. La preferencia por el aborto frente a la degradación silenciosa cuando la cobertura no soporta $K = 5$ responde al requisito R7 de trazabilidad y reproducibilidad: un módulo que produce resultados con un número menor de clústeres sin notificarlo al usuario violaría la trazabilidad arquitectural que el instrumento debe garantizar, mientras que un aborto explícito con mensaje de diagnóstico permite identificar la fuente del problema, descargar manualmente los datos faltantes o verificar el parseo de las fuentes que no produjeron valor para algún municipio, y re-ejecutar el pipeline una vez resueltas las anomalías de cobertura.

Una alternativa explorada era sustituir el k-means por una técnica que opere nativamente con valores faltantes ---el algoritmo PAM (Partitioning Around Medoids) con distancia de Gower---, evitando la imputación. Se descartó por las razones de cohesión, transparencia interpretativa y reproducibilidad que la comparación de algoritmos de §[D.21](#app-d-clustering-metodo) desarrolla, y porque la cobertura del módulo en la primera versión operativa es lo suficientemente plena como para que la imputación a la mediana resuelva la cuestión sin distorsiones materiales sobre la asignación de clúster. Si en versiones futuras se incorporasen indicadores VE con cobertura sustancialmente más escasa, PAM con distancia de Gower podría reconsiderarse como técnica robusta a faltantes.

## D.18 — Fuente del universo CV del módulo IVEC_estructural: Indicadores Demográficos Municipales del PEGV en lugar del Atlas demográfico INE 30877 {#app-d-atlas-30877 .unnumbered}

La construcción del universo de los 542 municipios de la Comunitat Valenciana sobre el que opera el módulo IVEC_estructural requiere una fuente cartográfica o estadística que proporcione la lista canónica de códigos INE municipales con cobertura completa de la CV. Una opción aparentemente natural sería el Atlas demográfico INE 30877, tabla del Atlas de Distribución de la Renta de los Hogares que el INE publica como panel municipal con cobertura nacional de los 8.139 municipios de España y serie 2015--2023, que permitiría aprovechar una misma fuente para construir el universo y para extraer las variables auxiliares interpretativas que el bloque temático "composición del hogar" del panel CAD utiliza en cap. 6 (edad media de la población, porcentaje de hogares unipersonales, porcentaje de población menor de 18 años, tamaño medio del hogar). La descarga de ese fichero desde INEbase mediante el formulario web del Atlas presenta, sin embargo, una particularidad operativa relevante para la reproducibilidad del pipeline que desaconseja emplearlo como fuente del universo.

La particularidad consiste en que el formulario INEbase del Atlas permite filtrar la descarga por provincia mediante un selector de la pestaña "Territorio", filtro que el usuario puede haber dejado activado de una sesión previa o que aparece pre-seleccionado en una provincia concreta cuando la URL canónica del fichero se invoca desde un contexto distinto al esperado. La consecuencia operativa es que el fichero descargado puede contener únicamente los municipios de una sola provincia ajena a la Comunitat Valenciana, sin que el nombre del fichero (`atlas_demografico_municipal_30877.csv`) refleje de ninguna manera ese filtrado provincial. Un pipeline que utilizara ese fichero como fuente del universo sin verificar previamente su cobertura provincial podría producir un universo CV vacío y propagar el problema de manera silenciosa, dado que los `left_join` posteriores generarían columnas de indicadores con valores nominalmente correctos pero asociadas a ningún municipio CV. El diagnóstico de la cobertura por indicador VE que el pipeline ejecuta antes del k-means (§[D.17](#app-d-kmeans-imputacion)) detectaría el problema, pero solo después de haber recorrido las fases 2 a 8 con datos efectivamente disponibles pero descartados por el universo vacío.

Ante esta vulnerabilidad operativa, el módulo adopta como fuente primaria del universo CV el fichero `Indicadores_demograficos.csv` del Portal Estadístic de la Generalitat Valenciana (PEGV), que publica los indicadores demográficos a nivel municipal directamente acotado a los 547 municipios de la Comunitat Valenciana con serie continua 2002--2025. La elección responde a tres consideraciones convergentes. **La primera es la cobertura nativa CV de la fuente.** El PEGV publica los indicadores demográficos municipales de la Comunitat Valenciana sin necesidad de filtrar desde un universo nacional, lo que elimina por construcción la posibilidad de descarga truncada a una provincia ajena a la región de interés y garantiza que cualquier copia del fichero `Indicadores_demograficos.csv` que un revisor reproductivo obtenga del PEGV contendrá los 547 municipios CV de manera completa. **La segunda consideración es la coherencia interna del módulo.** Los tres indicadores canónicos del eje envejecimiento del bloque VE (índice de envejecimiento, índice de maternidad e índice de tendencia) y los cinco indicadores auxiliares interpretativos del bloque demográfico municipal (tasa de dependencia global, tasa de dependencia de la población mayor de 64 años, tasa de dependencia de la población menor de 16 años, índice de longevidad e índice de renovación de la población activa) proceden ya del mismo fichero PEGV; utilizar ese fichero también como fuente del universo unifica la fuente de los ocho indicadores demográficos del módulo (tres VE + cinco auxiliares) y simplifica la trazabilidad reproductiva. **La tercera consideración es la independencia respecto a la disponibilidad del Atlas INE.** El Atlas demográfico se utiliza en la primera versión operativa exclusivamente para las cuatro variables auxiliares interpretativas del bloque "composición del hogar" (edad media, hogares unipersonales, menores de 18, tamaño medio del hogar) que no están publicadas a nivel municipal CV por el PEGV; estas variables son auxiliares interpretativas, no canónicas, y su ausencia eventual no impide la construcción del IVEC_estructural ni la asignación cluster-perfil PAR. El pipeline, en consecuencia, opera con normalidad incluso cuando el Atlas demográfico no está disponible o cuando contiene una provincia distinta a CV, dejando las cuatro variables auxiliares de hogar como `NA` y advirtiendo en consola del problema para que el usuario re-descargue el fichero si quiere recuperarlas; las variables auxiliares interpretativas restantes (los nueve indicadores demográficos del PEGV, las dos tasas brutas comarcales, el AROPE comarcal, la tasa de crecimiento total municipal y los tres componentes de la carga financiera del repositorio gobierto) se obtienen de fuentes alternativas con cobertura CV verificada y no se ven afectadas por la incidencia del Atlas.

El pipeline incorpora un diagnóstico defensivo del Atlas demográfico INE que reporta en consola las provincias presentes en el fichero descargado cuando éste está disponible y advierte explícitamente si ninguna de ellas pertenece a la Comunitat Valenciana, invitando al usuario a re-descargar el fichero desde el INEbase sin filtro provincial. Este diagnóstico se ejecuta antes de la construcción del universo y antes de cualquier operación que dependa del Atlas, de modo que cualquier anomalía de cobertura se identifica de inmediato en lugar de propagarse silenciosamente. La justificación operativa del procedimiento se documenta en el Apéndice E (§[E.3.3](#app-e-imputacion-estructural)) como parte del protocolo general de diagnóstico previo del módulo estructural.

## D.19 — Criterio de ordenamiento de clústeres del k-means: índice compuesto de severidad demográfica del clúster {#app-d-arope-orden .unnumbered}

La ruta arquitectural D del módulo IVEC_estructural (§[D.17](#app-d-kmeans-imputacion)) opera en dos pasos sucesivos sobre los 542 municipios de la Comunitat Valenciana: primero, la clusterización por k-means con $K = 5$ sobre los ocho indicadores VE estandarizados produce cinco clústeres no ordenados; segundo, los cinco clústeres se ordenan según un criterio externo de severidad y reciben los valores VE\* equiespaciados en $\{0{,}1;\, 0{,}3;\, 0{,}5;\, 0{,}7;\, 0{,}9\}$. La elección del criterio de ordenamiento es metodológicamente sustantiva porque determina la interpretación de qué clúster es el más vulnerable estructuralmente. La presente sub-sección documenta cuatro tentativas sucesivas que se ensayaron sobre los datos efectivamente disponibles en la Comunitat Valenciana ---mediana de renta neta media por persona del Atlas INE 31106, índice de Gini municipal, AROPE comarcal proyectado e índice de sustitución de la población activa---, las razones por las que las cuatro producían inversiones sustantivas de la lectura PAR del territorio o no discriminaban los cinco clústeres, y la decisión metodológica final: el ordenamiento por mediana del índice compuesto de severidad demográfica del clúster, construido como combinación estandarizada de los tres indicadores VE del eje envejecimiento.

```{r tab-d19-criterios-orden, echo=FALSE, message=FALSE, warning=FALSE}
tab_ord <- data.frame(
  Criterio = c(
    "Mediana de renta neta media per cápita",
    "Índice de Gini municipal",
    "AROPE comarcal proyectado al municipio",
    "Índice de sustitución de la población activa",
    "\\textbf{Compuesto de severidad demográfica} $z$(env.) $+$ $z(-$mat.$)$ $+$ $z(-$tend.$)$"
  ),
  Fuente = c(
    "Atlas INE 31106 (año 2023)",
    "Atlas INE (año 2023)",
    "PEGV (año 2025)",
    "PEGV, Indicadores Demográficos Municipales",
    "PEGV, Indicadores Demográficos Municipales"
  ),
  Resultado = c(
    "Inversión PAR: el clúster más despoblado recibe la renta mediana más alta por concentración de pensiones contributivas",
    "Inversión PAR: municipios homogéneos (jubilados) presentan Gini bajo → clasificados erróneamente como igualitarios",
    "Inversión PAR: el clúster despoblado obtiene el menor AROPE (20,0\\%); el mayor AROPE corresponde al atractor de inmigración exterior (32,3\\%)",
    "Inestabilidad en municipios diminutos; $\\rho = 0{,}45$ con el compuesto demográfico; asignación VE* distinta en 3 de 5 clústeres",
    "\\textbf{Criterio canónico adoptado.} Captura directamente el colapso demográfico estructural sin sesgo por pensiones, pobreza relativa ni inestabilidad en municipios pequeños"
  ),
  stringsAsFactors = FALSE
)

col_ord <- c("Criterio de ordenamiento", "Fuente", "Resultado / razón de descarte")

if (knitr::is_latex_output()) {
  kbl(tab_ord,
      format    = "latex",
      booktabs  = TRUE,
      escape    = FALSE,
      longtable = TRUE,
      caption   = "Criterios de ordenamiento de los cinco clústeres VE ensayados y descartados, y criterio canónico adoptado. Los cuatro criterios descartados producen inversiones sustantivas de la lectura PAR o no discriminan los clústeres de forma monotónicamente coherente con la severidad estructural del territorio valenciano.",
      caption.short = "Criterios de ordenamiento de clústeres VE ensayados y descartados.",
      col.names = col_ord,
      align     = c("p{3.2cm}", "p{3.0cm}", "p{7.5cm}")) %>%
    kable_styling(latex_options = c("repeat_header", "HOLD_position"),
                  font_size = 8) %>%
    row_spec(5, bold = TRUE)
} else {
  tesis_tabla_word(tab_ord,
    col_names = col_ord,
    caption   = "Criterios de ordenamiento de los clústeres VE ensayados y descartados, y criterio canónico adoptado.")
}
```

La primera tentativa adoptaba como criterio la mediana municipal de la renta neta media por persona del Atlas de Distribución de Renta de los Hogares del INE (tabla 31106, año 2023), por independencia conceptual respecto a los ocho indicadores VE que entran al k-means y por respaldo en la literatura comparativa que asocia renta baja con vulnerabilidad estructural alta. La verificación empírica mostró que el criterio de renta produce una **inversión sustantiva de la lectura PAR del territorio**: el clúster compuesto por 23 municipios pequeños del interior con índice de envejecimiento de 789 (tres veces el envejecimiento medio del territorio CV), índice de maternidad de 3,8 (regresión reproductiva colapsada), índice de tendencia de 9 (cohortes infantiles prácticamente inexistentes) e índice de Hirschman-Herfindahl sectorial de 1,0 (un único sector concentra toda la afiliación) ---los rasgos canónicos del perfil PAR "agrario-interior despoblado extremo"--- recibe la **menor** vulnerabilidad estructural del instrumento (VE\* = 0,1) simplemente porque su mediana de renta neta media por persona es la **más alta** del territorio (16,7 mil €, frente a la mediana CV en torno a 13,5 mil €). Esa renta artificialmente alta se explica por la concentración demográfica del clúster en cohortes de jubilados con pensiones contributivas consolidadas en un universo de pocos hogares por municipio, lo que distorsiona la mediana hacia valores elevados sin que ello refleje vitalidad económica ni fortaleza estructural; al contrario, la concentración demográfica en cohortes de jubilados es uno de los rasgos canónicos del propio perfil PAR de despoblamiento. La inversión es por construcción y no se subsana con ajustes operativos al criterio de renta.

La segunda tentativa adoptaba como criterio el índice de Gini municipal del Atlas INE, conceptualmente atractivo como medida de desigualdad interna de renta que sería invariante al nivel absoluto. La verificación empírica mostró que el índice de Gini presenta el mismo riesgo de inversión que la renta media porque en los municipios despoblados con población muy homogénea (jubilados con pensiones contributivas similares) el Gini es bajo y los clasifica erróneamente como territorios igualitarios cuando son en realidad territorios demográficamente colapsados. La unidad territorial fina ---la sección censal--- no resuelve el problema porque los municipios pequeños del interior tienen una sola sección, donde el Gini calculado coincide con el Gini municipal. La granularidad seccional solo aporta información en municipios de tamaño medio o grande que no son los que generan la inversión PAR.

La tercera tentativa adoptaba como criterio la mediana del AROPE comarcal proyectado al municipio (PEGV, año 2025), indicador de la Estrategia Europa 2020 que mide el porcentaje de población en riesgo de pobreza o exclusión social siguiendo la metodología EU-SILC del Eurostat. La proyección comarca → municipio asigna a cada uno de los 542 municipios CV la tasa AROPE de su comarca de pertenencia, y la mediana por clúster se calcula sobre el valor proyectado. La verificación empírica mostró que el AROPE comarcal reproduce la misma **inversión de la lectura PAR** que la renta: el clúster con perfil de despoblamiento agrario-interior extremo recibe la **menor** mediana AROPE de los cinco (20,0 puntos porcentuales) porque sus 23 municipios concentran población jubilada con pensiones contributivas estables que no entra en pobreza relativa, de modo que el criterio situaría el territorio demográficamente más colapsado como el menos severo. La mediana AROPE más alta no corresponde tampoco a un perfil de regresión estructural sino al clúster atractor de inmigración exterior (32,3 puntos porcentuales), donde la población extranjera de llegada reciente presenta tasas de riesgo de pobreza elevadas pese a tratarse de territorios demográficamente vitales. El AROPE captura, por tanto, un constructo distinto del que la lectura PAR del territorio requiere: la pobreza social actual de la población residente, no la fragilidad estructural del territorio por colapso demográfico. La sustitución del AROPE como criterio canónico de ordenamiento queda, en consecuencia, descartada tras la verificación empírica.

Una cuarta tentativa, ensayada tras descartar las tres anteriores, adoptaba como criterio la mediana del índice de sustitución de la población activa del clúster ---cociente entre las cohortes que se incorporan a la edad activa y las que la abandonan, fuente PEGV---, atractivo porque, al no formar parte de los ocho indicadores que alimentan el k-means, eliminaba la circularidad parcial que afecta al compuesto demográfico. La verificación empírica mostró, sin embargo, que el índice de sustitución produce una nueva inversión de la lectura PAR, esta vez por una razón distinta de la de la renta: el cociente entre cohortes se vuelve inestable y no monótono en los municipios diminutos del despoblamiento extremo, donde ambas cohortes son minúsculas, de modo que el clúster con índice de envejecimiento de 789 ---el perfil agrario-interior despoblado extremo--- recibiría una severidad intermedia y no la máxima, mientras un clúster especializado-productivo de tamaño medio, con déficit estructural específico de jóvenes en edad de incorporación al mercado laboral, recibiría la severidad máxima. La concordancia municipal entre este criterio y el compuesto demográfico es solo moderada ($\rho$ de Spearman $= 0{,}45$) y la asignación de VE\* difiere en tres de los cinco clústeres. Aunque el índice de sustitución discrimina los clústeres ---a diferencia del AROPE--- y aporta independencia respecto al k-means, la inversión de la jerarquía PAR en la cola de despoblamiento lo descarta como criterio único, por la misma lógica sustantiva que descartó la renta y el AROPE: un criterio de ordenamiento no puede situar el territorio demográficamente más colapsado por debajo de territorios estructuralmente menos regresivos.

La decisión canónica adoptada tras las cuatro tentativas fallidas es el ordenamiento por **mediana del índice compuesto de severidad demográfica del clúster**, construido como suma estandarizada $z$-score de los tres indicadores VE del eje envejecimiento:

$$\text{severidad}_i = z(\text{envejecimiento}_i) + z(-\text{maternidad}_i) + z(-\text{tendencia}_i)$$

donde la estandarización $z$ se calcula sobre los 542 municipios CV y los signos negativos de los componentes maternidad y tendencia invierten la dirección natural de los dos indicadores (mayor maternidad y mayor tendencia se asocian con menor severidad estructural). La mediana por clúster del índice compuesto se calcula sobre los municipios miembros y los cinco clústeres se ordenan por orden descendente de la mediana: el clúster con mayor severidad demográfica mediana ---envejecimiento extremo + maternidad colapsada + tendencia regresiva--- recibe VE\* = 0,9 y así sucesivamente. La justificación se desarrolla en cuatro consideraciones convergentes.

La primera consideración es la **coherencia conceptual con el mecanismo PAR**. El despoblamiento estructural ---la propiedad acumulada del territorio que limita la capacidad de adaptación frente a perturbaciones futuras--- se manifiesta en los datos como combinación específica de envejecimiento extremo, maternidad colapsada y tendencia regresiva: las tres dimensiones del eje demográfico del módulo. Un índice compuesto que las combina captura directamente esa propiedad sustantiva, sin el sesgo de la renta media (sesgada por pensiones) ni la ambigüedad del AROPE (que mide pobreza, no colapso demográfico). La segunda consideración es la **robustez del compuesto frente a la mediación por una sola dimensión**. Si el ordenamiento se hiciera solo por mediana del índice de envejecimiento, un clúster con envejecimiento alto pero tendencia y maternidad relativamente sanas recibiría una severidad sobreestimada; el compuesto que pondera los tres componentes captura el patrón estructural completo y discrimina entre clústeres con envejecimiento similar pero dinámicas reproductivas distintas. La tercera consideración es la **circularidad metodológica controlada**. Los tres indicadores que componen el criterio (envejecimiento, maternidad, tendencia) son simultáneamente componentes del bloque VE que entra al k-means. Esta circularidad parcial podría parecer problemática desde la convención metodológica de la literatura de índices compuestos que recomienda independencia entre el clustering y el criterio de ordenamiento, pero es defendible en el caso particular del módulo IVEC_estructural por dos razones sustantivas: el clustering opera sobre el conjunto de ocho indicadores VE (productivo + envejecimiento + migración), mientras que el ordenamiento opera solo sobre tres de los ocho (el sub-eje envejecimiento), lo cual significa que la mayor parte de la información del k-means (los cinco indicadores productivos y migratorios) sigue siendo independiente del criterio de ordenamiento; y la operación matemática que produce el compuesto (suma z-score con signos invertidos) no es la operación matemática que produce los centroides del k-means (distancia euclidiana al centro), por lo que la circularidad no es algebraica sino conceptual y controlada por la decisión interpretativa. La cuarta consideración es la **independencia respecto a la validación externa**. El compuesto de severidad demográfica mide regresión demográfica estructural, mientras que las RMEs FISABIO del plano 2 de validación miden mortalidad estandarizada por edad. Aunque las dos dimensiones están relacionadas sustantivamente en la geografía CV ---territorios envejecidos tienden a presentar también RMEs altas--- el constructo medido por cada una es distinto, y la asociación esperada en la validación externa no es trivial sino una hipótesis sustantiva que el plano 2 contrasta empíricamente.

La consecuencia de esta decisión sobre el resto de la arquitectura del módulo es múltiple. En primer lugar, **la fórmula compensadora canónica** `IVEC_estructural = ½·VE* + ½·(1 − CAD*)` y la asignación equiespaciada de VE\* en $\{0{,}1;\, 0{,}3;\, 0{,}5;\, 0{,}7;\, 0{,}9\}$ se conservan intactas; cambia únicamente el criterio interno que decide qué clúster recibe qué valor de VE\*. En segundo lugar, **el AROPE comarcal proyectado** y **la renta neta media municipal del Atlas INE 31106** se conservan en el panel final del módulo como **variables auxiliares interpretativas** según el protocolo documentado en A5 §E.4; la primera por su valor para caracterizar el contexto socio-territorial de cada clúster en cap. 6 §\@ref(sec-res-estructural) (sin pretender que mida lo mismo que la severidad demográfica), la segunda por su valor para la lectura combinada renta-pensión-envejecimiento de los perfiles más despoblados. En tercer lugar, **el índice compuesto de severidad demográfica del clúster** introduce una **tercera categoría operativa** en el módulo: la de "criterio canónico de ordenamiento construido a partir de indicadores VE canónicos del k-means", distinta de las dos categorías previas ("indicador canónico en la primera versión operativa que entra al escalar" y "variable auxiliar interpretativa que no entra al escalar"). La nueva categoría se distingue de las anteriores en que opera como mecanismo de asignación discreta de los valores VE\* a los clústeres del k-means sin contribuir continuamente al escalar VE\* ni al escalar IVEC del módulo. La actualización de A5 §E.4 y de la tabla `tab-auxiliares-estructural` del Apéndice F se documenta de manera coordinada en la cascada de revisiones aplicada al cierre de la primera versión operativa del módulo, manteniendo el AROPE comarcal y la renta neta media municipal como auxiliares interpretativas y registrando el índice compuesto de severidad demográfica como derivado operativo del propio módulo.

Una observación operativa adicional concierne a la elección concreta del fichero del Atlas que se utiliza para extraer las cuatro variables auxiliares de hogar. El INE publica dos tablas relacionadas con el mismo objeto temático: la tabla 30877 (Indicadores demográficos municipales) presenta el panel directamente agregado a nivel municipio para los 8.139 municipios de España con serie 2015--2023; la tabla 30832 (Indicadores demográficos por sección censal) presenta el mismo conjunto de indicadores pero a la unidad territorial más fina de sección censal, incluyendo también de manera explícita los registros agregados a municipio cuando los campos `Distritos` y `Secciones` están vacíos. Las dos tablas son funcionalmente equivalentes para los fines del módulo IVEC_estructural ---que solo necesita los registros municipales y no las desagregaciones a distrito o sección--- y producen exactamente los mismos valores para las cuatro variables auxiliares de hogar incorporadas al panel del módulo. La tabla 30832 es sustancialmente más voluminosa (aproximadamente 382 MB frente a 5 MB de la 30877) por la granularidad seccional adicional, pero el filtro de `Distritos == "" & Secciones == ""` que el pipeline aplica antes de cualquier extracción reduce el universo de procesamiento al subconjunto municipal en cuestión de milisegundos, sin penalización operativa material respecto al uso de la tabla 30877 directa. Por esta razón, el `r gh("pipeline del módulo estructural", "R/ivec/07_ivec_estructural.R")` adopta una estrategia de detección flexible que acepta cualquier fichero CSV depositado en el directorio `data/estructural/atlas_demografico/` con el esquema canónico de seis columnas, sin condicionar la ejecución al nombre exacto del fichero descargado. Si el usuario descarga el Atlas en cualquiera de las dos tablas con cobertura nacional completa, el módulo opera con normalidad y aprovecha las cuatro variables auxiliares de hogar para enriquecer la caracterización de los perfiles PAR de los cinco clústeres del k-means. La equivalencia funcional entre las dos tablas se documenta aquí como parte de la trazabilidad reproductiva del módulo y como guía operativa para los revisores futuros que se enfrenten a la elección entre las dos versiones del Atlas en el portal del INE.

## D.20 — Papel tipológico, no escalar, de los indicadores migratorios del módulo IVEC_estructural {#app-d-migracion-tipologica .unnumbered}

Los dos indicadores migratorios del bloque VE ---el saldo migratorio interior y el exterior, expresados como tasas netas por mil habitantes--- ocupan en la arquitectura del módulo una posición que conviene explicitar para anticipar una objeción metodológica previsible: su contribución al escalar de severidad VE\* es prácticamente nula, mientras que su contribución a la formación de los clústeres es sustancial. La verificación empírica cuantifica ambos extremos. Por un lado, la correlación de Spearman entre el saldo exterior y el escalar IVEC_estructural es de $-0{,}09$ y entre el saldo interior y el mismo escalar es de $+0{,}11$, magnitudes despreciables que confirman que ninguno de los dos saldos empuja de manera apreciable la posición del municipio en la escala de vulnerabilidad estructural. Por otro lado, la proporción de varianza del saldo exterior explicada por la pertenencia a clúster ($\eta^2 = 0{,}44$) revela que es uno de los indicadores que más contribuye a la partición: es, de hecho, el que aísla como tipo propio el perfil de municipios atractores de inmigración exterior ---el litoral residencial de las comarcas de la Marina y la Vega Baja junto con las grandes ciudades atractoras--- que de otro modo se diluiría en el perfil diversificado dominante.

## D.21 — Comparación de algoritmos de clustering, elección de K y límite informacional del módulo {#app-d-clustering-metodo .unnumbered}

La dimensión de vulnerabilidad estructural (VE\*) del módulo IVEC_estructural no se obtiene por agregación percentílica de los ocho indicadores VE sino por clusterización k-means con $K = 5$ sobre los ocho indicadores estandarizados en puntuación z, según la ruta arquitectural documentada en el capítulo quinto (§\@ref(sec-modulo-vecad)). Ni la elección del algoritmo ni la del número de clústeres son arbitrarias: ambas decisiones se adoptaron tras una comparación empírica que esta sección documenta.

La elección del algoritmo se resolvió comparando el k-means con estandarización z frente a dos alternativas habituales en la literatura de tipologías territoriales: la clusterización jerárquica de Ward y el algoritmo PAM (*Partitioning Around Medoids*) con preprocesamiento robusto. El criterio de comparación fue el coeficiente de silueta, que mide la cohesión interna de los clústeres en relación con su separación mutua. El k-means z-score produjo la partición más cohesionada, con una silueta media de 0,256, por delante del PAM (0,161) y de la clusterización de Ward (0,135). A esta ventaja en cohesión se añaden las consideraciones de transparencia interpretativa y de reproducibilidad desarrolladas en §[D.17](#app-d-kmeans-imputacion): el k-means estandarizado es el procedimiento mayoritario en la construcción de índices compuestos territoriales y puede replicarse con cualquier paquete estadístico estándar sin dependencias específicas. Por ambas razones ---cohesión y reproducibilidad--- el k-means z-score es el algoritmo canónico del módulo.

La elección de $K = 5$ responde al equilibrio entre cohesión estadística e interpretabilidad sustantiva. Cinco clústeres producen una partición que se corresponde con cinco perfiles teóricamente reconocibles en el marco PAR y empíricamente verificados sobre el territorio valenciano ---agrario-interior despoblado extremo (n = 23), monoproducción estacional envejecida (n = 90), especializado-productivo intermedio (n = 50), atractor de inmigración exterior (n = 52) y perfil diversificado de baja severidad estructural (n = 327)---; un número menor de clústeres fusiona perfiles sustantivamente distintos, mientras que uno mayor fragmenta el perfil dominante sin aislar tipos territoriales nuevos con significado propio. El criterio de ordenamiento de los cinco clústeres en la escala VE\* se documenta de forma independiente en §[D.19](#app-d-arope-orden).

El módulo presenta un límite informacional que conviene declarar con transparencia. Un análisis de componentes principales sobre los ocho indicadores VE revela que la varianza del espacio se concentra en dos dimensiones efectivas ---un eje de envejecimiento y regresión demográfica y un eje productivo-sectorial---, sin un eje económico-estructural autónomo (productividad, valor añadido) ni un eje de urbanidad que diferencie el gradiente urbano-rural más allá de lo que ya capturan los indicadores demográficos. Esta limitación de dimensionalidad explica la principal característica de la partición: el perfil diversificado de baja severidad estructural agrupa 327 de los 542 municipios ---en torno al 60 % del universo---, un conglomerado internamente heterogéneo que el espacio de ocho indicadores no consigue subdividir por ausencia de ejes discriminantes adicionales. El módulo discrimina con nitidez los cuatro perfiles de severidad estructural elevada o específica, pero deja sin diferenciar internamente el grueso de municipios de severidad baja.

La superación de este límite constituye la principal agenda de desarrollo del módulo para su segunda versión operativa. La incorporación de los ejes económico-estructurales actualmente ausentes ---el valor añadido bruto per cápita comarcal, la concentración empresarial del Directorio Central de Empresas (DIRCE), la dependencia de transferencias sobre ingresos corrientes municipales y la capacidad institucional supramunicipal recibida--- aportaría las dimensiones de varianza que el análisis de componentes principales identifica como faltantes y permitiría subdividir el clúster residual en perfiles económicamente diferenciados, mejorando la discriminación del módulo sin alterar su arquitectura. Estos cuatro ejes se descartaron en la primera versión operativa por solapamiento con indicadores ya presentes, por disponibilidad asimétrica de escala o por bloqueo de fuente, según los criterios operativos detallados en §[E.4](#app-e-auxiliares).
