# Decisiones operativas: código de asignación, escala territorial y datos faltantes {#app-decisiones-operativas}

Este apéndice complementa el anterior con una distinción funcional explícita. El Apéndice D documenta el *por qué* de las decisiones metodológicas ---hipótesis causales, criterios de codificación, argumentos de validez interna y externa, interpretación de los resultados de validación---. El presente apéndice documenta el *cómo* operativo: el código R que implementa cada decisión, las especificaciones técnicas de mapeo escalar entre fuentes con resoluciones territoriales heterogéneas y los protocolos operacionales de gestión de datos faltantes. Su función es garantizar la replicabilidad técnica del instrumento: un revisor que disponga de los microdatos del SIP y de las fuentes auxiliares puede reproducir cada estadístico reportado en el capítulo sexto ejecutando los scripts documentados aquí. Cuando una sección del Apéndice D justifica una decisión cuya implementación se documenta aquí, lo hace mediante una referencia cruzada explícita; al inverso, cuando una sección de este apéndice ejecuta una decisión cuya justificación reside en D, lo señala con la referencia correspondiente, evitando duplicar el material entre los dos apéndices.

El apéndice se organiza en cuatro bloques. La sección E.1 contiene el código R del pipeline de construcción del IVEC_base, articulado en subsecciones que reproducen la secuencia operativa del pipeline del módulo base: carga de datos y aplicación de filtros del universo, codificación de los catorce indicadores de Vi y CH, normalización percentílica individual y derivación de los indicadores intrahogar (Vi medio del hogar y heterogeneidad), asignación al grid LAEA y agregación a celda, normalización min-max dimensional y cálculo del índice compuesto, y los dos bloques de validación (coherencia interna y dimensionalidad; validez convergente y autocorrelación espacial). La sección E.2 recoge las decisiones de mapeo escalar territorial: cómo se proyectan a comarca los indicadores del módulo IVEC_estructural en municipios pequeños donde el secreto estadístico impide la publicación municipal (E.2.1, E.2.2), y cómo se proyectan a celda los dos indicadores del módulo IVEC_contextual que aún se publican a sección censal ---régimen de tenencia y nivel educativo del entorno--- (E.2.3). La sección E.3 documenta los protocolos operacionales de imputación y tratamiento de datos faltantes para los tres módulos del instrumento (E.3.1 IVEC_base, E.3.2 IVEC_contextual). La sección E.4 documenta el criterio operativo de distinción entre indicador canónico en la primera versión operativa y variable auxiliar interpretativa, listado de variables auxiliares por módulo con su justificación, y el protocolo de incorporación que articula la documentación en este apéndice con el registro de la decisión metodológica en el Apéndice D y la actualización de la tabla `tab-auxiliares-estructural` del Apéndice F.

## Disponibilidad del código y reproducibilidad {#app-e-codigo .unnumbered}

El conjunto completo del código que implementa el instrumento está disponible en el repositorio público del proyecto, [github.com/jaromeroc/tesis_ivec_cv](https://github.com/jaromeroc/tesis_ivec_cv), organizado en la carpeta `R/` por módulos y fases de procesamiento. La trazabilidad reproducible que exige el requisito R7 se materializa en la correspondencia directa entre cada procedimiento documentado en este apéndice y el script que lo ejecuta. El módulo IVEC_base se construye en `r gh("01_ivec_base.R", "R/ivec/01_ivec_base.R")`, con la validación espacial ---I de Moran global y clústeres LISA--- en `r gh("02_validacion_espacial.R", "R/ivec/02_validacion_espacial.R")` y el análisis de sensibilidad en `r gh("03_analisis_sensibilidad.R", "R/ivec/03_analisis_sensibilidad.R")`. El módulo IVEC_contextual se construye en `r gh("04_ivec_contextual.R", "R/ivec/04_ivec_contextual.R")` y su validación externa en `r gh("05_validacion_externa_contextual.R", "R/ivec/05_validacion_externa_contextual.R")`. El módulo IVEC_estructural se construye en `r gh("07_ivec_estructural.R", "R/ivec/07_ivec_estructural.R")`, con su validación externa en `r gh("08_validacion_externa_estructural.R", "R/ivec/08_validacion_externa_estructural.R")` y la generación de sus mapas y tablas en `r gh("09_mapas_tablas_estructural.R", "R/ivec/09_mapas_tablas_estructural.R")`; el parseo de la Base de Datos de Entidades Locales para los indicadores CAD reside en `r gh("19b_parsear_bdel_gobierto.R", "R/descarga/19b_parsear_bdel_gobierto.R")`. A lo largo de este apéndice y del capítulo sexto, cada mención al pipeline de un módulo enlaza directamente al script correspondiente en ese repositorio.

## E.1 — Código R para la asignación al grid de 1 km² y la agregación {#app-e-grid .unnumbered}

El proceso de asignación de registros individuales del SIP a las cuadrículas de 1 km² definidas por ETRS89-LAEA (European Terrestrial Reference System 1989, Lambert Azimuthal Equal-Area) combina operaciones de unión espacial por punto en polígono con operaciones de agregación estadística por cuadrícula. El pipeline reproducible que implementa este proceso se documenta como script independiente del apéndice, donde cada paso queda comentado con los criterios de decisión adoptados cuando existen alternativas de implementación técnicamente equivalentes pero con efectos potencialmente diferentes sobre la distribución espacial del índice. La estructura del script reproduce literalmente la secuencia operativa del `r gh("pipeline del módulo base", "R/ivec/01_ivec_base.R")` —carga y filtros previos, codificación ordinal de los catorce indicadores Vi y CH, percentilización individual sobre el universo de la CV, asignación al grid LAEA mediante unión `st_within`, agregación a celda, aplicación del umbral D2 de quince residentes, normalización min-max dimensional y cálculo del índice compuesto con CH invertida— de modo que un revisor que disponga de los microdatos del SIP pueda reproducir cada estadístico reportado en el capítulo sexto ejecutando el script en su versión canónica.

<!-- PIPELINE REPRODUCIBLE: R/apendices/A5_pipeline_decisiones_operativas.R
     Pipeline completo de construcción del IVEC_base (decisión E.1):
     carga y filtros del universo, codificación ordinal de los catorce
     indicadores Vi/CH, percentilización individual, asignación al grid
     LAEA por st_within, agregación a celda, normalización min-max,
     fórmula IVEC_base con CH invertida y análisis de sensibilidad.
     Inputs: data/SIP/results/SIP_final.parquet,
             data/Literatura/GRID/CV_shapefiles/CV_grid_1km.shp
     Outputs: data/base/ivec_base/ivec_base_celdas.{parquet,gpkg}        -->
<!-- Script: A5_pipeline_decisiones_operativas.R >> sección "PASOS 0--10" -->

## E.2 — Decisiones de escala territorial en el módulo IVEC_estructural {#app-e-escala .unnumbered}

El módulo IVEC_estructural opera a escala municipal sobre los 542 municipios de la Comunitat Valenciana. La escala municipal es la unidad nativa de cálculo de la práctica totalidad de sus indicadores; la agregación comarcal interviene únicamente como mecanismo de respaldo para los indicadores de afiliación sectorial de la Tesorería General de la Seguridad Social en los municipios cuya población queda por debajo del umbral de publicación de la fuente. Esta sección documenta, indicador por indicador, la escala de referencia adoptada y el criterio de cambio de escala, en coherencia con el tratamiento de los municipios pequeños descrito en el capítulo quinto (§\@ref(sec-municipios-pequenos)).

### E.2.1 — Indicadores de afiliación TGSS con escala comarcal para municipios pequeños {#app-e-escala-tgss .unnumbered}

Los tres indicadores del eje del modelo productivo ---cociente de localización del sector dominante, índice de Hirschman-Herfindahl y amplitud estacional del empleo--- se derivan de la afiliación a la Tesorería General de la Seguridad Social por municipio. La TGSS restringe la publicación de la afiliación sectorial en los municipios de menor tamaño ---en la práctica, por debajo de los 1.000 habitantes--- porque la desagregación a ese nivel podría revelar información de personas o establecimientos individuales. Para esos municipios, los tres indicadores productivos se construyen con el valor de la comarca a la que pertenecen ---la Comunitat Valenciana se organiza en 34 comarcas con perfiles socioeconómicos suficientemente diferenciados---, asignado uniformemente a todos sus municipios con la correspondiente nota de incertidumbre, por las razones desarrolladas en el capítulo quinto (§\@ref(sec-municipios-pequenos)). En el procedimiento de clusterización del módulo (§\@ref(sec-vecad-clusterizacion)), estos municipios entran con los valores comarcales en los indicadores productivos y con sus valores municipales propios en los indicadores demográficos, migratorios y de capacidad institucional, que sí disponen de cobertura municipal directa.

### E.2.2 — Indicadores con cobertura municipal universal: dinámica demográfica y migratoria (PEGV) y capacidad institucional (BDEL) {#app-e-escala-pegv-bdel .unnumbered}

Los restantes indicadores del módulo disponen de cobertura municipal para los 542 municipios de la Comunitat y no requieren respaldo comarcal. Los tres indicadores del eje del envejecimiento demográfico ---índice de envejecimiento, índice de maternidad e índice de tendencia--- proceden de los Indicadores Demográficos Municipales del Portal Estadístic de la Generalitat Valenciana, con resolución municipal directa sobre el conjunto de municipios y serie 2015-2025. Los dos indicadores del eje migratorio ---saldo migratorio interior y saldo migratorio exterior, expresados como tasas netas por mil habitantes--- proceden de la Estadística de Migraciones del mismo portal, también con resolución municipal directa. Los cuatro indicadores de la dimensión CAD ---deuda viva per cápita, gasto liquidado en servicios sociales per cápita, inversiones reales per cápita y subvenciones concedidas per cápita--- proceden de la Base de Datos de Entidades Locales (BDEL) del Ministerio de Hacienda, con publicación municipal anual y cobertura universal sobre las entidades locales valencianas. Para estos indicadores no opera el respaldo comarcal sino una corrección específica de los valores extremos: en los municipios de menos de 100 habitantes, los indicadores per cápita de CAD ---especialmente el gasto en servicios sociales y las inversiones reales--- pueden producir valores atípicos por efecto del denominador, por lo que se recortan al percentil 99 de la distribución municipal del indicador, por las razones de comparabilidad que detalla el capítulo quinto (§\@ref(sec-municipios-pequenos)).

La Tabla \@ref(tab:tab-escala-estructural) sintetiza la escala de cálculo de los doce indicadores activos del módulo y el tratamiento adoptado para los municipios por debajo del umbral de publicación o de masa poblacional mínima.

```{r tab-escala-estructural, echo=FALSE, message=FALSE, warning=FALSE}
tab_escala <- data.frame(
  Indicador = c(
    "Cociente de localización (especialización)",
    "Índice de Hirschman-Herfindahl (diversificación)",
    "Amplitud estacional del empleo",
    "Índice de envejecimiento",
    "Índice de maternidad",
    "Índice de tendencia",
    "Saldo migratorio interior (por mil)",
    "Saldo migratorio exterior (por mil)",
    "Deuda viva per cápita (invertida)",
    "Gasto en servicios sociales per cápita",
    "Inversiones reales per cápita",
    "Subvenciones concedidas per cápita"
  ),
  Dim = c("VE","VE","VE","VE","VE","VE","VE","VE","CAD","CAD","CAD","CAD"),
  Fuente = c(
    "TGSS afiliación", "TGSS afiliación", "TGSS afiliación (serie mensual)",
    "PEGV Ind. Demográficos Municipales", "PEGV Ind. Demográficos Municipales",
    "PEGV Ind. Demográficos Municipales", "PEGV Estadística de Migraciones",
    "PEGV Estadística de Migraciones", "BDEL (Min. Hacienda)", "BDEL (Min. Hacienda)",
    "BDEL (Min. Hacienda)", "BDEL (Min. Hacienda)"
  ),
  Escala = rep("Municipal", 12),
  Pequenos = c(
    "Comarcal en municipios menores de 1.000 hab",
    "Comarcal en municipios menores de 1.000 hab",
    "Comarcal en municipios menores de 1.000 hab",
    "Municipal universal", "Municipal universal", "Municipal universal",
    "Municipal universal", "Municipal universal",
    "Universal; recorte al p99 si menos de 100 hab",
    "Universal; recorte al p99 si menos de 100 hab",
    "Universal; recorte al p99 si menos de 100 hab",
    "Universal; recorte al p99 si menos de 100 hab"
  )
)

if (knitr::is_latex_output()) {
  kbl(tab_escala, format = "latex", booktabs = TRUE, longtable = TRUE,
      col.names = c("Indicador", "Dim.", "Fuente", "Escala por defecto", "Municipios pequeños"),
      caption = "Escala territorial de cálculo de los doce indicadores del módulo IVEC\\textsubscript{estructural} y tratamiento de los municipios por debajo del umbral de publicación o de masa poblacional mínima.",
      caption.short = "Escala territorial del módulo IVEC estructural.",
      align = c("l","c","l","l","l"), escape = TRUE) %>%
    kable_styling(latex_options = c("repeat_header", "HOLD_position"),
                  repeat_header_text = "\\textit{(continuación)}",
                  repeat_header_method = "replace", font_size = 8) %>%
    pack_rows("VE — eje del modelo productivo (TGSS)", 1, 3, bold = TRUE, latex_gap_space = "0.3em") %>%
    pack_rows("VE — eje del envejecimiento demográfico (PEGV)", 4, 6, bold = TRUE, latex_gap_space = "0.3em") %>%
    pack_rows("VE — eje de la estructura migratoria (PEGV)", 7, 8, bold = TRUE, latex_gap_space = "0.3em") %>%
    pack_rows("CAD — capacidad institucional (BDEL)", 9, 12, bold = TRUE, latex_gap_space = "0.3em") %>%
    column_spec(1, width = "4.6cm") %>%
    column_spec(3, width = "3.4cm") %>%
    column_spec(5, width = "3.6cm")
} else {
  tesis_tabla_word(tab_escala,
    col_names = c("Indicador", "Dim.", "Fuente", "Escala por defecto", "Municipios pequeños"),
    caption = "Escala territorial de cálculo de los doce indicadores del módulo IVEC_estructural y tratamiento de los municipios por debajo del umbral.")
}
```

### E.2.3 — Proyección desde sección censal a cuadrícula para los dos indicadores no migrados del IVEC_contextual {#app-e-escala-contextual .unnumbered}

El rediseño del módulo IVEC_contextual a la cuadrícula regular de 1 km² LAEA (cap. 5 §\@ref(sec-vccs-fundamento)) elimina por construcción la asignación intermedia entre sección censal y celda para los indicadores que se construyen sobre fuentes con georreferenciación puntual (Catastro a parcela, SIP individual, registros georreferenciados de equipamientos). Dos indicadores del módulo, sin embargo, conservan la publicación a sección censal en la primera versión operativa y requieren proyección documentada a la celda: el régimen de tenencia de la vivienda en la subdimensión físico-residencial y el nivel educativo del entorno en la subdimensión demográfico-poblacional. Esta sección documenta el procedimiento operativo de proyección y los criterios de decisión que la operacionalización adopta.

El régimen de tenencia se publica a sección censal en el Censo de Población 2021 del INE y no está disponible a parcela en el Catastro porque la información de tenencia (alquiler, propiedad, cesión) no forma parte del registro catastral. Para proyectar el dato a cada celda, se asigna a la cuadrícula el valor de la sección censal en la que cae su centroide; cuando el centroide de la celda se sitúa en la frontera entre dos secciones, se asigna el valor de la sección con la mayor proporción de superficie de la celda. La operación se implementa mediante una unión espacial del centroide de cada celda con la capa de secciones censales del CartoCiudad del IGN, seguida de la asignación directa del valor por sección. La aproximación tiene un límite conocido: en celdas que se solapan con dos o más secciones de perfil socioeconómico contrastado, la asignación puede subestimar o sobreestimar el régimen de tenencia real de la celda. La sección §\@ref(sec-dim-vc) del cap. 5 documenta este límite y la cap. 8 lo identifica como agenda de la segunda versión operativa a resolver cuando el Catastro publique el régimen de tenencia a parcela o cuando el SIP integre los registros de arrendamiento mediante interoperabilidad con la AEAT.

El nivel educativo del entorno se construye desde el Censo Anual de Población a 1 de enero de 2025 del INE como porcentaje de población adulta sin estudios o solo con estudios primarios completados, agregado a sección censal. El procedimiento de proyección a celda es idéntico al del régimen de tenencia: asignación del valor seccional al centroide de la celda, con criterio de mayor proporción de superficie cuando hay solape. La diferencia con el régimen de tenencia es que el nivel educativo individual está en proceso de integración al SIP a través de la interoperabilidad con el Sistema de Información sobre Certificados y Títulos (SICD) del Ministerio de Educación; cuando esa interoperabilidad se complete, el indicador migrará a agregación ascendente del SIP por celda, sustituyendo la proyección seccional por una construcción nativa a la cuadrícula. El cap. 8 incluye esta migración entre los desarrollos prioritarios de la segunda versión operativa.

## E.3 — Protocolos operacionales de imputación y datos faltantes {#app-e-faltantes .unnumbered}

Esta sección documenta los protocolos técnicos de tratamiento de datos faltantes a nivel operacional, separados por módulo. La justificación sustantiva de cada protocolo ---por qué imputar a la mediana frente a alternativas como la imputación múltiple, por qué el umbral de quince residentes por celda, por qué el filtro D2 de no residentes--- se desarrolla en el Apéndice D (§[D.2](#app-d-depuracion) para el universo de análisis y §[D.3](#app-d-sesgo) para el sesgo del dato perdido). Aquí se documenta exclusivamente el procedimiento técnico.

### E.3.1 — IVEC_base: imputación a la mediana por indicador y tratamiento de NA en variables nuevas {#app-e-imputacion-base .unnumbered}

El `r gh("pipeline del módulo base", "R/ivec/01_ivec_base.R")` aplica un protocolo uniforme de imputación para los indicadores Vi y CH: los individuos con valor desconocido en el campo APSIG correspondiente reciben la mediana del indicador calculada sobre el universo de residentes CV con valor válido (la justificación de la mediana frente a la media se desarrolla en §[D.3](#app-d-sesgo), conforme a lo anunciado en la introducción de esta sección). La elección de la imputación a un valor central frente a la exclusión del individuo responde al criterio de preservación del universo de análisis: la exclusión introduciría sesgo por composición si los individuos con valor desconocido presentaran perfiles sistemáticamente distintos a los del subconjunto con valor válido, sesgo que §[D.3](#app-d-sesgo) analiza específicamente para la variable de georreferenciación.

Los dos indicadores nuevos del módulo en la primera versión operativa requieren especificaciones complementarias documentadas en la sección 3 del pipeline del módulo base. Para el anclaje padronal (`vi_padronal`), construido sobre el campo `empadronamiento`, los valores no documentados en el diccionario del SIP se tratan como NA y reciben la mediana del indicador; la categoría 1 (empadronado en CV) recibe puntuación 0 y las categorías 2 y 3 reciben puntuación 1, según el criterio documentado en [D.1.4](#app-d-anclaje). Para la fragilidad económico-institucional de la cobertura (`vi_d1cobertura`), las categorías 52 (Mutualismo Privado sin convenio) y 99 (Desconocido) se tratan como NA por su baja frecuencia y por la ambigüedad de su perfil; las categorías restantes se mapean al ternario {0, 0,5, 1} documentado en [D.1.5](#app-d-d1cob). En ambos casos, la imputación operativa de los NA se ejecuta tras el mapeo categórico mediante asignación a la mediana del indicador sobre el universo de residentes CV con valor válido.

Para los dos indicadores derivados intrahogar del módulo CH ---Vi medio del hogar y heterogeneidad de Vi en el hogar--- el tratamiento de datos faltantes es estructuralmente distinto. La heterogeneidad de Vi no está definida en hogares unipersonales (`n() == 1` en el `group_by(UCO_CODI)`), donde la desviación estándar muestral produce NA. La decisión operativa, justificada en [D.1.6](#app-d-vimedio), es asignar el valor 0 a estos hogares (`if_else(n() > 1, sd(vi_individual_score, na.rm = TRUE), 0)` en el código del pipeline), lo que es coherente con la interpretación sustantiva de ausencia de heterogeneidad por construcción. Para el Vi medio del hogar, los hogares con todos sus miembros sin Vi individual computable (situación marginal, < 0,01% de las UCO_CODI activas) reciben la mediana de Vi individual del universo.

### E.3.2 — IVEC_contextual: cobertura de indicadores y exclusión de celdas con baja densidad {#app-e-imputacion-contextual .unnumbered}

El módulo IVEC_contextual opera a la cuadrícula de 1 km² LAEA, en simetría con el módulo base, y aplica el mismo umbral mínimo de 15 individuos georreferenciados por celda para las dimensiones que se construyen por agregación ascendente del SIP (envejecimiento territorial, concentración de inactividad laboral, estructura migratoria del entorno, dependencia convivencial intergeneracional). Para los indicadores construidos sobre fuentes externas con georreferenciación puntual ---Observatorio Hábitat GVA (antigüedad del parque residencial), Catastro a parcela (superficie media de la vivienda, hacinamiento residencial), registros de equipamientos sociosanitarios (Centros de Salud GVA + RECESSO, soporte de la accesibilidad sanitaria CS), catálogos OSM de transporte público (paradas de bus, ferrocarril, tranvía y metro), centros de día y escuelas infantiles 0-3 (proximidad de servicios de cuidado cotidiano) y nodos cívicos públicos (centros docentes públicos + centros cívicos), el tratamiento de datos faltantes depende del tipo de fuente y del mecanismo causal del indicador.

Las celdas sin parcelas residenciales en el Catastro (zonas industriales, equipamientos, espacios libres) reciben NA en los indicadores de la subdimensión físico-residencial y se excluyen del cálculo del IVEC_contextual cuando la proporción de indicadores con valor válido es inferior al 50 por ciento de la dimensión correspondiente. Las celdas sin punto de la red CS correspondiente en su radio operativo reciben el valor 0 en el indicador (no NA), interpretado como ausencia efectiva del recurso y no como dato perdido; esto aplica a los dos indicadores de densidad de puntos de la dimensión CS (`cs_proximidad` y `cs_nodos_civicos`). Los dos indicadores CS construidos por accesibilidad temporal sobre la red OSM (`cs_sanitario` y `cs_transporte`) producen una distancia mínima al equipamiento más cercano para toda celda activa, lo que da cobertura plena del 100 por ciento sin necesidad de imputación. Las celdas con datos faltantes en alguno de los dos indicadores proyectados desde sección censal (régimen de tenencia en VC físico-residencial, nivel educativo del entorno en VC demográfico-poblacional) reciben la mediana del indicador sobre las celdas con valor válido en la misma comarca, lo que preserva la coherencia territorial de la imputación.

La cobertura efectiva de los trece indicadores activos en la primera versión operativa sobre las 3.124 celdas activas se reporta en la Tabla \@ref(tab:tab-cobertura-contextual) y se comenta en detalle tras ella (indicador por indicador, con las celdas perdidas por proyección seccional y el diferimiento de la densidad asociativa a la segunda versión operativa).

```{r tab-cobertura-contextual, echo=FALSE}
tab_cob <- tibble::tribble(
  ~Subdimension,             ~Indicador,                                ~Fuente,                                             ~N,          ~Cobertura, ~Tratamiento,
  "Demográfico-poblacional", "Envejecimiento territorial",          "SIP (f_nacim, agregación a celda)",                  "3.124",     "100,00 %", "Universo del módulo base",
  "Demográfico-poblacional", "Concentración de inactividad",        "SIP (D4_lab, agregación a celda)",                   "3.124",     "100,00 %", "Universo del módulo base",
  "Demográfico-poblacional", "Estructura migratoria",               "SIP (D3_migr, agregación a celda)",                  "3.124",     "100,00 %", "Universo del módulo base",
  "Demográfico-poblacional", "Dependencia convivencial",            "SIP (UCO_CODI × edad × D4_lab)",                     "3.124",     "100,00 %", "Universo del módulo base",
  "Demográfico-poblacional", "Nivel educativo del entorno",         "Censo Anual 2025 INE (proyectado al centroide)",     "2.811",     "89,98 %",  "Mediana comarcal",
  "Físico-residencial",      "Antigüedad del parque residencial",   "Observatorio Hábitat GVA",                           "3.124",     "100,00 %", "Universo cubierto",
  "Físico-residencial",      "Superficie útil media por vivienda",  "Catastro Inmobiliario (CAT + SHP)",                  "2.957",     "94,65 %",  "NA si sin parcelas; exclusión parcial",
  "Físico-residencial",      "Hacinamiento residencial",            "Catastro Inmobiliario × SIP",                        "2.957",     "94,65 %",  "NA si sin parcelas; exclusión parcial",
  "Físico-residencial",      "Régimen de tenencia",                 "Censo 2021 INE (proyectado al centroide)",           "2.797",     "89,53 %",  "Mediana comarcal",
  "Capacidades sociales",    "Accesibilidad sociosanitaria",        "Centros de Salud GVA + RECESSO (OSM)",               "3.124",     "100,00 %", "Universo del grid (cálculo isócrono)",
  "Capacidades sociales",    "Accesibilidad al transporte público", "Paradas OSM (bus, ferrocarril, tranvía, metro)",      "3.124",     "100,00 %", "Universo del grid (cálculo isócrono)",
  "Capacidades sociales",    "Proximidad de cuidado cotidiano",     "Centros de día RECESSO + escuelas infantiles 0-3",   "665",       "21,29 %",  "Cero estructural si sin punto en radio",
  "Capacidades sociales",    "Densidad de nodos cívicos",           "Centros docentes públicos + centros cívicos",        "947",       "30,31 %",  "Cero estructural si sin punto en radio",
  "Capacidades sociales",    "Densidad asociativa",                 "Registre Associacions GVA (pendiente)",              "—",         "—",        "Pendiente para la segunda versión operativa"
)

if (knitr::is_latex_output()) {

  # 1. Quitar la columna de subdimensión (pasa a ser pack_rows)
  tab_cob_latex <- tab_cob |> dplyr::select(-Subdimension)

  # 2. Escapar de forma segura los caracteres especiales de LaTeX en el contenido de la tabla
  for (col in names(tab_cob_latex)) {
    tab_cob_latex[[col]] <- gsub("_", "\\\\_", tab_cob_latex[[col]])
    tab_cob_latex[[col]] <- gsub("%", "\\\\%", tab_cob_latex[[col]])
  }

  # 3. Definición de cabeceras con saltos de línea estratégicos (\n)
  col_headers <- c("Indicador", "Fuente", "N celdas\ncon dato", "Cobertura", "Tratamiento de\ndatos faltantes")

  kbl(
    tab_cob_latex,
    format    = "latex",
    booktabs  = TRUE,
    longtable = TRUE,
    caption   = "Cobertura efectiva de los catorce indicadores del módulo IVEC\\_contextual a cuadrícula de 1 km² LAEA en la primera versión operativa. Trece indicadores activos sobre 3.124 celdas; un indicador CS (densidad asociativa) diferido a la segunda versión operativa.",
    caption.short = "Cobertura efectiva del módulo IVEC\\_contextual en la primera versión operativa.",
    col.names = kableExtra::linebreak(col_headers, align = "c", double_escape = FALSE),
    align     = c("l", "l", "r", "r", "l"),
    escape    = FALSE
  ) %>%
    kable_styling(
      latex_options        = c("repeat_header"),
      repeat_header_text   = "\\textit{(continuación)}",
      repeat_header_method = "replace",
      font_size            = 7
    ) %>%
    # 4. Agrupamiento de filas primero (Previene la sombra gris en la primera celda)
    pack_rows("Subdimensión demográfico-poblacional", 1, 5, latex_gap_space = "0.3em", bold = TRUE) %>%
    pack_rows("Subdimensión físico-residencial",      6, 9, latex_gap_space = "0.3em", bold = TRUE) %>%
    pack_rows("Capacidades sociales del entorno (CS)",    10, 14, latex_gap_space = "0.3em", bold = TRUE) %>%
    # 5. Distribución quirúrgica del ancho de las columnas (Suma total = 14.2 cm, entra perfecto)
    column_spec(1, width = "3.2cm") %>%  # Indicador
    column_spec(2, width = "4.2cm") %>%  # Fuente
    column_spec(3, width = "1.2cm") %>%  # N celdas con dato
    column_spec(4, width = "1.3cm") %>%  # Cobertura
    column_spec(5, width = "4.3cm")      # Tratamiento de datos faltantes

} else {
  tesis_tabla_word(
    tab_cob,
    caption   = "Cobertura efectiva de los catorce indicadores del módulo IVEC_contextual a cuadrícula de 1 km² LAEA en la primera versión operativa. Trece indicadores activos sobre 3.124 celdas; un indicador CS (densidad asociativa) diferido a la segunda versión operativa.",
    col_names = c("Subdimensión", "Indicador", "Fuente", "N celdas con dato", "Cobertura", "Tratamiento de datos faltantes")
  )
}
```

El patrón de cobertura efectiva es coherente con la arquitectura del módulo y con sus decisiones operativas. Los cuatro indicadores demográfico-poblacionales derivados del SIP por agregación ascendente alcanzan cobertura del 100 por ciento por construcción ---heredan el universo de las 3.124 celdas activas del módulo base, ya filtrado por el umbral de quince residentes y por la corrección del bbox occidental documentada en [D.2](#app-d-depuracion)---. El nivel educativo del entorno, único indicador demográfico-poblacional construido por proyección seccional, pierde 313 celdas (10,02 por ciento) por la combinación de celdas costeras sin sección de origen identificable y de zonas fronterizas con secciones de población muy heterogénea, tratadas con imputación a la mediana comarcal. La subdimensión físico-residencial mantiene cobertura elevada en sus cuatro indicadores activos: la antigüedad del parque alcanza el 100 por ciento porque la fuente del Observatorio Hábitat GVA cubre el universo de celdas activas con al menos un registro agregable; la superficie útil media y el hacinamiento residencial alcanzan ambos el 94,65 por ciento (167 celdas sin parcelas residenciales en el universo de origen ---celdas industriales, equipamentales o de espacios libres--- tratadas con exclusión parcial cuando la proporción de indicadores con valor válido en la celda cae por debajo del 50 por ciento de la subdimensión); y el régimen de tenencia, único indicador físico-residencial construido por proyección desde sección censal del Censo 2021, pierde 327 celdas (10,47 por ciento) tratadas con imputación a la mediana comarcal según la decisión [D.11](#app-d-vc-tenencia). La dimensión CS opera con cuatro indicadores activos en la primera versión operativa, cuya cobertura responde a dos lógicas operativas distintas: los dos indicadores de accesibilidad temporal (`cs_sanitario` y `cs_transporte`) alcanzan el 100 por ciento porque el cálculo isócrono sobre la red OSM produce una distancia mínima al equipamiento o parada más cercana para toda celda activa, tratada según la decisión [D.13](#app-d-vc-acceso-eq) para el primer indicador y según el protocolo análogo de la red de transporte público para el segundo; los dos indicadores de densidad de puntos (`cs_proximidad` y `cs_nodos_civicos`) alcanzan respectivamente el 21,29 por ciento y el 30,31 por ciento, no porque las celdas restantes carezcan de dato sino porque la ausencia de punto del tipo correspondiente en un radio operativo se codifica como cero estructural antes de la agregación al compuesto, en línea con la interpretación sustantiva del indicador como déficit de provisión territorial del recurso. El número medio de indicadores VC con valor válido por celda es 8,69 sobre los nueve posibles, con la inmensa mayoría de celdas activas operando en la arquitectura prácticamente completa de la dimensión, lo que confirma que el módulo en su conjunto opera con cobertura suficiente para sostener la lectura comparativa del compuesto a nivel territorial. El quinto indicador previsto de la dimensión CS, la densidad asociativa (`cs_asociativo`), queda documentado como pendiente para la segunda versión operativa en la tabla porque su incorporación al pipeline está atada a la disponibilidad de la geocodificación del Registre d'Associacions de la Generalitat Valenciana; mientras esa disponibilidad no se materialice, la fórmula compensadora completa `IVEC_contextual = ½·VC* + ½·(1−CS*)` ya opera sobre los cuatro indicadores CS activos, y la incorporación del quinto indicador se ejecutará automáticamente cuando la fuente esté disponible.

### E.3.3 — IVEC_estructural: imputación a la mediana y aborto defensivo del k-means cuando la cobertura es insuficiente {#app-e-imputacion-estructural .unnumbered}

El `r gh("pipeline del módulo estructural", "R/ivec/07_ivec_estructural.R")` aplica un protocolo de imputación específico para los ocho indicadores VE antes de la estandarización z-score que precede a la clusterización k-means con K = 5. La elección del estadístico de imputación es la **mediana** del indicador sobre el universo de los 542 municipios CV con valor válido, en coherencia con el criterio de imputación a la mediana que rige también el módulo IVEC_base (§[E.3.1](#app-e-imputacion-base)); la justificación sustantiva de esa elección ---robustez frente a la asimetría acentuada de los indicadores VE, cobertura asimétrica de las fuentes y coherencia con la posición de los valores imputados en el espacio estandarizado del k-means--- se desarrolla en el Apéndice D (§[D.17](#app-d-kmeans-imputacion)).

El pipeline incorpora además un protocolo de **diagnóstico previo y aborto defensivo** que se ejecuta antes del k-means. El diagnóstico imprime, para cada uno de los ocho indicadores VE, el número de municipios con valor no nulo, el porcentaje de cobertura sobre los 542 municipios CV y la varianza muestral del indicador; este reporte permite identificar inmediatamente la fuente de cualquier anomalía de cobertura antes de que el k-means produzca resultados engañosos. El protocolo de aborto se activa en tres situaciones distintas y produce mensajes específicos para cada una. La primera situación es **cobertura nula en algún indicador VE**: si una columna queda completamente vacía tras las fases 2--4 (lo que ocurriría, por ejemplo, si una fuente no se hubiera materializado correctamente en disco), la imputación a la mediana produciría `NaN` y el k-means abortaría con un mensaje genérico no interpretable; el protocolo defensivo aborta antes con un mensaje que identifica el indicador problemático e invita a revisar la fase de origen. La segunda situación es la **presencia de valores no finitos tras la imputación**: si por cualquier motivo la imputación no completa todos los `NA` (caso límite que el flujo normal del pipeline no debería producir), el protocolo aborta antes del k-means con un mensaje que identifica las columnas afectadas. La tercera situación es la **insuficiencia de puntos distintos en la matriz estandarizada**: si el número de filas distintas del producto $X^z = \text{scale}(X)$ es inferior a $K = 5$, el k-means es matemáticamente irrealizable porque no puede ubicar cinco centroides distintos en menos de cinco puntos; el protocolo aborta con un mensaje que reporta el número de filas distintas observadas y el umbral mínimo $K = 5$ esperado. La justificación sustantiva del valor $K = 5$ como no negociable y de la preferencia por el aborto frente a la degradación silenciosa a un número menor de clústeres se desarrolla en el Apéndice D (§[D.17](#app-d-kmeans-imputacion)).

## E.4 — Variables auxiliares interpretativas: criterio operativo, listado por módulo y protocolo de incorporación {#app-e-auxiliares .unnumbered}

El instrumento IVEC distingue operativamente dos categorías de variables municipales y a nivel de celda en los paneles finales de cada uno de sus tres módulos. La primera categoría es el **indicador canónico en la primera versión operativa**: la variable entra al cálculo del módulo correspondiente, recibe el tratamiento de normalización percentílica o estandarización z-score documentado en cada pipeline, agrega o concurre al escalar dimensional VE\*, CH\*, VC\* o CAD\* según corresponda y, en última instancia, contribuye al valor del escalar IVEC del módulo. Los indicadores canónicos están enumerados en las tablas de fuentes del Apéndice F (`tab-fuentes-base`, `tab-fuentes-contextual`, `tab-fuentes-estructural`) y son los referenciados por el árbol de hipótesis causales del cap. 3 (§\@ref(sec-sip-indicadores-cap3)) y por las decisiones de codificación documentadas en el Apéndice D. La segunda categoría es la **variable auxiliar interpretativa**: la variable se conserva en el panel final del módulo (parquet o GeoPackage exportado por el pipeline correspondiente) pero **no entra al cálculo** del escalar dimensional ni del escalar IVEC. Su función es triple: caracterizar de manera rica los perfiles tipológicos producidos por el módulo, particularmente los cinco perfiles PAR resultantes de la clusterización k-means del módulo estructural; ofrecer información de contexto que el cap. 6 y el cap. 7 utilizan para la interpretación cualitativa de los resultados; y sostener análisis de sensibilidad y de robustez del módulo que el cap. 7 desarrolla bajo el principio R6 de transparencia analítica.

### E.4.1 — Criterio operativo de distinción canónico vs. auxiliar {.unnumbered}

La asignación de una variable disponible al estatus canónico o auxiliar se decide en función de cuatro criterios operativos jerárquicos. **El primer criterio es la circularidad metodológica con el procedimiento de validación externa.** Una variable que comparte fuente, definición o mecanismo de cálculo con el criterio externo de validación del plano 2 del módulo no puede entrar al constructo como indicador canónico sin invalidar la validación posterior, dado que se obtendría una correlación trivialmente alta entre el escalar IVEC y el criterio externo por simple acoplamiento informacional. Este criterio motiva la exclusión, en el módulo IVEC_estructural en la primera versión operativa, de la tasa de mortalidad estandarizada por edad y de la esperanza de vida al nacer ---ambas publicadas por el PEGV a nivel municipal--- por circularidad con las razones de mortalidad estandarizada (RMEs) suavizadas FISABIO/MEDEA que constituyen el criterio externo del plano 2 (cap. 5 §\@ref(sec-estrategia-validacion)). **El segundo criterio es el solapamiento conceptual con otro indicador canónico ya incorporado.** Una variable que mide aproximadamente lo mismo que un indicador canónico ya presente en el módulo no aporta información independiente al constructo y genera, en cambio, redundancia que distorsiona la lectura del escalar dimensional. Este criterio motiva, en el módulo IVEC_estructural en la primera versión operativa, la exclusión del DIRCE de concentración empresarial (solapamiento conceptual con el índice de Hirschman-Herfindahl sectorial de la TGSS), del VAB per cápita comarcal (solapamiento con el cociente de localización y la diversificación sectorial) y de la tasa de extranjería del padrón (solapamiento parcial con el saldo migratorio exterior derivado del PEGV). **El tercer criterio es la disponibilidad asimétrica respecto a la escala del módulo.** Una variable que existe únicamente a escala comarcal o subprovincial puede informar sobre el contexto del municipio pero no puede entrar al constructo municipal sin reducir artificialmente la varianza intracomarcal del escalar; este criterio motiva la inclusión de las tasas brutas comarcales de natalidad y mortalidad y del AROPE comarcal como variables auxiliares, no como indicadores canónicos. **El cuarto criterio es la complementariedad informacional con un indicador canónico ya presente.** Una variable que añade riqueza interpretativa al canónico sin sustituirlo (por ejemplo, el complemento flujo del stock que ya entra al constructo) puede registrarse como auxiliar para sostener análisis de sensibilidad o lecturas combinadas; este criterio motiva la incorporación, en el módulo IVEC_estructural en la primera versión operativa, de la carga financiera anual per cápita ---y de sus componentes intereses per cápita y amortización per cápita--- como auxiliar complementaria a la deuda viva canónica, según la decisión documentada en [D.15](#app-d-deuda-cad).

### E.4.2 — Variables auxiliares del módulo IVEC_estructural en la primera versión operativa {.unnumbered}

El módulo IVEC_estructural en la primera versión operativa incorpora quince variables auxiliares interpretativas organizadas en cinco bloques temáticos, según la tabla `tab-auxiliares-estructural` del Apéndice F (§\@ref(app-fuentes)). El primer bloque agrupa los cuatro indicadores de demografía municipal publicados por el PEGV (Indicadores Demográficos Municipales) que comparten fuente con los tres indicadores canónicos del eje de envejecimiento del módulo pero no se utilizan para construir VE\* por solapamiento conceptual: la tasa de dependencia global, la tasa de dependencia de la población mayor de 64 años, el índice de longevidad y el índice de renovación de la población activa miden las mismas estructuras demográficas captadas por los índices de envejecimiento, maternidad y tendencia, pero desde ángulos auxiliares (relación dependientes/activos en el primer caso, peso específico de los muy mayores en el segundo, intensidad reproductiva específica en el tercero, capacidad de relevo del mercado de trabajo en el cuarto). Su valor es interpretativo: permiten matizar la lectura del cluster PAR de cada municipio identificando, por ejemplo, si la alta vulnerabilidad estructural responde a sobreenvejecimiento absoluto, a colapso reproductivo o a déficit de relevo activo, distinciones que el cap. 7 explota en la caracterización cualitativa de cada perfil. El segundo bloque agrupa las tres variables comarcales del PEGV ---tasa bruta de natalidad, tasa bruta de mortalidad y AROPE--- que no pueden entrar al constructo municipal en la primera versión operativa por su escala superior, según el tercer criterio operativo de §[E.4](#app-e-auxiliares); su valor interpretativo es contextualizar el municipio en su comarca de pertenencia, lectura que el cap. 6 §\@ref(sec-res-estructural) aprovecha para identificar municipios con valor canónico VE\* discrepante respecto a la lectura comarcal de su entorno. El tercer bloque es la tasa de crecimiento total municipal calculada desde los ficheros PEGV de población municipal con serie 2015--2024, variable de tipo flujo de carácter agregado que complementa la lectura combinada de saldo migratorio interior, saldo migratorio exterior y saldo natural; no entra al constructo porque agregaría redundancia con los dos saldos migratorios canónicos del eje VE de migración, pero su valor interpretativo es presentar de manera unificada la dinámica poblacional neta del municipio. El cuarto bloque agrupa las cuatro variables de composición del hogar de la tabla 30877 del INE (edad media, porcentaje de hogares unipersonales, porcentaje de población menor de 18 años y tamaño medio del hogar), que no entran al constructo municipal porque caracterizan estructuras demográficas auxiliares más que mecanismos causales del bloque VE; su valor interpretativo es contribuir, junto con la mediana de renta del Atlas de Distribución de Renta, a la caracterización rica de cada perfil PAR producida por el `r gh("pipeline de mapas y tablas del módulo estructural", "R/ivec/09_mapas_tablas_estructural.R")`. El quinto bloque agrupa las tres variables del servicio anual de la deuda procedente del repositorio gobierto-budgets-data ---intereses anuales per cápita, amortización anual per cápita y carga financiera total per cápita--- justificadas en detalle como complementarias al stock canónico de deuda viva en §[D.15](#app-d-deuda-cad); su valor interpretativo es sostener la lectura combinada stock-flujo del bloque CAD que distingue cuatro configuraciones fiscales cualitativamente distintas (alto stock con baja carga, bajo stock con alta carga, ambos altos, ambos bajos) y, técnicamente, habilitar el análisis de sensibilidad sobre la sustitución temporal del stock canónico por el flujo anual previsto en §[D.15](#app-d-deuda-cad).

### E.4.3 — Variables auxiliares en los módulos IVEC_base e IVEC_contextual: ausencia justificada en la primera versión operativa {.unnumbered}

Los módulos IVEC_base e IVEC_contextual operan en la primera versión operativa sin variables auxiliares en el sentido estricto del criterio operativo de §[E.4](#app-e-auxiliares). En el módulo base, los catorce indicadores activos en la primera versión operativa ---ocho de la dimensión Vi y seis de la dimensión CH--- son todos canónicos por construcción: cada uno entra al cálculo del escalar percentílico individual, del escalar dimensional agregado a celda y del compuesto final IVEC_base, sin que el SIP ofrezca campos colaterales que cumplan los criterios de variable auxiliar interpretativa (los demás campos del APSIG son o bien constituyentes de los indicadores canónicos por composición categórica, o bien campos de filtrado y trazabilidad como D2_resid sobre residencia o UCO_CODI sobre identidad del hogar). El campo D7 de estratificación de vulnerabilidad del propio SIP no es auxiliar interpretativa sino criterio de validación convergente del plano 1 (§[D.6](#app-d-convergente)), por lo que se conserva en el parquet del módulo bajo un estatus operativo distinto al de las variables auxiliares: criterio externo de validación, no caracterización de perfiles. En el módulo contextual, los trece indicadores activos en la primera versión operativa son todos canónicos siguiendo la misma lógica: cada uno entra al constructo dimensional VC\* (físico-residencial o demográfico-poblacional) o a CS\*, y la arquitectura ideal de catorce indicadores documentada en el Apéndice F (§\@ref(app-fuentes)) reserva la entrada decimocuarta (densidad asociativa) para la activación en la segunda versión operativa, no como variable auxiliar sino como indicador canónico pendiente de fuente. La ausencia de variables auxiliares en los dos módulos micro responde a un patrón de oportunidad informacional: las fuentes utilizadas para ambos módulos (SIP, Catastro, Censo Anual, OSM, RECESSO, GVA) producen los datos justos para construir los indicadores canónicos sin generar excedente informacional con vocación interpretativa. La situación contrasta con el módulo estructural, donde los portales PEGV y BDEL publican baterías amplias de indicadores municipales y comarcales de los que el constructo solo selecciona una fracción canónica y conserva el resto como auxiliar. Si en versiones futuras la integración del SIP con SAAD, IVASS, SICD o SIUSS produce campos colaterales con valor interpretativo de los perfiles base o contextuales sin que pasen el filtro de canonicidad, se incorporarán al panel correspondiente como variables auxiliares siguiendo el protocolo de la siguiente sub-sección.

### E.4.4 — Protocolo de incorporación de variables auxiliares {.unnumbered}

La incorporación de una nueva variable auxiliar al panel final de cualquier módulo del instrumento sigue un protocolo en tres pasos que articula la documentación entre los apéndices D, E y F, con el objeto de evitar registros inconsistentes y de garantizar la trazabilidad completa de cada decisión. **El primer paso es la verificación de los cuatro criterios operativos.** Antes de incorporar la variable se documenta cuál de los cuatro criterios (circularidad metodológica, solapamiento conceptual, disponibilidad asimétrica, complementariedad informacional) la clasifica como auxiliar en lugar de canónica, y se descarta expresamente la alternativa de elevarla al estatus canónico mediante revisión del árbol de hipótesis causales del cap. 3. **El segundo paso es el registro de la decisión en el Apéndice D**, en una sub-sección propia con título descriptivo, etiqueta de referencia cruzada con prefijo `app-d-` y prosa argumentativa que explicita la fuente de la variable, el criterio operativo que la clasifica como auxiliar, su función interpretativa específica en cap. 6 o cap. 7, y la relación con los indicadores canónicos ya presentes en el módulo. **El tercer paso es la actualización de la tabla de variables auxiliares del Apéndice F** ---`tab-auxiliares-estructural` para el módulo estructural, o la tabla auxiliar correspondiente (`tab-auxiliares-base` o `tab-auxiliares-contextual`) si la variable pertenece a los módulos base o contextual---, añadiendo una fila con el nombre canónico de la variable, el bloque temático al que pertenece, la fuente, la escala, la serie temporal disponible y el código de columna en el parquet del módulo. La omisión de cualquiera de los tres pasos produce un registro inconsistente entre los apéndices y la prosa de los capítulos, por lo que el protocolo garantiza que toda variable auxiliar quede trazada de forma homogénea a lo largo de los tres apéndices del instrumento.

## E.5 — Sensibilidad del IVEC_base a la resolución de la cuadrícula: el problema de la unidad espacial modificable (MAUP) {#app-e-maup .unnumbered}

La elección de la cuadrícula de 1 km² como unidad de cálculo del IVEC_base plantea la cuestión del problema de la unidad espacial modificable (MAUP): en qué medida el diagnóstico territorial del instrumento depende de la resolución de la malla adoptada. El capítulo segundo identificó el MAUP como una de las tensiones metodológicas persistentes del campo, y la validación del plano 3 (§\@ref(sec-validez-territorial)) documenta ya su componente de agregación al contrastar la lectura de cuadrícula con la lectura municipal del mismo índice. Esta sección documenta la prueba complementaria del componente de escala: el recálculo completo del IVEC_base a resoluciones alternativas ---0,5 km y 2 km de lado, frente a la canónica de 1 km--- para evaluar cuánto varía el diagnóstico al modificar el tamaño de celda.

El pipeline del módulo base se re-ejecutó íntegro ---codificación de indicadores, normalización percentílica individual, agregación intrahogar, asignación a la malla y fórmula compuesta--- para los tres tamaños de celda y dos umbrales de densidad mínima (15 residentes, criterio canónico; y 5, capa complementaria de mayor cobertura rural, con la advertencia de inestabilidad estadística que la menor población por celda impone). Todo lo anterior a la asignación a la malla es independiente de la resolución; solo cambian el tamaño de celda y, con él, el conjunto de celdas activas sobre el que se normaliza el índice. El código parametrizado por resolución y umbral se documenta en el script reproducible `r gh("01_ivec_base_resolucion.R", "R/ivec/14_ivec_base_resolucion.R")`, que a 1 km reproduce exactamente el índice canónico de la tesis. La Tabla \@ref(tab:tab-maup) resume los resultados para el umbral de 15 residentes.

```{r tab-maup, echo=FALSE, message=FALSE, warning=FALSE}
# Valores validados por reejecución de R/ivec/14_ivec_base_resolucion.R sobre el
# panel del módulo base (umbral 15 residentes/celda). La concordancia es la rho
# de Spearman entre cada malla recompuesta a la unidad de 1 km y el índice nativo
# de 1 km (a 0,5 km, agregando hacia arriba; a 2 km, agregando el 1 km hacia el 2 km).
tab_maup <- tibble::tibble(
  Resolucion   = c("0,5 km", "1 km (canónica)", "2 km"),
  Celdas       = c("6.362", "3.124", "1.565"),
  Alpha_Vi     = c("0,756", "0,751", "0,738"),
  Rho_D7       = c("0,190", "0,279", "0,216"),
  Divergencia  = c("651 (121 mun.)", "183 (78 mun.)", "74 (37 mun.)"),
  Concordancia = c("0,958", "---", "0,950")
)
col_maup <- c("Resolución", "Celdas activas", "$\\alpha$ (Vi)",
              "$\\rho$(IVEC, D7)", "Celdas de divergencia", "$\\rho$ concord. vs 1 km")
if (knitr::is_latex_output()) {
  kbl(tab_maup, format = "latex", booktabs = TRUE, escape = FALSE,
      caption = "Sensibilidad del IVEC\\_base a la resolución de la cuadrícula (umbral de 15 residentes por celda). La concordancia es la correlación de Spearman del ordenamiento entre cada malla y la unidad de 1 km; el diagnóstico se mantiene estable mientras la resolución fina revela más concentración inframunicipal.",
      caption.short = "Sensibilidad del IVEC\\_base a la resolución (MAUP).",
      col.names = col_maup, align = c("l", "r", "r", "r", "r", "r")) %>%
    kable_styling(latex_options = c("hold_position"), font_size = 8)
} else {
  tesis_tabla_word(tab_maup,
    caption = "Sensibilidad del IVEC_base a la resolución de la cuadrícula (MAUP).",
    col_names = col_maup)
}
```

Los resultados sostienen tres conclusiones. La primera es que el ordenamiento territorial del instrumento es robusto a la resolución: al recomponer la malla fina de 0,5 km a la unidad de 1 km, la correlación de Spearman entre ambas lecturas es de 0,958, y entre 1 km y 2 km de 0,950; en ambos casos alrededor del 98 por ciento de las celdas conservan el mismo quintil o el contiguo. El diagnóstico no es, por tanto, un artefacto de la resolución elegida. La segunda es que la validez convergente con la estratificación D7 del sistema sanitario es máxima precisamente a 1 km ($\rho = 0{,}279$, frente a $0{,}216$ a 2 km y $0{,}190$ a 0,5 km): la resolución canónica es la que mejor captura la asociación con el criterio clínico externo, lo que respalda empíricamente su elección como resolución de referencia. La tercera es que el número de celdas de divergencia ---celdas de alta vulnerabilidad inframunicipal que el promedio municipal invisibiliza--- crece de forma monótona al afinar la malla (74 celdas a 2 km, 183 a 1 km, 651 a 0,5 km) y decrece al engrosarla: es la firma empírica del MAUP ---la agregación oculta concentración territorial--- y muestra que la cuadrícula de 1 km es una elección conservadora, que subestima la concentración inframunicipal de vulnerabilidad que una malla más fina revelaría. La coherencia interna de la dimensión Vi se mantiene estable en las tres resoluciones ($\alpha$ entre 0,738 y 0,756), lo que confirma que el constructo no depende de la escala de agregación. La Figura \@ref(fig:fig-maup-05km) cartografía las celdas de divergencia a 0,5 km.

```{r fig-maup-05km, echo=FALSE, fig.cap="Celdas de divergencia del IVEC\\_base a resolución de 0,5 km (celda en Q4--Q5 de la distribución celular situada en municipio de lectura agregada Q1--Q2), sobre el contorno de la Comunitat Valenciana y las provincias. A esta resolución se identifican 651 celdas de divergencia en 121 municipios, frente a las 183 en 78 municipios de la malla canónica de 1 km.", fig.scap="Celdas de divergencia del IVEC\\_base a 0,5 km", out.width="0.8\\linewidth"}
knitr::include_graphics(fig_ext(here::here("outputs/figures/cap-6/fig_divergencia_municipal_500m_u15_limites")))
```
